---
title: "1.- ¿Qué significa incertidumbre en medicina?"
format: html
editor: visual
---

```{r}
#| label: setup
#| include: false

library(tidyverse)

df_obesidad <- read_csv("../data/obesidad_nhanes.csv")
```

## 1. Intuición (SIN código)

Imagina esta escena clínica.

Un paciente llega a consulta. Tiene sobrepeso, algo de fatiga y antecedentes familiares de diabetes. Solicitas exámenes:

-   Glucosa: 112 mg/dL
-   HbA1c: 5.9%

Ahora viene la pregunta incómoda:

**¿Tiene diabetes sí o no?**

La formación tradicional nos empuja a responder como si esto fuera una pregunta binaria:

-   Sí
-   No

Pero en el fondo sabes que esa respuesta es… artificial.

### El problema del pensamiento determinista

En medicina, muchas veces actuamos como si:

*Un valor → implica una verdad absoluta*

Ejemplos típicos:

-   HbA1c ≥ 6.5% → diabetes
-   IMC ≥ 30 → obesidad
-   PA ≥ 140/90 → hipertensión

Esto es útil… pero es una simplificación.

Porque en la realidad:

-   Un paciente con HbA1c de 6.4% *no es radicalmente distinto* de uno con 6.5%
-   Un IMC de 29.9 vs 30 *no cambia mágicamente el metabolismo*
-   La presión arterial varía minuto a minuto

👉 Es decir: **la biología no funciona en categorías rígidas**

### Entonces… ¿qué es la incertidumbre?

La incertidumbre en medicina significa:

**No estamos completamente seguros de lo que está pasando, aunque tengamos datos**

Y esto ocurre por varias razones:

1.  Variabilidad biológica:

-   El cuerpo humano cambia constantemente

2.  Errores de medición:

-   Ningún examen es perfecto

3.  Modelos simplificados:

-   IMC ≠ grasa visceral Glucosa ≠ estado metabólico completo

4.  Información incompleta:

-   No vemos todo: dieta, sueño, estrés, genética

### Un ejemplo clínico más claro

Dos pacientes:

| Paciente | Glucosa | HbA1c | IMC |
|----------|---------|-------|-----|
| A        | 126     | 6.6%  | 31  |
| B        | 124     | 6.4%  | 30  |

Según criterios clásicos:

-   Paciente A → “diabético”
-   Paciente B → “no diabético”

Pero clínicamente…

👉 ¿Realmente son tan diferentes?

La respuesta honesta es: **no lo sabemos con certeza**

### Diagnóstico vs Probabilidad

Aquí aparece una idea clave:

**Un diagnóstico no es una verdad absoluta, es una decisión bajo incertidumbre**

En lugar de pensar:

-   “Tiene diabetes”

Podríamos pensar:

-   “Hay una alta probabilidad de que tenga alteración metabólica significativa”

Esto cambia todo.

### Introducción al pensamiento bayesiano

El pensamiento bayesiano propone algo más realista:

**La probabilidad representa qué tan fuerte creemos en una hipótesis, dada la información disponible**

Por ejemplo:

En lugar de decir:

-   “Este paciente es sano”

Decimos:

-   “Con la información actual, creemos que la probabilidad de enfermedad es baja, pero no cero”

| Enfoque tradicional | Enfoque bayesiano       |
|---------------------|-------------------------|
| Diagnóstico fijo    | Probabilidad            |
| Blanco o negro      | Escala de grises        |
| Certeza aparente    | Incertidumbre explícita |
| Reglas rígidas      | Actualización continua  |

### ¿Por qué esto es importante en obesidad?

En el contexto del metabolismo y obesidad:

El IMC **no distingue grasa visceral vs subcutánea** Dos personas con el mismo IMC pueden tener: Riesgo cardiometabólico muy distinto Niveles de inflamación diferentes

👉 Entonces:

**Clasificar no es entender**

Y ahí es donde entra Bayes.

### Idea clave del capítulo

*La medicina no trata con certezas, sino con niveles de creencia basados en evidencia incompleta*

Y aprender a manejar eso explícitamente es lo que te convierte en un mejor analista… y un mejor clínico.

## 2. Ejemplo simple (simulación en R)

Vamos a simular algo muy sencillo:

👉 Pacientes con niveles de glucosa y su “verdadero estado metabólico” (que en la vida real no vemos directamente)

```{r}
library(tidyverse)

set.seed(123)

# Simulamos 200 pacientes
n <- 200

datos <- tibble(
  # Se crean 200 observaciones con una media de 105 y una desviación
  # estándar de 15
  glucosa = rnorm(n, mean = 105, sd = 15),
  # "verdadero estado" (1 = alteración metabólica, 0 = normal)
  # Se categoriza
  estado_real = if_else(glucosa > 110, 1, 0)
)

# Agregamos ruido (simulando incertidumbre real)
datos <- datos %>%
  mutate(
    # Un 10% se invierte simulando errores posibles de la vida real
    # como: errores diagnósticos, medición imperfecta o variabilidad
    # biológica
    estado_observado = if_else(runif(n) < 0.1, 1 - estado_real, estado_real)
  )
```

### Visualización

```{r}
# Gráfico en el que se observarán barras azules por 
# debajo de 110 y barras rosadas por encima de 110 lo 
# que corresponde al 10% del error de la simulación 
# anterior con runif
ggplot(datos, aes(x = glucosa, fill = factor(estado_observado))) +
  geom_histogram(binwidth = 5, alpha = 0.6, position = "identity") +
  labs(
    fill = "Estado observado",
    title = "Glucosa vs estado metabólico (con incertidumbre)"
  )
```

### ¿Qué estamos viendo?

-   No hay una línea perfecta que separe sano vs enfermo
-   Hay superposición
-   Hay errores (simulados como en la vida real)

👉 Esto refleja la realidad clínica:

**Los datos nunca son perfectos**

### Experimento mental

Si un paciente tiene glucosa de 112:

-   ¿Está enfermo?
-   ¿Está sano?

La simulación muestra:

👉 Puede estar en ambos grupos

## 3. Ejemplo aplicado (NHANES ligero)

Ahora conectemos con datos reales.

Supongamos que observamos:

-   Glucosa (LBXSGL)
-   HbA1c (LBXGH)
-   IMC (BMXBMI)

En NHANES verías algo como:

```{r}
df_obesidad %>%
  select(LBXSGL, LBXGH, BMXBMI) %>%
  drop_na() %>%
  ggplot(aes(x = BMXBMI)) +
  geom_histogram(binwidth = 1)
```

### Lo importante aquí

-   No hay cortes naturales perfectos
-   No hay “dos poblaciones separadas” limpias
-   Todo es continuo

👉 Esto refuerza la idea:

**La realidad biológica es probabilística, no categórica**

## 4. Conclusión del capítulo

Este capítulo no trata de modelos ni de fórmulas.

Trata de algo más fundamental:

**Cómo pensar**

## Ejercicios — Capítulo 1

### Ejercicio 1 — El diagnóstico incómodo

Un paciente tiene:

-   Glucosa: 125 mg/dL
-   HbA1c: 6.4%
-   IMC: 31

👉 Pregunta:

1.  Según criterios clásicos, ¿es diabético?
2.  ¿Qué tan seguro estás de esa respuesta? (alto, medio, bajo)
3.  Reformula tu respuesta en términos probabilísticos

💡 Objetivo: romper el pensamiento binario

### Ejercicio 2 — Dos pacientes casi iguales

Paciente A:

-   HbA1c: 6.5%

Paciente B:

-   HbA1c: 6.4%

👉 Pregunta:

1.  ¿Son clínicamente diferentes?
2.  ¿El sistema de clasificación los trata diferente?
3.  ¿Qué problema conceptual estás viendo aquí?

💡 Objetivo: detectar arbitrariedad de los puntos de corte

### Ejercicio 3 — IMC como medida imperfecta

Dos pacientes:

-   Ambos con IMC = 30
-   Uno con alta grasa visceral
-   Otro con masa muscular alta

👉 Pregunta:

1.  ¿Tienen el mismo riesgo cardiometabólico?
2.  ¿Qué tipo de incertidumbre estás enfrentando?
3.  ¿Qué información te falta?

💡 Objetivo: entender limitaciones de los datos

### Ejercicio 4 — Pensamiento bayesiano básico

Un paciente tiene:

-   Obesidad
-   Sedentarismo
-   Historia familiar de diabetes

👉 Pregunta:

1.  Antes de ver exámenes, ¿crees que la probabilidad de diabetes es alta o baja?
2.  ¿Qué estás usando aquí: datos o creencias previas?
3.  ¿Por qué esto NO es “mala medicina”?

💡 Objetivo: introducir la idea de prior (creencia previa)

### Ejercicio 5 — Crear tu propia incertidumbre

👉 Modifica el código de simulación:

-   Cambia el punto de corte de glucosa (ej: 100 en lugar de 110)
-   Cambia el error (ej: 20% en lugar de 10%)

```{r}
# cambia estos valores

```

`glucosa > 100`

`runif(n) < 0.2`

👉 Pregunta:

1.  ¿Qué pasa con el solapamiento?
2.  ¿Aumenta o disminuye la incertidumbre?
3.  ¿Qué escenario se parece más a la vida real?

💡 Objetivo: ver cómo nace la incertidumbre

### Ejercicio 6 — El falso diagnóstico perfecto

👉 Elimina el error:

`estado_observado = estado_real`

👉 Pregunta:

- ¿Qué pasa con el gráfico? 
- ¿Existe aún incertidumbre? 
- ¿Este escenario es realista?

💡 Objetivo: entender que la perfección no existe en medicina

### Ejercicio 7 — Juega con la variabilidad

👉 Cambia la desviación estándar:

`rnorm(n, mean = 105, sd = 5)`

`rnorm(n, mean = 105, sd = 25)`

👉 Pregunta:

1. ¿Cómo cambia la superposición?
2. ¿Qué significa esto clínicamente?

💡 Objetivo: entender variabilidad biológica

### Ejercicio 8 — ¿Hay dos poblaciones?

👉 Grafica la glucosa:

```{r}
#| eval: false

ggplot(df_obesidad, aes(x = LBXSGL)) +
  geom_histogram(binwidth = 5)
```


👉 Pregunta:

1. ¿Ves dos grupos claramente separados?
2. ¿Dónde pondrías el punto de corte?
3. ¿Qué tan arbitrario es?

💡 Objetivo: ver la continuidad de la realidad

### Ejercicio 9 — Variable categórica real

Supongamos:

- Hipertensión (sí/no)
- Obesidad (sí/no)

👉 Pregunta (sin modelo aún):

1. ¿Crees que están relacionadas?
2. ¿Cómo lo expresarías en términos de probabilidad?

Ejemplo esperado:

P(obesidad | hipertensión)

💡 Objetivo: empezar a pensar en probabilidades condicionales

### Ejercicio 10 — Traducción mental

Convierte estas frases:

❌ “El paciente es diabético”

👉 En versión bayesiana:

❌ “El paciente está sano”

👉 En versión bayesiana:

❌ “El IMC indica obesidad”

👉 En versión bayesiana:

💡 Objetivo: reprogramar tu lenguaje clínico

### Ejercicio 11 — Detecta el error

Un colega dice:

*“Si la HbA1c es menor a 6.5%, no hay diabetes”*

👉 Pregunta:

1. ¿Qué está mal en esa afirmación?
2. ¿Qué tipo de pensamiento es?
3. ¿Cómo lo corregirías?

### Ejercicio 12 — Tu propia práctica clínica

Piensa en un paciente real que hayas visto recientemente.

👉 Responde:

1. ¿Qué decisión tomaste?
2. ¿Qué incertidumbre había?
3. ¿La expresaste o la ignoraste?
4. ¿Cómo la expresarías ahora en términos 
5. probabilísticos?