---
title: "2.- De Datos a Decisiones Clínicas"
format: html
editor: visual
---

```{r}
#| label: setup
#| include: false

library(tidyverse)

df_obesidad <- read_csv("../data/obesidad_nhanes.csv")
```

## 1. Intuición (SIN código)

Imagina que tienes frente a ti a un paciente con obesidad.

Tiene:

-   IMC elevado
-   glicemia en ayunas ligeramente alta
-   presión arterial borderline
-   vida sedentaria

Ahora viene la pregunta clave:

👉 **¿Qué haces con esa información?**

Aquí es donde empieza la diferencia entre tres niveles de pensamiento:

### 1. Describir datos (lo que “vemos”)

Esto es lo más básico:

-   “El paciente tiene IMC de 32”
-   “La glicemia es de 110 mg/dL”
-   “La presión está en 135/85”

👉 Es fotografía, no interpretación.

### 2. Inferir (lo que “creemos que significa”)

Aquí ya estás usando tu experiencia clínica:

-   “Probablemente hay resistencia a la insulina”
-   “Este paciente tiene riesgo de progresar a diabetes”
-   “La inflamación crónica puede estar presente”

👉 Aquí aparece algo clave:

**No estás seguro… estás estimando.**

### 3. Tomar decisiones (lo que “haces”)

Finalmente decides:

-   ¿Intervenir ya o esperar?
-   ¿Cambios en estilo de vida?
-   ¿Solicitar más pruebas?
-   ¿Iniciar tratamiento?

👉 Y aquí ocurre algo importante:

**Toda decisión clínica se toma con incertidumbre.**

### Entonces… ¿qué hace un analista bayesiano?

Un analista bayesiano hace explícito este proceso que tú ya haces de forma intuitiva:

#### Flujo de trabajo bayesiano

1.  **Creencias iniciales (priors)** Lo que sabes antes de ver los datos (tu experiencia, literatura, fisiopatología)
2.  **Datos (evidencia)** Lo que observas en el paciente
3.  **Actualización (posterior)** Cómo cambian tus creencias después de ver los datos
4.  **Decisión** Qué haces con esa nueva información

### Ejemplo clínico sencillo

Antes de ver al paciente, tú ya crees que:

La obesidad está relacionada con resistencia a la insulina La glicemia elevada aumenta riesgo cardiometabólico

👉 Eso es tu **prior**

Luego ves:

-   Glicemia = 110
-   IMC = 32

👉 Eso es la evidencia

Entonces piensas:

“Mi sospecha de alteración metabólica ahora es mayor”

👉 Eso es el posterior

Y decides:

-   “Voy a intervenir en estilo de vida de forma activa”

👉 Esa es la decisión

### Idea clave del capítulo

👉 **Los datos por sí solos no toman decisiones.**

Necesitan:

-   contexto
-   interpretación
-   experiencia

Y eso es exactamente lo que formaliza el enfoque bayesiano.

## 2. Ejemplo simple (simulación en R)

Vamos a simular algo muy sencillo:

👉 Pacientes con distintos niveles de glicemia 👉 Queremos estimar si tienen alteración metabólica

```{r}
set.seed(123)

# Número de paciente
n <- 200

# Crear una simulación de glicemia de pacientes
datos <- tibble(
  glicemia = rnorm(n, mean = 105, sd = 15),
  alteracion_metabolica = if_else(glicemia > 110, 1, 0)
)

# Histograma de la glicemia coloreado por alteración metabólica
datos %>%
  ggplot(aes(x = glicemia, fill = factor(alteracion_metabolica))) +
  geom_histogram(bins = 30, alpha = 0.6, position = "identity") +
  labs(
    title = "Distribución de glicemia y alteración metabólica",
    fill = "Alteración"
  )
```

### ¿Qué estamos viendo?

Valores más altos de glicemia → más probabilidad de alteración Pero no es perfecto Hay superposición

👉 Es decir:

**No hay certeza absoluta.**

### Aquí aparece el punto clave

Si un paciente tiene glicemia de 108:

-   ¿Está sano?
-   ¿Está enfermo?

👉 No lo sabes con certeza.

Pero puedes decir:

👉 “Mi grado de creencia de que tenga alteración metabólica ha aumentado”

Eso ya es pensamiento bayesiano.

## 3. Ejemplo aplicado con NHANES

Ahora vamos a algo más real.

Trabajaremos con variables clave:

-   IMC (BMXBMI)
-   glicemia (LBXSGL)
-   HbA1c (LBXGH)
-   presión arterial
-   actividad física

### Preparación de datos

```{r}
# Crear la variable riesgo metabólico con los valores de glucosa y 
# hemoglobina glicosilada del nhanes
df_obesidad <- df_obesidad %>%
  mutate(
    riesgo_metabolico = if_else(
      # # Glucosa y hemoglobina glicosilada
      LBXSGL > 110 | LBXGH > 5.7,
      1, 0
    )
  )
```

### Relación entre IMC y riesgo metabólico

```{r}
# Gráfico de densidad del el índice de masa corporal coloreado por
# rieso metabólico
df_obesidad %>%
  filter(!is.na(BMXBMI), !is.na(riesgo_metabolico)) %>%
  ggplot(aes(x = BMXBMI, fill = factor(riesgo_metabolico))) +
  geom_density(alpha = 0.5) +
  labs(
    title = "IMC y riesgo metabólico",
    fill = "Riesgo"
  )
```

### Interpretación de la gráfica

-   A mayor IMC → mayor probabilidad de riesgo
-   Pero no todos los obesos tienen riesgo
-   Y algunos con IMC menor sí lo tienen

👉 Esto es fundamental:

**La obesidad no es solo peso.**

### Agregamos presión arterial

```{r}
# Gráfico de densidad de la presión sistólica media  coloreado por
# riesgo metabólico
df_obesidad %>%
  filter(!is.na(BPXSY_mean), !is.na(riesgo_metabolico)) %>%
  ggplot(aes(x = BPXSY_mean, fill = factor(riesgo_metabolico))) +
  geom_density(alpha = 0.5) +
  labs(
    title = "Presión sistólica y riesgo metabólico",
    fill = "Riesgo"
  )
```

### ¿Qué vemos?

Presión más alta → mayor riesgo Pero nuevamente… hay superposición

👉 No hay reglas absolutas.

## 4. Interpretación clínica

Ahora conectemos todo.

### Caso clínico integrado

Paciente:

-   IMC: 31
-   glicemia: 108
-   HbA1c: 5.8
-   presión: 138/88
-   sedentario

### Enfoque tradicional (simplificado)

“No es diabético → todo bien”

👉 Error frecuente.

### Enfoque bayesiano

Tú piensas:

-   Antes del paciente → ya sabes que obesidad + sedentarismo → riesgo
-   Ves los datos → glicemia borderline + HbA1c elevada
-   Actualizas tu creencia → el riesgo ahora es alto

👉 No necesitas un “diagnóstico binario”

### Decisión clínica

-   Intervenir estilo de vida
-   Monitoreo cercano
-   Educación metabólica

### Conexión con obesidad (visión de fondo)

Desde el enfoque *Hormonal de la Obesidad*:

👉 La obesidad no es solo exceso de grasa

Es:

-   disfunción hormonal
-   resistencia a la insulina
-   inflamación crónica

### Lo importante

Los datos (IMC, glicemia, presión):

👉 **son señales indirectas del problema real**

Y como toda señal:

-   son imperfectas
-   tienen ruido
-   generan incertidumbre

## Mensaje final del capítulo

👉 **Ser analista bayesiano es hacer explícito lo que ya haces como médico:**

-   Partir de conocimiento previo
-   Interpretar datos imperfectos
-   Actualizar tu juicio
-   Tomar decisiones bajo incertidumbre

## Lo que viene después

En el siguiente capítulo vas a dar un paso clave:

👉 Pasar de intuición a cuantificación

-   ¿Cómo representamos nuestras creencias?
-   ¿Cómo medimos la incertidumbre?
-   ¿Cómo empezamos a “formalizar” este proceso?

Ahí empieza realmente el poder del enfoque bayesiano.

## Ejercicios — Capítulo 2

### De datos a decisiones clínicas

### Ejercicio 1 — Describir vs inferir vs decidir

🎯 **Objetivo**

Diferenciar claramente los tres niveles del capítulo.

📝 **Instrucción**

Dado este paciente:

-   IMC: 33
-   glicemia: 112
-   HbA1c: 5.9
-   presión arterial: 140/90
-   sedentario

Responde:

1.  ¿Qué puedes describir (solo datos)?
2.  ¿Qué puedes inferir (interpretación)?
3.  ¿Qué decisión clínica tomarías?

### Ejercicio 2 — Tu primer “prior clínico”

🎯 **Objetivo**

Hacer explícitas tus creencias iniciales.

📝 **Instrucción**

Antes de ver cualquier dato:

Responde:

👉 “En un paciente con obesidad, ¿qué tan probable crees que tenga alteración metabólica?”

-   Baja
-   Media
-   Alta

Luego justifica:

-   ¿En qué te basas?
-   ¿experiencia?
-   ¿fisiopatología?
-   ¿literatura?

### Ejercicio 3 — Actualizar creencias
🎯 **Objetivo**

Practicar el paso más importante: actualización

📝 **Instrucción**

Partes de este prior:

👉 “Probabilidad media de alteración metabólica”

Ahora agregas datos uno por uno:

1. IMC = 31
2. glicemia = 108
3. HbA1c = 5.8
4. Sedentarismo

**Pregunta**

Después de cada dato:

👉 ¿tu creencia sube, baja o se mantiene?

### Ejercicio 4 — Ver la incertidumbre en datos simulados

🎯 **Objetivo**

Visualizar que no hay separaciones perfectas

```{r}
#| eval: false

set.seed(123)

n <- 300

datos <- tibble(
  glicemia = rnorm(n, mean = 105, sd = 15),
  alteracion = if_else(glicemia > 110, 1, 0)
)
```

📝 **Instrucciones**
1. Haz un histograma de glicemia

2. Colorea por alteracion

3. Observa la superposición

**Preguntas**
- ¿Existe un punto donde puedas separar perfectamente sano/enfermo?

- ¿Qué pasa con valores como 108 o 109?

## Ejercicio 5 — NHANES: relación IMC y riesgo
🎯 **Objetivo**

Pasar de datos reales a interpretación

📝 **Instrucción**

1. Crea una variable:

```{r}
#| eval: false
# riesgo_metabolico = if_else(LBXSGL > 110 | LBXGH > 5.7, 1, 0)
```

2. Grafica densidad de IMC por riesgo

3. Elimina NA correctamente


**Preguntas**

- ¿Todos los pacientes con IMC alto tienen riesgo?
- ¿Hay pacientes con IMC bajo con riesgo?

### Ejercicio 6 — Construyendo una decisión clínica
🎯 **Objetivo**

Conectar datos → decisión

📝 **Instrucción**

Elige un paciente de NHANES (o imagínalo):

Con variables:

- IMC
- glicemia
- HbA1c
- presión
- actividad física

**Responde**

1. ¿Qué dicen los datos?
2. ¿Qué crees que está pasando metabólicamente?
3. ¿Qué tan seguro estás? (alta/media/baja)
4. ¿Qué harías clínicamente?

## Ejercicio 7 — Detectando señales vs ruido
🎯 **Objetivo**

Pensar como analista real

📝 Instrucción

Observa:

- glicemia
- presión arterial

en relación con riesgo metabólico

**Pregunta**

👉 ¿Cuál variable parece:

- más informativa?
- más ruidosa?

### Ejercicio final (muy importante)

🎯 **Reflexión**

Responde con tus palabras:

👉 ¿Cuál es la diferencia entre:

- ver datos
- entender datos
- usar datos para decidir

