---
title: "3.- Preparando NHANES en R"
format: html
editor: visual
---

```{r}
#| label: setup
#| include: false

library(tidyverse)

df_obesidad <- read_csv("../data/obesidad_nhanes.csv")
```

## 1. Intuición (sin código)

Imagina que estás en consulta y recibes a un paciente con resultados de laboratorio… pero:

-   la glicemia está en blanco
-   la presión arterial aparece dos veces con valores distintos
-   el sexo está codificado como “1” o “2”
-   el peso está en kg… pero alguien anotó uno en libras

¿Confiarías en ese “dataset clínico” para tomar decisiones?

Eso mismo ocurre cuando trabajamos con datos reales como **NHANES**.

### La realidad: los datos clínicos son imperfectos

En la vida real, los datos:

-   tienen valores faltantes (NA)
-   pueden estar mal codificados
-   pueden tener múltiples mediciones
-   pueden contener errores

👉 Y aquí viene la idea clave del capítulo:

**Un mal análisis casi siempre empieza con datos mal preparados.**

### ¿Qué significa “limpiar datos”?

Limpiar datos no es “arreglarlos para que salgan bonitos”.

Es:

-   entender qué representan
-   hacerlos consistentes
-   prepararlos para responder preguntas clínicas

### ¿Qué es un dataset “tidy”?

Un dataset “tidy” (ordenado) cumple tres reglas simples:

1.  Cada fila = un paciente
2.  Cada columna = una variable
3.  Cada celda = un valor

Cuando los datos están tidy: 👉 es mucho más fácil analizarlos, graficarlos y modelarlos

### Analogía clínica

Piensa en esto como preparar un quirófano:

-   No operas con instrumentos desordenados
-   No trabajas con información incompleta
-   No mezclas datos confusos

👉 Primero organizas todo… luego actúas

## 2. Ejemplo simple (simulación en R)

Vamos a crear un pequeño dataset “sucio” para entender el problema.

```{r}
# Simulamos datos "desordenados"
datos_sucios <- tibble(
  edad = c(45, 52, NA, 60, 38),
  sexo = c(1, 2, 1, 2, NA),
  glucosa = c(90, 110, 105, NA, 95)
) # produce:
knitr::kable(datos_sucios)
```

### Problemas visibles

-   Hay valores faltantes (NA)
-   El sexo está codificado como número
-   No sabemos si hay errores

### Paso 1: renombrar variables

```{r}
# Renombrar las variables para que se entiendan mejor
datos_limpios <- datos_sucios %>%
  rename(
    edad_anios = edad,
    glicemia = glucosa
  )
knitr::kable(datos_limpios) # produce:
```

👉 Ahora los nombres son más claros clínicamente

### Paso 2: recodificar variables

```{r}
#| eval: false

# Recodificar los valores de la variable sexo
datos_limpios <- datos_limpios %>%
  mutate(
    sexo = case_when(
      sexo == 1 ~ "Hombre",
      sexo == 2 ~ "Mujer",
      TRUE ~ NA_character_
    )
  )
unique(datos_limpios$sexo) # produce: [1] "Hombre" "Mujer"  NA 
```

👉 Ya podemos interpretar fácilmente el sexo

### Paso 3: eliminar valores faltantes

```{r}
# Eliminar los vaores faltantes aunque no siempre se debe hacer así
datos_limpios <- datos_limpios %>%
  filter(!is.na(edad_anios), !is.na(glicemia))
```

👉 Nos quedamos solo con pacientes con datos útiles

### Resultado final

```{r}
knitr::kable(datos_limpios)
```

Ahora tenemos un dataset:

-   entendible
-   consistente
-   listo para análisis

## 3. Ejemplo aplicado con NHANES

Ahora vamos a trabajar con datos reales.

Supongamos que ya tienes cargado tu dataset NHANES (df_obesidad) como:

```{r}
knitr::kable(df_obesidad[1:4,]) # produce:
```

### Objetivo

Crear un dataset limpio con:

-   edad
-   sexo
-   IMC
-   glicemia
-   presión arterial
-   aspirina

### Paso 1: seleccionar variables

```{r}
# Seleccionar las variables importantes
df_obesidad_sub <- df_obesidad %>%
  select(
    RIDAGEYR,   # edad
    RIAGENDR,   # sexo
    BMXBMI,     # IMC
    LBXSGL,     # glicemia
    BPXSY_mean, # presión sistólica
    BPXDI_mean, # presión diastólica
    RXD530      # dosis de aspirina
  )
knitr::kable(df_obesidad_sub[1:4,]) # produce:
```

👉 Estamos reduciendo complejidad (muy importante)

### Paso 2: renombrar variables

```{r}
# Renombrar variables
df_obesidad_sub <- df_obesidad_sub %>%
  rename(
    edad = RIDAGEYR,
    sexo = RIAGENDR,
    imc = BMXBMI,
    glicemia = LBXSGL,
    pas = BPXSY_mean,
    pad = BPXDI_mean,
    aspirina = RXD530
  )
knitr::kable(df_obesidad_sub[1:4,]) # produce:
```

👉 Ahora el dataset es “legible clínicamente”

### Paso 3: recodificar variables categóricas

```{r}
#| eval: false
df_obesidad_sub <- df_obesidad_sub %>%
  mutate(
    sexo = case_when(
      sexo == 1 ~ "Hombre",
      sexo == 2 ~ "Mujer",
      TRUE ~ NA_character_
    )
  )
unique(df_obesidad_sub$sexo) # produce: [1] "Hombre" "Mujer" 
```

### Paso 4: explorar valores faltantes

```{r}
#| eval: false
# Conocer los valores faltantes de cada variable
df_obesidad_sub %>%
  summarise(across(everything(), ~ sum(is.na(.)))) # produce:
# A tibble: 1 × 7
#   edad  sexo   imc glicemia   pas   pad aspirina
#  <int> <int> <int>    <int> <int> <int>    <int>
#1     0     0     0      286   186   186     4699
```

👉 Aquí empiezas a ver la realidad:

-   glicemia → muchos NA
-   aspirina → MUCHOS NA

**Punto clave**

Los NA en NHANES no son errores necesariamente 👉 muchas veces significan:

-   no se midió
-   no aplica
-   el paciente no respondió

### Paso 5: filtrar datos útiles

```{r}
# Filtrar datos útiles, eliminar los valores faltantes de edad, imc
# y glicemia
df_obesidad_clean <- df_obesidad_sub %>%
  filter(
    !is.na(edad),
    !is.na(imc),
    !is.na(glicemia)
  )
```

👉 No siempre debes eliminar NA… pero aquí lo hacemos para simplificar

### Paso 6: crear variables útiles

```{r}
# Crear variables útiles
df_obesidad_clean <- df_obesidad_clean %>%
  mutate(
    obesidad = if_else(imc >= 30, "Sí", "No"),
    glicemia_alta = if_else(glicemia > 100, "Sí", "No")
  )
knitr::kable(df_obesidad_clean[1:4,]) # produce:
```

👉 Ya empezamos a pensar clínicamente

### Paso 7: vistazo rápido

```{r}
summary(df_obesidad_clean) # produce:
```

### Visualización simple

```{r}
# Visualización simple
ggplot(df_obesidad_clean, aes(x = imc)) +
  geom_histogram(bins = 30) # produce:
```

👉 Ya puedes empezar a “ver” el problema

## 4. Interpretación clínica

Este capítulo no trata de estadística…

👉 Trata de **confianza en los datos**

### Lo que aprendiste realmente

-   Los datos clínicos reales son desordenados
-   No puedes analizarlos directamente
-   Necesitas limpiarlos primero

### Ejemplo clínico real

Si analizas glicemia sin limpiar:

-   incluyes pacientes sin medición
-   mezclas datos incompletos
-   obtienes conclusiones erróneas

👉 Resultado:

**decisiones clínicas equivocadas**

### Conexión con obesidad

En el contexto de la obesidad como problema hormonal:

-   IMC → adiposidad
-   glicemia → metabolismo
-   aspirina → inflamación

Si estos datos están mal preparados: 👉 no puedes entender la relación entre ellos

### Idea más importante del capítulo

*Antes de hacer análisis bayesiano…* *primero debes confiar en tus datos.*

### Lo que viene después

Ahora que sabes:

-   seleccionar variables
-   limpiar datos
-   manejar NA
-   crear variables clínicas

👉 En el siguiente capítulo empezaremos a hacer algo más interesante:

**explorar relaciones entre variables… y empezar a pensar en probabilidades.**

## Mini resumen mental

-   Datos crudos → no confiables
-   Datos limpios → analizables
-   Datos bien preparados → decisiones clínicas más seguras

## Ejercicios

### Ejercicio 1

Cuenta los NA de solo estas variables:

-   glicemia
-   imc

👉 pista:

```{r}
# across(c(glicemia, imc), ...)
```

### Ejercicio 2

Cuenta cuántos pacientes hay en total

👉 usa:

```{r}
# summarise(n = n())
```

### Ejercicio 3

Calcula la edad promedio

👉 pista:

```{r}
# mean(edad, na.rm = TRUE)
```

### Ejercicio 4

Filtra solo pacientes con:

-   IMC ≥ 30

👉 pregunta clínica: ¿Cuántos pacientes obesos tienes?

### Ejercicio 5

Filtra pacientes con:

-   glicemia \> 100

👉 interpreta: ¿posible alteración metabólica?

### Ejercicio 6

Filtra pacientes que:

-   NO tienen NA en glicemia

👉 compara tamaño del dataset antes vs después

### Ejercicio 7

Crea una variable:

**riesgo_metabolico**:

-   "Alto" si glicemia \> 110
-   "Normal" si no

### Ejercicio 8

Crea una variable:

**grupo_imc**:

-   "Normal" (\<25)
-   "Sobrepeso" (25–29.9)
-   "Obesidad" (≥30)

### Ejercicio 9

Calcula:

👉 glicemia promedio por sexo

(pista: group_by(sexo))

### Ejercicio 10

Calcula:

👉 IMC promedio en pacientes con glicemia alta vs normal

### Ejercicio 11

Responde:

👉 ¿Los pacientes con obesidad tienen mayor glicemia promedio?

(no necesitas modelo aún, solo resumen)

### Ejercicio 12

Explora:

👉 ¿Cuántos pacientes con obesidad tienen datos faltantes de glicemia?

(pista: combina filter() + is.na())

### Ejercicio 13

Crea una tabla:

👉 proporción de pacientes con:

-   obesidad
-   glicemia alta

(pista: count() o summarise())
