---
title: "4.- Visualización para Entender Datos"
format: html
editor: visual
---

```{r}
#| label: setup
#| include: false

library(tidyverse)

df_obesidad <- read_csv("../data/obesidad_nhanes.csv")
```


## 1. Intuición (SIN código)

Antes de hacer cualquier modelo, incluso antes de pensar en Bayes, hay una pregunta más básica:

👉 **¿Qué dicen realmente los datos?**

La visualización es la forma más directa de responderla.

### Un ejemplo clínico

Imagina que tienes 1,000 pacientes y quieres entender el IMC.

Te doy dos opciones:

- Opción A: una tabla con 1,000 números
-  Opción B: un gráfico donde ves cómo se distribuyen esos valores

¿Cuál te permite entender mejor?

👉 El gráfico.

### Ver datos vs entender datos

- **Ver datos**: mirar filas y columnas
- **Entender datos**: detectar patrones, extremos, relaciones

La visualización transforma números en **intuición clínica**.

### ¿Por qué visualizar antes de modelar?

Porque los modelos (incluyendo los bayesianos) hacen supuestos.

Pero los datos reales:

- no son simétricos
- tienen valores extremos
- tienen ruido
- pueden tener subgrupos ocultos

👉 Si no los visualizas primero, puedes construir modelos equivocados.

### Qué buscamos al visualizar

Cuando miras un gráfico clínico, estás buscando:

#### 1. Distribución

¿Cómo se comporta una variable?

Ejemplo:

- IMC concentrado en 25–30 → sobrepeso predominante
- cola larga → obesidad severa presente

#### 2. Heterogeneidad

¿Todos los pacientes son similares?

Ejemplo:

- glicemia muy dispersa → metabolismo variable

#### 3. Valores extremos

Pacientes fuera de lo común

Ejemplo:

- glicemia > 200 mg/dL → posible diabetes no controlada

#### 4. Relaciones entre variables

¿Cómo se conectan?

Ejemplo:

- IMC ↑ → glicemia ↑
👉 posible relación metabólica

### Idea clave del capítulo

**Visualizar es pensar clínicamente con datos antes de hacer estadística.**

## 2. Ejemplo simple (simulación en R)

Vamos a construir intuición desde cero.

Simulamos pacientes con IMC y glicemia.

```{r}
set.seed(123)

# Simular pacientes con imc y glicemia
datos_sim <- tibble(
  imc = rnorm(200, mean = 28, sd = 5),
  glicemia = 80 + imc * 1.5 + rnorm(200, 0, 10)
)

```

### 1. Distribución de IMC

```{r}
# Histograma de la variable imc
ggplot(datos_sim, aes(x = imc)) +
  geom_histogram(bins = 30)
```

👉 ¿Qué estás viendo?

- La mayoría entre 25–30
- Algunos valores altos → obesidad

### 2. Relación IMC vs glicemia

```{r}
# Diagrama de dispersión que relaciona el imc con la glicemia
ggplot(datos_sim, aes(x = imc, y = glicemia)) +
  geom_point()
```

👉 Aquí aparece algo clave:

- A mayor IMC → mayor glicemia
- No es perfecto → hay variabilidad

## 3. Ejemplo aplicado con NHANES

Ahora trabajamos con datos reales.

Supongamos que ya tienes un dataset limpio llamado nhanes_sub.

### 0. Selccionar los datos 

```{r}
# Seleccionar las variables importantes
df_obesidad_sub <- df_obesidad %>%
  select(
    RIDAGEYR,   # edad
    RIAGENDR,   # sexo
    BMXBMI,     # IMC
    LBXSGL,     # glicemia
    BPXSY_mean, # presión sistólica
    BPXDI_mean, # presión diastólica
    RXD530,     # dosis de aspirina
    PAD680      # sedentarismo
  )

```


### 1. Distribución del IMC

```{r}
# Histograma del índice de masa corporal
ggplot(df_obesidad_sub, aes(x = BMXBMI)) +
  geom_histogram(bins = 30) +
  labs(
    title = "Distribución del IMC",
    x = "IMC",
    y = "Frecuencia"
  )
```

**Interpretación**

Aquí normalmente verás:

- Pico en sobrepeso (25–30)
- Cola hacia obesidad
- Pocos con IMC bajo

👉 Esto ya te dice:

*La población no es homogénea*
*Hay una carga importante de obesidad*

### 2. Glicemia (variabilidad metabólica)

```{r}
# Histograma de la variable de glicemia
ggplot(df_obesidad_sub, aes(x = LBXSGL)) +
  geom_histogram(bins = 30) +
  labs(
    title = "Distribución de glicemia",
    x = "Glicemia (mg/dL)",
    y = "Frecuencia"
  )
```

**Qué observar**

- ¿Está concentrada o dispersa?
- ¿Hay valores altos?
- ¿Hay cola derecha?

👉 Esto refleja:

- regulación metabólica
- posible resistencia a la insulina

### 3. IMC vs glicemia

```{r}
#| warning: false

# Diagrama de dispersión que relaciona el índice de masa corporal con
# la glicemia
ggplot(df_obesidad_sub, aes(x = BMXBMI, y = LBXSGL)) +
  geom_point(alpha = 0.1) +
  labs(
    title = "IMC vs Glicemia",
    x = "IMC",
    y = "Glicemia"
  )
```

**Qué buscar**
- tendencia ascendente
- dispersión
- puntos extremos

👉 Este gráfico es oro clínico.

### 4. Actividad física (sedentarismo)

```{r}
#| warning: false

# Histograma de minutos de sedentarismo
ggplot(df_obesidad_sub, aes(x = PAD680)) +
  geom_histogram(bins = 100) +
  labs(
    title = "Minutos sedentarios",
    x = "Minutos sedentarios",
    y = "Frecuencia"
  )
```

**Interpretación**

- muchos pacientes con alto sedentarismo
- posible relación con obesidad

### 5. Boxplot: IMC por sexo

```{r}
# Pasar a factor la variable de género
df_obesidad_sub <- df_obesidad_sub %>%
  mutate(
    RIAGENDR = case_when(
      RIAGENDR == 1 ~ "male",
      RIAGENDR == 2 ~ "female",
      TRUE ~ NA_character_
    ),
    RIAGENDR = as.factor(RIAGENDR)
  )

# Gráfico de caja que relaciona el género con el índce de masa 
# corporal
ggplot(df_obesidad_sub, aes(x = RIAGENDR, y = BMXBMI)) +
  geom_boxplot() +
  labs(
    title = "IMC por sexo",
    x = "Sexo",
    y = "IMC"
  )
```

**Qué aporta este gráfico**

El boxplot te muestra:

- mediana
- dispersión
- valores extremos

👉 Es una forma compacta de comparar grupos.

### Mini introducción a ggplot2

Todos los gráficos siguen la misma lógica:

```{r}
#ggplot(data, aes(x = ..., y = ...)) + 
#  geom_...
```

**Componentes:**

- data → dataset
- aes() → qué variables usar
- geom_ → tipo de gráfico

Ejemplos:

- geom_histogram() → distribución
- geom_point() → relación
- geom_boxplot() → comparación

## 4. Interpretación clínica

Ahora viene lo más importante.

**Lo que los gráficos realmente te dicen**

Después de visualizar NHANES, deberías poder decir:

### 1. La obesidad no es uniforme
- Hay pacientes con IMC normal
- Otros con obesidad severa

👉 No existe “el paciente promedio”

### 2. El metabolismo es variable

- glicemias normales
- prediabetes
- valores altos

👉 La resistencia a la insulina no es binaria

### 3. El estilo de vida importa

- alto sedentarismo
- gran variabilidad

👉 Esto conecta con inflamación crónica

### 4. Las relaciones existen (pero no son perfectas)

IMC vs glicemia:

- tendencia positiva
- mucha dispersión

👉 Esto es clave:

No todos los pacientes con obesidad tienen la misma glicemia
→ heterogeneidad metabólica

### Conexión con pensamiento bayesiano

Aquí empieza Bayes, aunque no lo veas aún.

Cuando observas estos gráficos, tu mente empieza a pensar:

- “Creo que mayor IMC aumenta la glicemia…”
- “Pero no siempre…”
- “Hay incertidumbre…”

👉 Eso es una **creencia probabilística**

## Mensaje final del capítulo

Antes de modelar, antes de hacer inferencia, antes de hablar de Bayes:

**Mira los datos.**

Porque:

👉 Los datos no son limpios
👉 No son uniformes
👉 No siguen reglas perfectas

Pero sí cuentan una historia.

## Ejercicios

### Ejercicio 1

Grafica la distribución de edad (RIDAGEYR)

- ¿Es homogénea?

### Ejercicio 2

Haz un scatter (diagrama de dispersión + línea suvizada) de edad vs IMC

- ¿ves relación?

### Ejercicio 3

Filtra solo pacientes con IMC > 30

- ¿cómo cambia la glicemia?

### Ejercicio 4

Divide por sexo y compara glicemia (boxplot)

### Ejercicio 5

Busca valores extremos en glicemia

- ¿qué tan frecuentes son?

### Ejercicio 6

Ver glicemia por categorías de IMC

```{r}
#| warning: false

df_obesidad_sub %>%
  mutate(
    categoria_imc = case_when(
      BMXBMI < 25 ~ "normal",
      BMXBMI < 30 ~ "sobrepeso",
      TRUE ~ "obesidad"
    )
  ) %>%
  ggplot(aes(x = categoria_imc, y = LBXSGL)) +
  geom_boxplot()
```

👉 ¿Realmente cambia la glicemia entre grupos?

### Ejercicio 7

Scatter con suavizado (clave)

```{r}
#| message: false
#| warning: false

ggplot(df_obesidad_sub, aes(x = BMXBMI, y = LBXSGL)) +
  geom_point(alpha = 0.1) +
  geom_smooth()
```

👉 Esto revela tendencias débiles

### Ejercicio 8

Distribución de IMC solo en glicemia alta 

```{r}
df_obesidad_sub %>%
  filter(LBXSGL > 110) %>%
  ggplot(aes(x = BMXBMI)) +
  geom_histogram(bins = 30)
```

👉 ¿predomina obesidad?

### Ejercicio 9

Edad vs glicemia

```{r}
#| message: false
#| warning: false

ggplot(df_obesidad_sub, aes(x = RIDAGEYR, y = LBXSGL)) +
  geom_point(alpha = 0.3) +
  geom_smooth()
```

👉 ¿la glicemia aumenta con edad?

### Ejercicio 10

Sedentarismo vs IMC

```{r}
#| warning: false
#| message: false
ggplot(df_obesidad_sub, aes(x = PAD680, y = BMXBMI)) +
  geom_point(alpha = 0.3) +
  geom_smooth()
```

👉 ¿más sedentarismo → más IMC?