---
title: "5.- Probabilidad como Creencia"
format: html
editor: visual
---

```{r}
#| label: setup
#| include: false

library(tidyverse)

df_obesidad <- read_csv("../data/obesidad_nhanes.csv")
```

## 1. Intuición (SIN código)

Imagina que estás en consulta.

Llega un paciente con:

-   IMC elevado
-   glicemia en ayunas de 115 mg/dL
-   HbA1c de 6.1%

No dices:

-   “Este paciente **tiene diabetes al 100%**”

Tampoco dices:

-   “Este paciente **no tiene diabetes**”

Lo que realmente piensas es algo como:

-   “Este paciente tiene **alta probabilidad** de tener alteración metabólica”

#### Aquí está la clave

La probabilidad **no es solo contar cosas que ya pasaron**.

También es:

**Tu grado de creencia dada la información disponible**

### Dos formas de entender la probabilidad

#### 1. Probabilidad como frecuencia (forma clásica)

Es la que aprendemos primero.

Ejemplo:

-   “El 10% de los adultos tiene diabetes”

Esto significa:

*Si tomas 100 personas, aproximadamente 10 tendrán diabetes.*

✔️ Es objetiva

✔️ Se basa en datos repetidos

Pero tiene un problema en clínica:

👉 **Tu paciente no es un promedio**

#### 2. Probabilidad como creencia (enfoque bayesiano)

Ahora cambia el enfoque:

*“Dado lo que sé de este paciente… ¿qué tan probable es que tenga diabetes?”*

Esto depende de:

-   lo que ya sabías antes (experiencia, prevalencia)
-   la nueva información (glicemia, HbA1c, IMC)

✔️ Es dinámica

✔️ Se actualiza

✔️ Es personalizada

### Ejemplo clínico clave

Piensa en esto:

Antes de ver al paciente, tú ya tienes una idea:

*“En mi población, la probabilidad de diabetes es moderada”*

Eso es una **creencia inicial** (aunque no la llames así).

Luego ves:

-   glicemia elevada
-   HbA1c alta

Y tu pensamiento cambia:

*“Ahora estoy más convencido de que tiene diabetes”*

👉 Acabas de hacer **Bayes sin saberlo**

### La idea central del capítulo

La probabilidad no es fija.

Es algo que:

1.  Empieza como una creencia inicial
2.  Se actualiza con nueva información
3.  Nunca llega a certeza absoluta

### Certeza vs Probabilidad

En medicina casi nunca hay certeza.

| Situación               | ¿Hay certeza? |
|-------------------------|---------------|
| Diagnóstico clínico     | ❌            |
| IMC elevado             | ❌            |
| Inflamación crónica     | ❌            |
| Riesgo cardiometabólico | ❌            |

👉 Todo es probabilístico

### Conexión con obesidad

Según La Teoría Hormonal de la Obesidad:

-   La obesidad no **es binaria**
-   No es: “obeso vs no obeso”

Es un **continuo metabólico**:

-   resistencia a la insulina
-   inflamación
-   disfunción hormonal

👉 Entonces:

*No existe “certeza de enfermedad” Solo grados de probabilidad*

## 2. Ejemplo simple (simulación en R)

Vamos a simular algo muy sencillo.

Queremos representar nuestra “creencia” sobre si un paciente tiene diabetes.

```{r}
set.seed(123)

# Creamos 100 pacientes simulados
pacientes <- tibble(
  id = 1:100,
  prob_diabetes = runif(100, 0.1, 0.7)  # creencias iniciales
) 
# Donde 100 es el número de observaciones , 0.1 es la probabilidad
# mínima y 0.7 es la probabilidad máxima
#unique(pacientes$prob_diabetes)[1:20] # produce:
#[1] 0.4599934 0.2996941 0.3931678 0.6726843 0.3897414 0.6342101
#[7] 0.6486629 0.4652410 0.3464139 0.1882568 0.6611799 0.2807373
#[13] 0.1364323 0.6686362 0.5323578 0.1853766 0.4295708 0.6724547
#[19] 0.4512900 0.3427062

# Visualizamos la incertidumbre
ggplot(pacientes, aes(x = prob_diabetes)) +
  geom_histogram(bins = 15, fill = "steelblue", color = "white") +
  labs(
    title = "Creencias iniciales sobre probabilidad de diabetes",
    x = "Probabilidad",
    y = "Número de pacientes"
  )
```

### ¿Qué significa esto?

Cada paciente tiene una probabilidad distinta:

-   algunos: 10%
-   otros: 50%
-   otros: 70%

👉 No hay certeza

👉 Hay incertidumbre distribuida

### Ahora agregamos información nueva

Simulemos que medimos glicemia:

```{r}
# Simulemos que medimos glicemia:
# Donde 100 es número de pacientes, 1 es un intento y prob_diabetes 
# es la probabilidad de diabetes
pacientes <- pacientes %>%
  mutate(
    glicemia_alta = rbinom(100, 1, prob_diabetes)
  )
#unique(pacientes$glicemia_alta) # produce: [1] 0 1
#table(pacientes$glicemia_alta) # produce:
#0  1 
#57 43 
```

Ahora actualizamos nuestra creencia:

```{r}
# Ahora actualizamos nuestra creencia:
pacientes <- pacientes %>%
  mutate(
    prob_actualizada = if_else(glicemia_alta == 1,
                               prob_diabetes + 0.2,
                               prob_diabetes - 0.1)
  )
```

Visualizamos:

```{r}
# Visualizamos nuestra creencia actualizada 
ggplot(pacientes, aes(x = prob_actualizada)) +
  geom_histogram(bins = 15, fill = "darkred", color = "white") +
  labs(
    title = "Probabilidades actualizadas con nueva información",
    x = "Probabilidad",
    y = "Número de pacientes"
  )
```

### Interpretación

-   Si la glicemia es alta → aumenta la probabilidad
-   Si no → disminuye

👉 Esto es **actualizar creencias**

## 3. Ejemplo aplicado con NHANES

Ahora usemos datos reales.

Trabajaremos con:

-   glicemia: LBXSGL
-   HbA1c: LBXGH
-   IMC: BMXBMI

### Paso 1: explorar glicemia

```{r}
# Explorar glicemia
df_obesidad %>%
  filter(!is.na(LBXSGL)) %>%
  ggplot(aes(x = LBXSGL)) +
  geom_density(fill = "skyblue") +
  labs(
    title = "Distribución de glicemia en NHANES",
    x = "Glicemia (mg/dL)",
    y = "Densidad"
  )
```

#### ¿Qué ves?\*

No hay dos grupos claros:

-   “sanos”
-   “enfermos”

👉 Hay un continuo

### Paso 2: relacionar con IMC

```{r}
#| message: false
# Relacionar glicemia con índice de masa corporal 
df_obesidad %>%
  filter(!is.na(LBXSGL), !is.na(BMXBMI)) %>%
  ggplot(aes(x = BMXBMI, y = LBXSGL)) +
  geom_point(alpha = 0.3) +
  geom_smooth() +
  labs(
    title = "IMC vs Glicemia",
    x = "IMC",
    y = "Glicemia"
  )
```

#### Interpretación visual

-   A mayor IMC → tendencia a mayor glicemia
-   Pero con mucha variabilidad

👉 Esto es incertidumbre real

### Paso 3: HbA1c

```{r}
# Distribución de Hemoglobina glicosilada
df_obesidad %>%
  filter(!is.na(LBXGH)) %>%
  ggplot(aes(x = LBXGH)) +
  geom_density(fill = "orange") +
  labs(
    title = "Distribución de HbA1c",
    x = "HbA1c (%)",
    y = "Densidad"
  )
```

#### Clave clínica

No hay una línea mágica donde:

-   antes = sano
-   después = enfermo

👉 Todo es probabilístico

## 4. Interpretación clínica

### 1. Ya piensas en probabilidades

Como médico, tú ya haces esto:

-   “probable prediabetes”
-   “alto riesgo cardiovascular”
-   “posible resistencia a la insulina”

👉 Eso es pensamiento bayesiano

### 2. Siempre actualizas creencias

Cada dato nuevo cambia tu juicio:

-   síntomas
-   laboratorio
-   evolución

👉 Nunca partes de cero

👉 Siempre ajustas

### 3. La certeza es una ilusión

Incluso con:

-   HbA1c elevada
-   IMC alto

👉 No hay 100% certeza

Solo:

*mayor o menor grado de creencia*

### 4. Obesidad = incertidumbre

Desde el enfoque de La Teoría Hormonal de la Obesidad:

-   la enfermedad metabólica es progresiva
-   no tiene límites claros
-   depende de múltiples factores

👉 Entonces:

*Diagnosticar obesidad o riesgo metabólico* *es evaluar probabilidades, no certezas*

## Idea final del capítulo

*La probabilidad no es solo contar lo que pasó.* *Es expresar qué tan convencido estás…* *con la información que tienes hoy.*

### Lo más importante que debes llevarte

-   La probabilidad es una creencia informada
-   Siempre hay incertidumbre
-   El conocimiento médico es dinámico
-   Diagnosticar es actualizar creencias

En el siguiente capítulo, vamos a dar el siguiente paso natural:

👉 cómo representar esas creencias de forma explícita

👉 cómo empezar a construir priors de manera intuitiva

Y ahí es donde el pensamiento bayesiano empieza a volverse realmente poderoso.

## Ejercicios

### Ejercicio 1

Cambia el número de pacientes a 1000.

👉 Pregunta:

-   ¿La distribución de glicemia_alta se parece más a prob_diabetes?

### Ejercicio 2

Crea una tabla:

```{r}
# table(glicemia_alta)
```

👉 Pregunta:

-   ¿Qué proporción salió con glicemia alta?
-   ¿Tiene sentido con las probabilidades iniciales?

### Ejercicio 3

Modifica la actualización:

```{r}
# + 0.4  y  - 0.2
```

👉 Pregunta:

-   ¿Qué pasa con la distribución final?
-   ¿Se vuelve más “extrema”?

### Ejercicio 4

Asegura que las probabilidades no pasen de 0 o 1:

👉 pista:

```{r}
# pmin(pmax(prob_actualizada, 0), 1)
```

👉 Pregunta:

-   ¿Por qué esto es importante clínicamente?

### Ejercicio 5

Crea una segunda evidencia:

```{r}
# hba1c_alta = rbinom(100, 1, prob_diabetes)
```

Ahora actualiza dos veces:

```{r}
# prob_actualizada_2
```

👉 Pregunta:

-   ¿Qué pasa cuando tienes más evidencia?

### Ejercicio 6

Divide pacientes en dos grupos:

-   IMC alto
-   IMC normal

Asigna mayor *prob_diabetes* a los de IMC alto.

👉 Pregunta:

-   ¿Cómo cambia la simulación?

### Ejercicio 7

Compara:

-   prob_diabetes (antes)
-   prob_actualizada (después)

Haz dos histogramas.

👉 Pregunta:

-   ¿Cómo cambia tu “creencia colectiva”?

### Ejercicio 8 (clínico puro)

Responde sin código:

*Un paciente con IMC alto pero glicemia normal* *vs* *Un paciente con IMC normal pero glicemia alta*

👉 ¿A cuál le das mayor probabilidad de alteración metabólica?

👉 Explica tu razonamiento (eso es Bayes)
