---
title: "6.- Distribuciones en la vida real"
format: html
editor: visual
---

```{r}
#| label: setup
#| include: false

library(tidyverse)

df_obesidad <- read_csv("../data/obesidad_nhanes.csv")
```

## 1. Intuición (SIN código)

En medicina, estamos acostumbrados a pensar en valores concretos:

-   glicemia: *“100 está normal”*
-   IMC: *“30 es obesidad”*
-   presión arterial: *“140 ya es hipertensión”*

Pero la realidad biológica no funciona así.

👉 **No existen pacientes “promedio”**

👉 **Existen poblaciones con variabilidad**

### ¿Qué es una distribución?

Una **distribución** es simplemente la forma en que los valores de una variable se reparten en un grupo de personas.

Imagina esto:

-   Tomas 1,000 pacientes
-   Mides su glicemia

¿Todos tienen el mismo valor?

Claro que no.

Obtendrás algo así:

-   muchos pacientes entre 80–100
-   algunos entre 100–125
-   pocos por encima de 126

👉 Eso **ES una distribución**

### Analogía clínica

Piensa en la glicemia como si fuera la temperatura en una ciudad:

-   No hay una sola temperatura
-   Hay una **distribución de temperaturas**

Lo mismo ocurre en el cuerpo humano.

### Valor individual vs población

Aquí está una idea clave:

| Nivel                  | Qué significa                  |
|------------------------|--------------------------------|
| 👤 Paciente individual | Un número (ej: glicemia = 110) |
| 👥 Población           | Un rango de valores            |

👉 El error común:

Creer que un solo valor representa a todos.

### Valores comunes vs extremos

En cualquier distribución hay:

-   **Valores comunes** → la mayoría de las personas
-   **Valores extremos** → pocos individuos

Ejemplo clínico:

-   IMC 22 → muy común
-   IMC 45 → raro

👉 Pero ambos son reales.

### Dispersión (variabilidad)

No todas las variables son igual de “estrechas”:

-   La temperatura corporal → poca variación
-   El IMC → mucha variación

👉 Esto se llama **dispersión**

### Forma de la distribución

Las distribuciones pueden tener diferentes formas:

-   Simétrica (tipo campana)
-   Sesgada (más hacia un lado)
-   Con colas largas (valores extremos)

Ejemplo clínico:

-   IMC suele estar sesgado a la derecha
-   glicemia puede tener cola hacia valores altos

### Punto clave clínico

Los puntos de corte como:

-   glicemia ≥ 126 → diabetes
-   IMC ≥ 30 → obesidad

👉 **NO reflejan la realidad completa**

Son simplificaciones útiles, pero:

*La biología es continua, no binaria.*

### Idea central del capítulo

👉 La medicina trabaja con distribuciones, no con valores únicos.

Y esto es fundamental para pensar en términos bayesianos.

## 2. Ejemplo simple (simulación en R)

Vamos a crear una población ficticia de glicemia.

```{r}
set.seed(123)

# Crear una población ficticia de glicemia
glicemia_sim <- tibble(
  glicemia = rnorm(1000, mean = 100, sd = 15)
)
```

### Histograma

```{r}
# Histograma de la glicemia
glicemia_sim %>%
  ggplot(aes(x = glicemia)) +
  geom_histogram(bins = 30, fill = "steelblue", alpha = 0.7) +
  labs(
    title = "Distribución simulada de glicemia",
    x = "Glicemia",
    y = "Número de personas"
  )
```

### Densidad (forma suave)

```{r}
# Gráfico de densidad de la glicemia
glicemia_sim %>%
  ggplot(aes(x = glicemia)) +
  geom_density(fill = "orange", alpha = 0.5) +
  labs(
    title = "Forma de la distribución de glicemia",
    x = "Glicemia",
    y = "Densidad"
  )
```

### ¿Qué estamos viendo?

-   No hay un solo valor → hay un rango
-   La mayoría está cerca de 100
-   Hay valores extremos

👉 Esto ya es pensar en términos de incertidumbre

## 3. Ejemplo aplicado con NHANES

Ahora trabajamos con datos reales.

Variables:

-   glicemia → LBXSGL
-   IMC → BMXBMI
-   presión sistólica → BPXSY_mean

### Preparar datos

```{r}
# Seleccionar sólo las variables que voy a usar
df_obesidad_dist <- df_obesidad %>%
  select(LBXSGL, BMXBMI, BPXSY_mean, RIDAGEYR) %>%
  drop_na()
```

### 1. Distribución de glicemia

```{r}
# Histograma - Distribución de la glicemia
df_obesidad_dist %>%
  ggplot(aes(x = LBXSGL)) +
  geom_histogram(bins = 70, fill = "darkred", alpha = 0.7) +
  labs(
    title = "Distribución de glicemia (NHANES)",
    x = "Glicemia",
    y = "Frecuencia"
  )
```

#### Interpretación visual

-   Mayoría en rango normal
-   Cola hacia valores altos
-   Algunos pacientes claramente elevados

👉 **No hay una línea clara donde “empieza” la diabetes**

### 2. Distribución de IMC

```{r}
# Histograma - Dsitribución del índice de masa corporal
df_obesidad_dist %>%
  ggplot(aes(x = BMXBMI)) +
  geom_histogram(bins = 30, fill = "darkgreen", alpha = 0.7) +
  labs(
    title = "Distribución de IMC",
    x = "IMC",
    y = "Frecuencia"
  )
```

#### Observación clave

-   Distribución sesgada a la derecha
-   Muchos pacientes con IMC elevado
-   Algunos valores extremos

👉 Refleja la epidemia de obesidad

### 3. Presión arterial sistólica

```{r}
# Gráfico de densidad de la presión arterial sistólica 
df_obesidad_dist %>%
  ggplot(aes(x = BPXSY_mean)) +
  geom_density(fill = "purple", alpha = 0.5) +
  labs(
    title = "Distribución de presión sistólica",
    x = "Presión sistólica",
    y = "Densidad"
  )
```

#### Observación

-   Distribución más estrecha
-   Menos dispersión que el IMC
-   Pero aún con variabilidad importante

### 4. Comparación por edad (opcional)

```{r}
# Gráfico de densidad que compara la glicemia con la edad 
df_obesidad %>%
  filter(!is.na(LBXSGL), !is.na(RIDAGEYR)) %>%
  mutate(grupo_edad = if_else(RIDAGEYR < 50, "<50", "≥50")) %>%
  ggplot(aes(x = LBXSGL, fill = grupo_edad)) +
  geom_density(alpha = 0.4) +
  labs(
    title = "Distribución de glicemia por edad",
    x = "Glicemia",
    fill = "Grupo edad"
  )
```

#### Qué muestra esto

-   Los mayores tienden a desplazarse hacia glicemias más altas
-   No es un cambio brusco → es gradual

👉 La enfermedad aparece como un cambio en la distribución

## 4. Interpretación clínica

### 1. No existe el paciente “promedio”

Cuando dices:

*“La glicemia promedio es 100”*

Eso no describe a nadie en particular.

👉 Describe **una distribución completa**

### 2. La enfermedad no es binaria

Ejemplo:

-   glicemia 124 → “no diabético”
-   glicemia 126 → “diabético”

👉 ¿Realmente son tan diferentes?

No.

👉 Están en la misma distribución.

### 3. Obesidad como fenómeno poblacional

El IMC muestra algo clave:

-   No hay dos grupos separados (normal vs obeso)
-   Hay una **continuidad**

👉 La obesidad no es un interruptor

👉 Es un desplazamiento de toda la distribución

### 4. Riesgo cardiovascular

Presión arterial:

-   No hay un punto donde el riesgo aparece de golpe
-   El riesgo aumenta progresivamente

👉 Esto es clave para decisiones clínicas

## 5. Conexión con Bayes

Pensar en distribuciones es el primer paso para pensar bayesianamente:

-   No hablamos de certezas
-   Hablamos de **rangos de posibilidad**

Ejemplo:

*“Creo que este paciente tiene alta probabilidad de resistencia a la insulina”*

Eso implica:

👉 una distribución de posibles estados fisiológicos

### Idea final del capítulo

La medicina no trata valores individuales aislados. Trata distribuciones de pacientes con distintos niveles de riesgo.

### Lo que acabas de aprender

-   Qué es una distribución
-   Por qué los datos clínicos no son un solo valor
-   Cómo visualizar variabilidad
-   Por qué los puntos de corte son simplificaciones
-   Cómo empezar a pensar en incertidumbre

## Ejercicios

### Ejercicio 1 — Entender drop_na()

Crea un dataset con:

-   glicemia
-   IMC

Incluye algunos NA.

👉 Tareas:

1.  Cuenta cuántas filas hay antes
2.  Aplica drop_na()
3.  Cuenta cuántas quedan
4.  Reflexiona:

*¿Qué tipo de pacientes estás eliminando?*

### Ejercicio 2 — Comparar con y sin drop_na()

Con NHANES:

1.  Grafica la distribución de glicemia SIN drop_na()
2.  Luego CON drop_na()
3.  Compara:

👉 ¿Cambia la forma de la distribución?

### Ejercicio 3 — Jugar con set.seed()

1.  Genera 1000 valores de glicemia simulada SIN set.seed()
2.  Grafica
3.  Vuelve a correr → observa cambios

Ahora:

4.  Usa set.seed(42)
5.  Repite

👉 Pregunta:

*¿Qué cambia y qué no cambia?*

### Ejercicio 4 — Variabilidad (clave)

Simula dos poblaciones:

```{r}
#set.seed(123)

#baja_var <- rnorm(1000, 100, 5)
#alta_var <- rnorm(1000, 100, 20)
```

👉 Grafica ambas distribuciones

Pregunta:

-   ¿Cuál representa mejor:

1.  glicemia en ayunas?

### Ejercicio 5 — Distribución clínica real

Con NHANES:

1.  Grafica IMC
2.  Identifica visualmente:

-   zona más común
-   valores extremos 3.Responde:

*¿Tiene sentido el punto de corte IMC = 30 viendo la distribución?*

### Ejercicio 6 — Pensamiento clínico profundo

Observa la distribución de glicemia.

Responde:

1.  ¿Tiene sentido tratar igual a:

-   glicemia 125
-   glicemia 126?

👉 Explica usando el concepto de distribución

### Ejercicio 7 (nivel siguiente)

Crea dos grupos:

-   IMC \< 30
-   IMC ≥ 30

Y grafica la distribución de glicemia para ambos.

👉 Pregunta:

*¿Las distribuciones son realmente distintas o se solapan?*

(Este ejercicio abre la puerta al siguiente capítulo 👀)

### Ejercicio 8 — Detectar sesgo en la distribución

Con NHANES:

1.  Grafica la distribución de IMC (BMXBMI)
2.  Observa la forma

👉 Preguntas:

-   ¿Es simétrica o sesgada?
-   ¿Hacia qué lado?
-   ¿Qué significa clínicamente ese sesgo?

### Ejercicio 9 — Comparar histogramas vs densidad

Para glicemia (LBXSGL):

1.  Haz un geom_histogram()
2.  Haz un geom_density()

👉 Pregunta:

*¿Qué información te da cada uno que el otro no?*

### Ejercicio 10 — Identificar outliers clínicos

Con presión sistólica (BPXSY_mean):

1.  Grafica la distribución
2.  Identifica visualmente valores extremos

👉 Pregunta:

-   ¿Qué valores considerarías clínicamente preocupantes?
-   ¿Son frecuentes o raros?

### Ejercicio 11 — Distribución vs punto de corte

Para glicemia:

1.  Grafica la distribución
2.  Agrega una línea vertical en 126

```{r}
#geom_vline(xintercept = 126, color = "red")
```

👉 Pregunta:

*¿La línea separa claramente dos poblaciones?*

### Ejercicio 12 — Superposición de distribuciones

Divide IMC en:

-   normal (\<25)
-   sobrepeso (25–30)
-   obesidad (≥30)

Y grafica la glicemia para cada grupo.

👉 Pregunta:

*¿Las distribuciones están separadas o se solapan?*

### Ejercicio 13 — Pensamiento bayesiano inicial

Observa la distribución de glicemia.

👉 Pregunta:

*Si tomas un paciente al azar con glicemia de 110,* *¿es más probable que sea “normal” o “prediabético”?*

(No uses puntos de corte, usa la forma de la distribución)

### Ejercicio 14 — Cambio en la distribución

Divide por edad:

-   \<40
-   40–60
-   60

Grafica glicemia.

👉 Pregunta:

*¿La edad cambia el centro o la forma de la distribución?*
