---
title: "7.- Distribuciones conjuntas"
format: html
editor: visual
---

```{r}
#| label: setup
#| include: false

library(tidyverse)

df_obesidad <- read_csv("../data/obesidad_nhanes.csv")
```

## 1. Intuición (SIN código)

Hasta ahora has visto variables por separado:

-   IMC
-   insulina
-   triglicéridos
-   circunferencia de cintura

Cada una te dice algo… pero **la medicina real no funciona así**.

👉 Un paciente no tiene “solo IMC”

👉 Tiene **IMC + insulina + grasa visceral + estilo de vida**

### ¿Qué es una distribución conjunta?

Una **distribución conjunta** es simplemente:

Mirar dos variables **al mismo tiempo**, en lugar de analizarlas por separado.

### Analogía clínica

Imagina que quieres evaluar riesgo metabólico.

Si miras solo IMC:

-   28 → sobrepeso
-   32 → obesidad

Pero eso no es suficiente.

Ahora agrega insulina:

| IMC | Insulina | Interpretación                            |
|-----|----------|-------------------------------------------|
| 28  | baja     | probablemente sano                        |
| 28  | alta     | posible resistencia a la insulina         |
| 32  | baja     | obesidad pero metabólicamente más estable |
| 32  | alta     | alto riesgo                               |

👉 **El riesgo aparece en la combinación**, no en la variable aislada.

### Variable individual vs conjunto

#### Análisis separado

-   IMC promedio
-   Insulina promedio

Esto responde:

*“¿Cómo es cada variable por separado?”*

#### Análisis conjunto

-   IMC + insulina al mismo tiempo

Esto responde:

*“¿Cómo se relacionan entre sí?”*

### Asociación y dependencia (sin matemáticas)

Cuando analizamos dos variables juntas, buscamos:

#### 1. Asociación

¿Cuando una sube, la otra también?

Ejemplo:

-   A mayor IMC → mayor insulina

👉 Esto sugiere resistencia a la insulina

#### 2. Patrones

No siempre es una línea perfecta:

-   Puede haber grupos
-   Puede haber curvas
-   Puede haber subpoblaciones

#### 3. Dependencia

Pregunta clave:

*¿Saber si una variable me ayuda a predecir la otra?*

-   Si sí → están relacionadas
-   Si no → son independientes

### Idea clave del capítulo

**Las enfermedades no dependen de una variable, sino de la interacción entre varias.**

Esto conecta directamente con La Teoría Hormonal de la Obesidad:

-   La obesidad no es solo calorías
-   Es **hormonal (insulina)**
-   Es **inflamatoria**
-   Es **multifactorial**

👉 Y eso solo se ve cuando analizas variables juntas.

## 2. Ejemplo simple (simulación en R)

Vamos a crear un ejemplo sencillo:

-   IMC
-   Insulina (relacionada con IMC)

```{r}
set.seed(123)

# Simular 200 pacientes
n <- 200

# Simular el índice de masa corporal y la insulina en una población 
# de 200 pacientes
df_sim <- tibble(
  imc = rnorm(n, mean = 27, sd = 4),
  insulina = 5 + 0.8 * imc + rnorm(n, 0, 5) # genera valores 
  # aleatorios con una media de 0 y una desviación de 5
)
```

### Visualización conjunta

```{r}
#| message: false

# Visualizar insulna vs índice de masa corporal
ggplot(df_sim, aes(x = imc, y = insulina)) +
  geom_point(alpha = 0.6) +
  # method = "loess" genera una línea suavizada "adaptable" no recta
  geom_smooth(method = "loess", se = FALSE, color = "blue") +
  labs(
    title = "Relación entre IMC e insulina (simulada)",
    x = "IMC",
    y = "Insulina"
  )
```

#### ¿Qué estás viendo?

-   Cada punto = un paciente
-   Eje X = IMC
-   Eje Y = insulina

👉 La línea suavizada muestra la tendencia general.

### Interpretación

-   A mayor IMC → mayor insulina
-   No es perfecto → hay variabilidad
-   Pero hay un patrón claro

👉 Esto es una **distribución conjunta visual**

## 3. Ejemplo aplicado con NHANES

Ahora vamos a datos reales.

### Preparación

```{r}
# Seleccionar sólo las variables que voy a usar
df_joint <- df_obesidad %>%
  select(BMXBMI, LBXIN, BMXWAIST, LBXTR, RIAGENDR, RIDAGEYR) %>%
  drop_na()
```

### IMC + insulina

```{r}
#| message: false

# Diagrama de dispersión que relaciona el índice de masa corporal con
# los niveles de insulina
df_joint %>%
  filter(
    LBXIN <= 50,
    BMXBMI <= 50
  ) %>%
  ggplot(aes(x = BMXBMI, y = LBXIN)) +
    geom_point(alpha = 0.1) +
    # se = FALSE : se usa para no mostrar la franja de error estándar
    geom_smooth(method = "loess", se = FALSE) +
    #geom_smooth()
    labs(
      title = "IMC vs Insulina",
      x = "IMC",
      y = "Insulina"
  )
# NOTA: la insulina tiende a estabilizarse porque hay pocos pacientes
# con un imc > 50; en fases avanzadas de la enfermedadmetabólica 
# el páncreas puede empezar a fallar y esto disminuye la secreción
# de insulina; esto puede reflejar una transición de hiperinsulinemia
# a disfunción beta pancréatica.

```

#### Qué buscar

-   ¿La línea sube? → asociación positiva
-   ¿Hay dispersión? → variabilidad biológica
-   ¿Hay zonas con más densidad? → subgrupos

### Estratificación por sexo

```{r}
#| message: false
# Diagrama de dispersión que relaciona el índice de masa corporal con
# los niveles de insulina facetado por sexo donde 1 es hombres y 2 es 
# mujeres
df_joint %>%
  filter(
    LBXIN <= 50,
    BMXBMI <= 50
  ) %>%
  ggplot(aes(x = BMXBMI, y = LBXIN)) +
    geom_point(alpha = 0.3) +
    geom_smooth(method = "loess", se = FALSE) +
    #geom_smooth()
    facet_wrap(~ RIAGENDR) +
    labs(
      title = "IMC vs Insulina por sexo",
      x = "IMC",
      y = "Insulina"
    )
```

👉 Esto permite ver:

-   ¿El patrón es igual en hombres y mujeres?
-   ¿Hay diferencias clínicas relevantes?

### Cintura + triglicéridos

```{r}
#| message: false
# Diagrama de dispersión que relaciona la ciercunferencia de cintura
# con la trigliceridemia
df_joint %>%
  filter(
    LBXTR <= 500#,
    #BMXWAIST <= 150
  ) %>%
  ggplot(aes(x = BMXWAIST, y = LBXTR)) +
    geom_point(alpha = 0.4) +
    geom_smooth(method = "loess", se = FALSE) +
    labs(
      title = "Circunferencia de cintura vs Triglicéridos",
      x = "Cintura (cm)",
      y = "Triglicéridos"
    )
# NOTA: La curva se aplana y desciende porque: hay menos datos en
# extremos mayores a 135; hay saturación metabólica, al inicio 
# más grasa visceral aumenta triglicéridemia , pero luego el sistema
# ya está alterado y no sigue aumentando linealmente (como si el
# cuerpo tocara un techo); puede der que un paciente con una 
# circunferencia muy amplia ya esté tomando estatinas o fibratos
```

#### Qué estás evaluando

👉 Grasa visceral + metabolismo lipídico

Esto es clave para:

-   síndrome metabólico
-   riesgo cardiovascular

## 4. Interpretación clínica

### 1. La obesidad no es una sola dimensión

Un paciente con:

-   IMC alto
-   pero insulina normal

NO es igual que:

-   IMC alto
-   insulina elevada

👉 El segundo tiene mayor disfunción metabólica.

### 2. La insulina como eje central

Cuando ves:

-   IMC ↑
-   Insulina ↑

👉 Estás viendo **resistencia a la insulina en acción**

Esto encaja perfectamente con La Teoría Hormonal de la Obesidad:

-   La insulina no solo responde al peso
-   También lo dirige

### 3. Riesgo cardiometabólico

Cuando observas:

-   Cintura ↑
-   Triglicéridos ↑

👉 Estás viendo:

-   grasa visceral
-   dislipidemia
-   inflamación

### 4. La importancia de la variabilidad

No todos los puntos siguen la línea.

Eso significa:

-   Hay otros factores influyendo
-   (dieta, genética, actividad, sueño)

👉 Esto es incertidumbre real.

## Idea final del capítulo

**Una distribución conjunta te permite ver la medicina como realmente es: un sistema de variables interactuando.**

### Conexión bayesiana

Aunque aún no usamos modelos formales, ya estás pensando como bayesiano:

-   No miras variables aisladas
-   Integras información
-   Aceptas incertidumbre
-   Buscas patrones, no certezas absolutas

### Lo que viene

En los siguientes capítulos, vamos a dar el siguiente paso:

👉 Usar estas relaciones para construir modelos

👉 Y empezar a cuantificar la incertidumbre de forma explícita

## Ejercicios

### Ejercicio 1 — Ver lo invisible

👉 Objetivo: notar cómo cambia la relación

```{r}
#| message: false
df_joint %>%
  filter(
    LBXIN <= 50#,
    #BMXBMI <= 50
  ) %>%
  ggplot(aes(x = BMXBMI, y = LBXIN)) +
    geom_point(alpha = 0.2) +
    geom_smooth(method = "loess", se = FALSE)
```

#### Preguntas

-   ¿En qué rango de IMC la pendiente es más fuerte?
-   ¿Dónde empieza a cambiar?
-   ¿Hay zonas con más densidad de puntos?

### Ejercicio 2 — Cambiar el lente

👉 Cambia LOESS por línea recta:

```{r}
# geom_smooth(method = "lm")
```

```{r}
#| message: false

df_joint %>%
  filter(
    LBXIN <= 50#,
    #BMXBMI <= 50
  ) %>%
  ggplot(aes(x = BMXBMI, y = LBXIN)) +
    geom_point(alpha = 0.2) +
    geom_smooth(method = "lm", se = FALSE)
```

#### Preguntas

-   ¿Qué información pierdes?
-   ¿Cuál describe mejor la realidad clínica?

### Ejercicio 3 — Estratificación clínica

```{r}
# facet_wrap(~ RIAGENDR)
```

```{r}
#| message: false

df_joint %>%
  filter(
    LBXIN <= 50#,
    #BMXBMI <= 50
  ) %>%
  ggplot(aes(x = BMXBMI, y = LBXIN)) +
    geom_point(alpha = 0.2) +
    #geom_smooth(method = "loess", se = FALSE) +
    geom_smooth(method = "lm", se = FALSE) +
    facet_wrap(~ RIAGENDR)
```

#### Preguntas

-   ¿Las curvas son iguales en hombres y mujeres?
-   ¿Dónde hay más dispersión?
-   ¿Qué hipótesis clínica puedes generar?

### Ejercicio 4 — Detectar extremos

👉 Filtra:

```{r}
# df_joint %>%
#   filter(BMXBMI > 45)
```

Luego grafica otra vez.

```{r}
#| message: false
df_joint %>%
  filter(
    LBXIN > 45#,
    #BMXBMI <= 50
  ) %>%
  ggplot(aes(x = BMXBMI, y = LBXIN)) +
    geom_point(alpha = 0.2) +
    geom_smooth(method = "loess", se = FALSE)
```

#### Preguntas

-   ¿Cuántos pacientes hay?
-   ¿Tiene sentido la forma de la curva?

### Ejercicio 5 — Nueva relación clínica

👉 Crea este gráfico:

```{r}
#| message: false

df_joint %>%
  filter(
    LBXTR <= 1000#,
    #BMXWAIST <= 150
  ) %>%
  ggplot(aes(x = BMXWAIST, y = LBXTR)) +
    geom_point(alpha = 0.4) +
    geom_smooth(method = "loess", se = FALSE)
```

#### Preguntas

-   ¿Dónde aumenta más rápido el riesgo?
-   ¿Dónde se “aplana”?
-   ¿Qué explicación clínica propones?

### Ejercicio 6 — Pensamiento bayesiano

👉 Elige un paciente:

-   IMC = 32
-   Insulina = 8

#### Preguntas

-   ¿Dónde cae en la gráfica?
-   ¿Es típico o atípico?
-   ¿Cómo cambiaría tu creencia sobre su riesgo?

### Ejercicio 7 — Crear hipótesis

👉 Observa cualquier gráfico y responde:

-   ¿Qué patrón ves?
-   ¿Qué explicación biológica propones?
-   ¿Qué variable falta?

### Ejercicio 8 — Densidad oculta

👉 Objetivo: ver dónde están los pacientes realmente

```{r}
#| message: false

df_joint %>%
  filter(
    LBXIN < 100,
    BMXBMI <= 60
  ) %>%
  ggplot(aes(x = BMXBMI, y = LBXIN)) +
    geom_bin2d() +
    labs(title = "Densidad IMC vs Insulina")
```

#### Preguntas

-   ¿Dónde se concentran más pacientes?
-   ¿Coincide con donde la curva cambia?
-   ¿Los extremos tienen suficiente información?

### Ejercicio 9 — Filtrar por edad

```{r}
#| message: false

df_joint %>%
  filter(
    LBXIN < 100,
    BMXBMI <= 60
  ) %>%
  #filter(RIDAGEYR > 50) %>%
  ggplot(aes(x = BMXBMI, y = LBXIN)) +
    geom_point(alpha = 0.3) +
    geom_smooth(method = "loess", se = FALSE)
```

#### Preguntas

-   ¿Cambia la relación en mayores de 50?
-   ¿La curva se aplana antes?
-   ¿Qué rol juega la edad?

### Ejercicio 10 — Subgrupos metabólicos

👉 Crea grupos de triglicéridos:

```{r}
df_joint <- df_joint %>%
  mutate(
    trig_cat = case_when(
      LBXTR < 150 ~ "normal",
      LBXTR < 200 ~ "limite",
      TRUE ~ "alto"
    )
  )
```

Luego:

```{r}
#| message: false
df_joint %>%
  filter(
    LBXIN < 100,
    BMXBMI <= 60
  ) %>%
  ggplot(aes(x = BMXBMI, y = LBXIN)) +
    geom_point(alpha = 0.2) +
    geom_smooth(method = "loess", se = FALSE) +
    #geom_smooth(method = "lm", se = FALSE) +
    facet_wrap(~ trig_cat)
```

#### Preguntas

-   ¿Los pacientes con triglicéridos altos tienen más insulina?
-   ¿Cambia la forma de la curva?

### Ejercicio 11 — Buscar pacientes “raros”

```{r}
#| message: false

df_joint %>%
  filter(BMXBMI > 30, LBXIN < 5) %>%
  ggplot(aes(x = BMXBMI, y = LBXIN)) +
   geom_point(alpha = 0.3) +
   geom_smooth(method = "loess", se = FALSE)
```

#### Preguntas

-   ¿Existen obesos con baja insulina?
-   ¿Qué explicaciones clínicas propones?

### Ejercicio 12 — Comparar dos relaciones

Haz dos gráficos:

1.  IMC vs insulina

```{r}
#| message: false

df_joint %>%
  filter(
    LBXIN < 50,
    BMXBMI <= 60
  ) %>%
  #filter(RIDAGEYR > 50) %>%
  ggplot(aes(x = BMXBMI, y = LBXIN)) +
  geom_point(alpha = 0.3) +
  geom_smooth(method = "loess", se = FALSE)
```

2.  cintura vs triglicéridos

```{r}
df_joint %>%
  filter(
    LBXTR <= 375#,
    #BMXWAIST <= 150
  ) %>%
  ggplot(aes(x = BMXWAIST, y = LBXTR)) +
  geom_point(alpha = 0.4) +
  geom_smooth(method = "loess", se = FALSE)
```

#### Preguntas

-   ¿Cuál relación es más fuerte?
-   ¿Cuál es más clínica?
-   ¿Cuál usarías en consulta?

### Ejercicio 13 — Tu primer insight real

👉 Elige UNA gráfica

Responde:

-   ¿Qué patrón ves?
-   ¿Dónde cambia la pendiente?
-   ¿Qué significa clínicamente?
-   ¿Qué variable falta?
