---
title: "8.- Introducción a DAGs"
format: html
editor: visual
---

```{r}
#| label: setup
#| include: false

library(tidyverse)

df_obesidad <- read_csv("../data/obesidad_nhanes.csv")
```

## 1. Intuición (SIN código)

Imagina que estás en consulta y observas lo siguiente:

-   Pacientes con mayor **IMC** suelen tener mayor **presión arterial**
-   También suelen tener mayor **glicemia**

**Hasta aquí, todo parece claro… pero hay una trampa.**

👉 **Ver que dos variables se mueven juntas no significa que una cause la otra.**

### Entonces… ¿qué es un DAG?

Un **DAG (Directed Acyclic Graph)** es una forma de dibujar una historia causal.

Se compone de:

-   **Nodos** → variables (IMC, glicemia, actividad física…)
-   **Flechas** → relaciones causales (qué influye sobre qué)

Ejemplo simple:

`Obesidad → Presión arterial`

Esto se lee como: 👉 “La obesidad influye en la presión arterial”

### ¿Qué significa “dirigido”?

Las flechas tienen dirección:

´Actividad física → Obesidad´

No es lo mismo que:

`Obesidad → Actividad física`

👉 La dirección **importa clínicamente**.

-   Si la actividad física reduce la obesidad → intervención útil
-   Si la obesidad reduce la actividad física → efecto secundario

### ¿Qué significa “acíclico”?

“Acíclico” significa que **no hay bucles cerrados**.

Esto **NO es válido** en un DAG:

`A → B → C → A`

Porque genera una contradicción temporal: ¿qué ocurrió primero?

👉 Un DAG siempre representa una historia que fluye en una sola dirección.

### El error más común: confundir correlación con causalidad

Ejemplo clínico clásico:

-   Personas con obesidad tienen mayor glicemia
-   Pero… ¿por qué?

Posibles explicaciones:

1.  Obesidad → resistencia a la insulina → glicemia
2.  Dieta alta en carbohidratos → obesidad y glicemia
3.  Sedentarismo → obesidad y glicemia

👉 Mismo dato… **tres historias causales distintas**

### Aquí es donde entra el DAG

Un DAG te obliga a responder:

👉 **¿Cuál es la historia que creo que está ocurriendo?**

Por ejemplo:

´Actividad física → Obesidad → Glicemia´

o

`Dieta → Obesidad`

`Dieta → Glicemia`

### Conexión con *La Teoría Hormonal de la Obesidad*

En el enfoque de La Teoría hormonal de la obesidad:

-   La obesidad **no es solo exceso de calorías**
-   Es un sistema hormonal complejo

Un DAG más cercano a esa visión sería:

`Insulina → Obesidad`

`Insulina → Glicemia`

`Inflamación → Resistencia a la insulina`

👉 Esto ya no es una simple asociación

👉 Es una red causal

### Idea clave del capítulo

*Un DAG no es un modelo estadístico.* *Es una forma de pensar correctamente antes de modelar.*

## 2. Ejemplo simple (simulación en R)

Vamos a simular una historia causal muy básica:

👉 **Actividad física → Obesidad → Glicemia**

```{r}
set.seed(123)

# Simular 1000 pacientes
n <- 1000

# Crear simulación con las variables actividad física, obesidad y
# glicemia
df_sim <- tibble(
  # Simular actividad física
  actividad = rnorm(n, mean = 0, sd = 1),
  # Simular obesidad con una media de cero y una desviación de uno
  obesidad = 0.7 * (-actividad) + rnorm(n, 0, 1),
  # Simular glicemia con una media de cero y una desviación de uno
  glicemia = 0.8 * obesidad + rnorm(n, 0, 1)
)
```

### Veamos las relaciones

```{r}
#| message: false
# Diagrama de dispersión que relaciona la obesidad con la glicemia
ggplot(df_sim, aes(x = obesidad, y = glicemia)) +
  geom_point(alpha = 0.3) +
  geom_smooth(method = "lm") +
  labs(title = "Obesidad vs Glicemia")
```

👉 Verás una relación positiva clara.

### Pero ahora mira esto

```{r}
#| message: false

# Diagrama de dispersión que relaciona la actividad física con la 
# glicemia
ggplot(df_sim, aes(x = actividad, y = glicemia)) +
  geom_point(alpha = 0.3) +
  geom_smooth(method = "lm") +
  labs(title = "Actividad vs Glicemia")
```

👉 También aparece una relación.

### ¿Qué está pasando?

La actividad física **no afecta directamente la glicemia**, pero parece que sí.

¿Por qué?

👉 Porque:

`Actividad → Obesidad → Glicemia`

Esto se llama:

👉 **efecto indirecto**

### Aprendizaje clave

*Puedes ver una asociación sin que exista una relación directa.*

## 3. Ejemplo aplicado con NHANES

Ahora llevemos esta idea a datos reales.

Variables:

-   **BMXBMI** → IMC
-   **LBXSGL** → glicemia
-   **BPXSY_mean** → presión arterial
-   **PAD680** → minutos de actividad sedentaria

```{r}
# Seleccionar sólo las variables que voy a usar
df_joint <- df_obesidad %>%
  select(BMXBMI, LBXSGL, BPXSY_mean, PAD680) %>%
  drop_na()
```

### Primero: pensar el DAG (ANTES del código)

Una posible historia clínica:

`Actividad física → IMC → Glicemia`

`IMC → Presión arterial`

### Visualización simple

```{r}
#| message: false

# Diagrama de dispersión que relaciona el índice de masa corporal
# con la glicemia
df_joint %>%
  filter(
    LBXSGL <= 300,
    BMXBMI <= 50
  ) %>%
  ggplot(aes(x = BMXBMI, y = LBXSGL)) +
    geom_point(alpha = 0.3) +
    geom_smooth() +
    labs(
      title = "IMC vs Glicemia",
      x = "IMC",
      y = "Glicemia"
    )
```

### Otra relación

```{r}
#| message: false

# Diagrama de dispersión que relaciona el índice de masa corporal 
# con la glicemia
df_joint %>%
  filter(
    BPXSY_mean <= 200,
    BMXBMI <= 60
  ) %>%
  ggplot(aes(x = BMXBMI, y = BPXSY_mean)) +
  geom_point(alpha = 0.3) +
  geom_smooth() +
  labs(
    title = "IMC vs Presión Arterial",
    x = "IMC",
    y = "Presión sistólica"
  )
```

### Otra relación

```{r}
#| message: false

# Diagrama de dispersión que relaciona el sedentarismo con el índice
# de masa corporal
df_joint %>%
  filter(
    PAD680 <= 1250,
    BMXBMI <= 60
  ) %>%
  ggplot(aes(x = BMXBMI, y = PAD680)) +
  geom_point(alpha = 0.3) +
  geom_smooth(method = "loess") +
  labs(
    title = "IMC vs Sedentarismo",
    x = "IMC",
    y = "Sedentarismo"
  )
```

### Aquí está el punto importante

Estas gráficas muestran:

👉 **asociaciones**

Pero NO te dicen:

-   si IMC causa glicemia
-   si glicemia causa IMC
-   si ambas dependen de otra variable

### Introducción a dagitty

Podemos dibujar nuestro DAG:

```{r}
#| message: false

library(dagitty)

# Dag de sedentarismo, imc, glicemia y presión
dag <- dagitty("
dag {
  sedentarismo -> imc
  imc -> glicemia
  imc -> presion
}
")

plot(dag)
```

👉 Esto no es un modelo…

👉 es una **hipótesis causal explícita**

## 4. Interpretación clínica

Aquí es donde todo cobra sentido.

### Pensamiento tradicional (incorrecto)

“IMC está asociado con glicemia → IMC causa glicemia”

❌ Problema: No consideraste la estructura causal.

### Pensamiento con DAGs

“Creo que:”

-   La actividad física reduce el IMC
-   El IMC afecta glicemia
-   El IMC también afecta presión arterial

👉 Esto es una **historia clínica coherente**

### ¿Por qué esto es tan importante?

Porque en medicina:

👉 **Las decisiones son causales, no correlacionales**

-   No tratas asociaciones
-   Tratas causas

### Ejemplo clínico real

Si observas:

-   Alta glicemia
-   Alto IMC

La pregunta no es:

❌ “¿Están relacionados?”

La pregunta es:

👉 “¿Qué está causando qué?”

### Conexión con obesidad e inflamación

En el contexto de *La Teoría Hormonal de la Obesidad:*

-   Insulina elevada → obesidad
-   Obesidad → inflamación
-   Inflamación → resistencia a la insulina

👉 Esto NO es lineal

👉 Es un sistema complejo

Pero los DAGs te permiten:

✔ simplificar

✔ pensar

✔ evitar errores

### Mensaje final del capítulo

*Antes de correr cualquier modelo,* *primero dibuja la historia.*

Porque:

👉 El modelo aprende de los datos

👉 Pero tú decides qué historia tiene sentido

### Lo que viene después

En el siguiente capítulo aprenderás:

👉 Cómo usar DAGs para decidir **qué variables ajustar**

👉 y evitar errores comunes como el **sesgo por confusión**

## Ejercicios

### Ejercicio 1 — Leer una historia causal

Observa este DAG:

`actividad_fisica → imc → glicemia`

Responde:

1.  ¿Qué variable parece influir directamente sobre el IMC?
2.  ¿Qué variable parece influir directamente sobre la glicemia?
3.  ¿La actividad física tiene un efecto directo o indirecto sobre la glicemia?
4.  Explica esta historia como si se la contaras a un paciente.

### Ejercicio 2 — Crear una historia causal alternativa

Supón que observas que las personas con mayor IMC también tienen mayor presión arterial.

Dibuja dos historias causales distintas que puedan explicar esta asociación.

Por ejemplo:

-   Una donde el IMC cause presión arterial
-   Otra donde ambas dependan de una tercera variable

Puedes escribirlo así:

`variable → variable`

Pregunta guía:

-   ¿Podría existir una variable escondida que esté afectando a ambas?

### Ejercicio 3 — Correlación no significa causalidad

Piensa en esta asociación:

`Más actividad física vigorosa ↔ mayor IMC`

Propón al menos tres explicaciones posibles:

1.  Una explicación donde el ejercicio aumente el IMC
2.  Una explicación donde el IMC aumente el ejercicio
3.  Una explicación donde exista otra variable involucrada

Pista clínica:

Recuerda que algunas personas con obesidad empiezan a hacer mucho ejercicio justamente porque ya tienen obesidad.

### Ejercicio 4 — Dibujar tu primer DAG con obesidad

Construye un DAG simple usando estas variables:

-   Sedentarismo
-   IMC
-   Glicemia
-   Presión arterial

Reglas:

-   Usa entre 3 y 5 flechas
-   No hagas ciclos
-   Intenta que la historia tenga sentido clínico

Ejemplo de formato:

`sedentarismo → imc`

`imc → glicemia`

`imc → presion`

Después responde:

¿Por qué elegiste esas flechas y no otras?

### Ejercicio 5 — Encontrar un error causal

Observa este DAG:

`imc → glicemia`

`glicemia → actividad_fisica`

`actividad_fisica → imc`

1.  ¿Por qué este DAG no es válido?
2.  ¿Qué significa que tenga un ciclo?
3.  ¿Cómo podrías corregirlo?

### Ejercicio 6 — Traducir consulta médica a DAG

Imagina este paciente:

-   Tiene obesidad
-   Tiene presión arterial elevada
-   Tiene glicemia alta
-   Refiere dormir poco

Pregunta:

¿Cómo podrías representar esta historia usando un DAG?

Pista:

Tal vez el sueño influye sobre más de una variable.

### Ejercicio 7 — Pensar en la obesidad como problema hormonal

Construye un DAG inspirado en la idea central de *La Teoría Hormonal de la Obesidad.*

Debe incluir al menos estas variables:

-   Insulina
-   Obesidad
-   Inflamación
-   Glicemia

Después responde:

1.  ¿Cuál parece ser la variable más “importante” en tu DAG?
2.  ¿Qué variable parece estar más “al final” de la cadena?
3.  ¿Cómo cambiaría tu tratamiento si crees que la insulina está “arriba” en la historia causal?

### Ejercicio 8 — DAG con NHANES

Usa estas variables reales:

-   BMXBMI
-   LBXSGL
-   BPXSY_mean
-   PAD680

Escribe un DAG sencillo usando los nombres reales de NHANES.

Por ejemplo:

`PAD680 → BMXBMI`

`BMXBMI → LBXSGL`

`BMXBMI → BPXSY_mean`

Después responde:

1.  ¿Qué variable parece ser la más “causal”?
2.  ¿Qué variable parece ser más “resultado”?
3.  ¿Cuál sería la variable más interesante para intervenir clínicamente?

### Ejercicio 9 — Dibujar un DAG con dagitty

Intenta escribir este código y modificarlo:

```{r}
#| message: false
#| width: 2
#| height: 2

mi_dag <- dagitty("
dag {
  actividad -> imc
  imc -> glicemia
  imc -> presion
}
")
plot(mi_dag)
```

Ahora agrega una nueva variable, por ejemplo:

-   sueño
-   estrés
-   inflamación
-   insulina

Pregunta:

¿Cómo cambia la historia cuando agregas una nueva variable?

### Ejercicio 10 — El más importante de todos

Escoge cualquier asociación que hayas visto en NHANES y responde:

-   ¿Qué variables están asociadas?
-   ¿Cuál sería la explicación causal más obvia?
-   ¿Qué otras explicaciones podrían existir?
-   ¿Qué DAG resumiría mejor esa historia?

Objetivo final:

Empezar a pensar menos como “alguien que mira correlaciones” y más como “alguien que intenta entender causas”.
