---
title: "11.- Primer Modelo Bayesiano en R"
format: html
editor: visual
---

```{r}
#| label: setup
#| include: false

library(tidyverse)
library(rstanarm)

# Cargar la dataset de obesidad
df_obesidad <- read_csv(
  "../data/obesidad_nhanes.csv",
  guess_max = 10000,
  show_col_types = FALSE
)
```

## 1. Intuición (SIN código)

Hasta ahora hemos explorado datos, relaciones y patrones. Pero hay una pregunta clave que aún no hemos respondido:

👉 **¿Cómo pasamos de observar datos a construir un modelo que nos diga algo útil, con incertidumbre incluida?**

Aquí es donde entra el **modelo bayesiano**.

### ¿Qué es un modelo bayesiano (en lenguaje clínico)?

Un modelo bayesiano es simplemente una forma de responder preguntas como:

`"Dado lo que sabemos y lo que vemos en los datos… ¿qué tan probable es esta relación?"`

En nuestro caso:

👉 ¿Existe una relación entre el uso de aspirina y el IMC?

### Cómo piensa un modelo bayesiano

Imagina que eres médico y tienes una sospecha clínica:

-   Sabes que la **aspirina** suele usarse en personas con:
    -   mayor riesgo cardiovascular
    -   inflamación crónica
-   Sabes que estas condiciones están relacionadas con:
    -   obesidad
    -   grasa visceral

Entonces tu intuición inicial podría ser:

👉 “Tal vez las personas que usan aspirina tienden a tener mayor IMC”

Pero no estás seguro. Y eso es clave.

### El enfoque bayesiano

El modelo bayesiano hace exactamente esto:

1.  **Empieza con una idea inicial (prior)**

→ “Creo que puede haber una relación, pero no estoy seguro”

2.  **Mira los datos (NHANES)**

→ Observa lo que realmente ocurre

3.  **Actualiza tu creencia (posterior)**

→ Combina lo que creías + lo que muestran los datos

### Modelo más simple posible

Vamos a construir el modelo más básico:

Relacionar una variable con otra

-   Variable resultado (Y):

👉 IMC (BMXBMI)

-   Variable explicativa (X):

👉 Dosis de aspirina (RXD530)

La idea es:

👉 “¿Cómo cambia el IMC cuando cambia la dosis de aspirina?”

### La forma del modelo

En lenguaje simple:

`IMC = valor base + efecto de la aspirina + incertidumbre`

Esto se suele escribir como:

`IMC ~ aspirina`

### Algo MUY importante

Este modelo **NO dice**:

❌ “La aspirina causa obesidad”

Sino:

👉 “Existe (o no) una asociación entre ambas variables”

### Diferencia clave (muy importante)

En estadística tradicional:

👉 buscas “el número correcto”

En enfoque bayesiano:

👉 obtienes una **distribución de posibles valores**

Es decir:

-   No hay una sola pendiente
-   Hay un rango de pendientes plausibles

## 2. Ejemplo simple (simulación en R)

Antes de usar datos reales, vamos a crear un ejemplo sencillo.

Imaginemos:

-   Personas con mayor “exposición” (como aspirina)
-   Tienden a tener ligeramente mayor IMC

### Simulamos

```{r}
set.seed(123)

# Crear 100 pacientes
n <- 100

# Simular La dosis de aspirina y de índice de masa corporal tomando
# en cuenta la aspirina
datos_sim <- tibble(
  aspirina = runif(n, 0, 100),
  imc = 25 + 0.03 * aspirina + rnorm(n, 0, 2)
)
```

### Visualizamos

```{r}
#| message: false
 
# Diagrama de dispersión que relaciona la dosis de aspirina con el
# índice de masa corporal
ggplot(datos_sim, aes(x = aspirina, y = imc)) +
  geom_point(alpha = 0.6) +
  geom_smooth(method = "lm", se = FALSE) +
  labs(
    title = "Relación simulada entre aspirina e IMC",
    x = "Dosis de aspirina",
    y = "IMC"
  )
```

### Construimos el modelo bayesiano

```{r}
# Construir el modelo bayesiano
modelo_sim <- stan_glm(
  imc ~ aspirina,
  data = datos_sim,
  chains = 2,
  iter = 1000,
  refresh = 0
)
```

### Ver resultados

```{r}
# Ver resultados
print(modelo_sim) # produce:
```

El modelo en intercept indica que la media de imc base es cerca a 25 cuando la aspirina es cero, con una variabilidad de 0.4; y sigma indica que la variación de la media de imc es de 2 puntos. Los valores de aspirina no indican los miligramos sino la variación del imc en relación a la aspirina (más específicamente a la mediana en la distribución de la aspirina lo que no es cero, pero es un valor cercano a cero)

### Intervalos posteriores

```{r}
# Intervalos posteriores
posterior_interval(modelo_sim) # produce:
```

Estos intervalos indican que el imc varía de 24.3 a 25.6 y que la variación de imc va de 0.017 puntos de imc (en los que menos aspirina toman) a 0.039 puntos de imc (en los que más aspirina toman).

### Interpretación simple

En lugar de decir:

❌ “la pendiente es 0.03”

Decimos:

👉 “La pendiente probablemente está entre 0.017 y 0.039”

Esto significa que por cada aumento de unidad en aspirina: el imc aumenta entre aproximadamente 0.017 y 0.039 puntos (lo que muestra una relación fuerte pero clínicamente insignificante)

## 3. Ejemplo aplicado con NHANES

Ahora vamos a usar datos reales.

### Preparamos los datos

Asumimos que ya tienes el dataset limpio (nhanes).

```{r}
# Seleccionar sólo las variables que voy a usar
nhanes_modelo <- df_obesidad %>%
  select(BMXBMI, RXD530) %>%
  drop_na()
```

### Exploración rápida

```{r}
#| message: false

# Filtrar a los que toman sólo hasta 2000 mg de aspirina como dosis
my_nhanes_modelo <- nhanes_modelo %>%
  filter(
    RXD530 <= 2000
  )
# Diagrama de dispersión que relaciona a la dosis de aspirina con
# el índice de masa corporal
ggplot(my_nhanes_modelo, aes(x = RXD530, y = BMXBMI)) +
  geom_point(alpha = 0.4) +
  geom_smooth(method = "lm", se = FALSE, color = "red") +
  labs(
    title = "IMC vs aspirina",
    x = "Dosis de aspirina",
    y = "IMC"
  )
```

### Construimos el modelo bayesiano

```{r}
# Construir el modelo bayesiano
modelo_nhanes <- stan_glm(
  BMXBMI ~ RXD530,
  data = my_nhanes_modelo,
  chains = 2,
  iter = 1000,
  refresh = 0
)
```

### Resumen del modelo

```{r}
# Resumen del modelo
print(modelo_nhanes) # produce:
```

Estos datos indican: en intercept que la mediana del índice de masa corporal es de 30.2 y la mediana de variación de imc en relación con la aspirina es de más o menos cero (con una variabilidad de 0.3 puntos de imc). Además los pacientes varían en 6.8 puntos alrededor del promedio de imc

### Intervalos de credibilidad

```{r}
# Intervalos de credibilidad
posterior_interval(modelo_nhanes) # produce:
```

Estos datos indican que la pendiente está entre -0.0059 y 0.0021 lo que significa que por cada aumento de unidad de aspirina el imc cambia entre -0.0059 y 0.0021. Además el imc varía entre 6.5 y 7 puntos alrededor de su promedio

### Ver la distribución

```{r}
# Convertir el modelos en una matriz de simulaciones
# (Extrae todas las simulaciones del modelo y 
# convierte el modelo en datos)
posterior <- as.matrix(modelo_nhanes)

# Visualizar con un histograma la distribución posterior de la 
# pendiente
hist(posterior[, "RXD530"], breaks = 30,
     main = "Distribución posterior de la pendiente",
     xlab = "Efecto de aspirina sobre IMC")
```

### Versión con ggplot2

```{r}
# Convertir la matriz de simulaciones en un dataframe
# moderno tipo tibble. (Hace usables los datos de la 
# matriz con tidyverse)
posterior_df <- as_tibble(posterior)

# Versión más clara con ggplot
ggplot(posterior_df, aes(x = RXD530)) +
  geom_histogram(bins = 40, fill = "steelblue", alpha = 0.7) +
  geom_vline(xintercept = 0, linetype = "dashed", color = "red") +
  labs(
    title = "Distribución posterior de la pendiente",
    x = "Efecto de la aspirina sobre IMC",
    y = "Frecuencia"
  )
```

Aquí se ve una curva centrada cerca de cero y distribuida entre algo como -0.005 y 0.002. Hay mucha masa alrededor de cero, la mayoría de valores posibles dicen que no hay un efecto claro o el efecto es muy pequeño. A la izquierda algunos valores dicen ligero efecto negativo y a la derecha dicen ligero efecto positivo.

👉 “la evidencia es compatible con ausencia de efecto”

## 4. Interpretación clínica

Aquí es donde todo cobra sentido.

### ¿Qué significa la pendiente?

La pendiente responde:

👉 “¿Cuánto cambia el IMC cuando aumenta la dosis de aspirina?”

### Pero ahora en lenguaje bayesiano

No decimos:

❌ “El efecto es 0.02”

Decimos:

👉 “El efecto probablemente está entre 0.00 y 0.05” (ejemplo)

### Traducción clínica

Esto puede interpretarse como:

-   Personas con mayor uso de aspirina

-   tienden a tener ligeramente mayor IMC

### Pero cuidado (esto es clave)

Esto NO significa:

❌ que la aspirina cause obesidad

Más bien:

👉 la aspirina puede ser un **marcador clínico**

### Interpretación más profunda

La aspirina suele usarse en pacientes con:

-   inflamación crónica
-   riesgo cardiovascular
-   síndrome metabólico

Y estos mismos factores están relacionados con:

-   obesidad
-   grasa visceral

### Entonces el modelo nos dice

👉 “Hay evidencia de una asociación entre aspirina e IMC”

Pero la explicación más probable es:

👉 **comparten el mismo contexto fisiopatológico**

### Lo más importante que aprendiste

Este capítulo no es sobre código.

Es sobre cambiar tu forma de pensar:

### Antes

-   Buscabas un número
-   Querías una respuesta exacta

### Ahora

-   Piensas en rangos plausibles
-   Aceptas la incertidumbre
-   Interpretas resultados en contexto clínico

### Mensaje final

Tu primer modelo bayesiano ya responde una pregunta real:

👉 ¿Cómo se relacionan aspirina e IMC?

Pero más importante aún:

👉 ahora sabes **cómo pensar en términos de modelos bayesianos**

En el siguiente capítulo vamos a dar un paso más:

👉 entender mejor los **priors** y cómo influyen en nuestros resultados.

## Ejercicios

### Ejercicio 1 — Leer el modelo como médico

Sin usar código nuevo, usa tus resultados actuales.

📌 Pregunta:

Responde con tus propias palabras:

1.  ¿Cuál es el IMC promedio estimado?
2.  ¿Qué significa la pendiente de RXD530?
3.  ¿El intervalo de la pendiente incluye 0?
4.  ¿Qué implica eso clínicamente? 🎯 Objetivo

👉 Aprender a traducir output → lenguaje clínico

### Ejercicio 2 — Probabilidad de efecto positivo

Ahora sí, un paso más bayesiano.

📌 Código:

`mean(posterior[, "RXD530"] > 0)`

📌 Preguntas: 1. ¿Qué valor obtienes? 2. Interprétalo así:

👉 “La probabilidad de que el efecto sea positivo es \_\_\_”

3.  ¿Ese valor es suficiente para decir que hay relación? 🎯 Objetivo

👉 Pensar en términos de probabilidad de hipótesis, no p-values

### Ejercicio 3 — Detectar evidencia débil

Observa la distribución posterior (tu gráfico).

📌 Preguntas: 1. ¿La distribución está muy concentrada o muy dispersa? 2. ¿Está claramente a un lado de 0 o centrada en 0? 3. ¿Cómo describirías la evidencia?

Opciones:

-   fuerte
-   moderada
-   débil
-   inexistente 🎯 Objetivo

👉 Desarrollar intuición visual bayesiana

### Ejercicio 4 — Cambiar la pregunta clínica

Ahora piensa diferente.

En lugar de:

👉 “¿la aspirina afecta el IMC?”

Piensa:

👉 “¿las personas que usan aspirina tienen diferente IMC?”

📌 Tarea

Crea una variable binaria:

```{r}
bin_nhanes_modelo <- my_nhanes_modelo %>%
  mutate(usa_aspirina = if_else(RXD530 <= 100, 1, 0)) %>%
  select(BMXBMI, usa_aspirina) %>%
  drop_na()
```

📌 Modelo:

```{r}
modelo_bin <- stan_glm(
  BMXBMI ~ usa_aspirina,
  data = bin_nhanes_modelo,
  chains = 2,
  iter = 1000,
  refresh = 0
)
```

📌 Preguntas: 1. ¿Cuál es la diferencia de IMC entre los grupos? 2. ¿El intervalo incluye 0? 3. ¿Cambia la interpretación respecto al modelo anterior?

🎯 Objetivo

👉 Entender cómo **la formulación del problema cambia el resultado**

### Ejercicio 5 — Interpretación clínica profunda

Este es el más importante.

📌 Pregunta abierta:

Si encuentras una ligera asociación entre aspirina e IMC:

👉 ¿cuál es la explicación MÁS probable?

Opciones:

A. La aspirina causa obesidad B. La obesidad causa uso de aspirina C. Ambas están relacionadas con inflamación D. Es completamente aleatorio

🎯 Objetivo

👉 Pensar en causalidad vs asociación

### Ejercicio 6 — Explica como si enseñaras

Imagina que explicas esto a un colega médico.

📌 Tarea:

Completa:

`“Hicimos un modelo bayesiano y encontramos que…”`

Incluye:

-   efecto
-   incertidumbre
-   interpretación clínica

🎯 Objetivo

👉 Consolidar conocimiento enseñando

### Ejercicio 7

Calcula:

`mean(abs(posterior[, "RXD530"]) < 0.001)`

📌 Pregunta:

👉 ¿Qué significa ese número?

🎯 Objetivo

👉 Entender “efectos prácticamente nulos”

### Ejercicio 8 — Clasificación de evidencia

Para cada intervalo, clasifica:

👉 fuerte / moderada / débil / inexistente

**A**

0.01 a 0.03

**B**

-0.002 a 0.04

**C**

-0.01 a 0.01

**D**

-0.05 a -0.02

### Ejercicio 9 — Pensamiento clínico

Un modelo da:

0.001 a 0.004

**Pregunta:**

👉 ¿Es clínicamente importante o solo estadísticamente “detectable”?

### Ejercicio 10 — Probabilidad

Si obtienes:

`mean(posterior[, "RXD530"] > 0) = 0.92`

**Preguntas:**

1.  ¿Hay evidencia de relación?
2.  ¿Qué tan fuerte?
3.  ¿Cómo lo dirías clínicamente?

### Ejercicio 11 — Comparación mental

¿Cuál es más convincente?

**Modelo A**

0.02 a 0.03

**Modelo B**

0.001 a 0.08

👉 Explica por qué

### Ejercicio 12 — Tu caso real

Con tu intervalo:

`-0.005 a 0.002`

**Pregunta:**

👉 ¿Qué porcentaje aproximado de la distribución crees que está cerca de 0?

(no exacto, solo intuición)
