---
title: "13.- Priors"
format: html
editor: visual
---

```{r}
#| label: setup
#| include: false

library(tidyverse)
library(rstanarm)
library(bayesplot)

# Cargar la dataset de obesidad
df_obesidad <- read_csv(
  "../data/obesidad_nhanes.csv",
  guess_max = 10000,
  show_col_types = FALSE
)
```

## 1. Intuición (SIN código)

Imagina que estás en consulta.

Llega un paciente con obesidad abdominal, sedentario, con antecedentes familiares de diabetes. Antes de pedir cualquier examen, ya tienes una idea en tu cabeza:

👉 “Este paciente probablemente tiene resistencia a la insulina”

👉 “Su riesgo de diabetes es alto”

Eso **es un prior**.

### ¿Qué es un prior?

Un **prior** es lo que creemos **antes de ver los datos**.

No es adivinanza.
No es subjetividad sin fundamento.

Es:

- experiencia clínica
- fisiopatología
- evidencia previa
- sentido común médico

👉 En medicina, **nunca empezamos desde cero**.

¿Por qué esto es importante?

En estadística clásica, se asume implícitamente que empezamos sin información previa.

Pero eso no es realista.

👉 Un médico SIEMPRE tiene una idea previa.

Bayes simplemente hace algo muy poderoso:

👉 **Hace explícito ese conocimiento previo**

### Tipos de priors

🔹 1. **Prior débil (weak prior)**

Es como decir:

`“No estoy muy seguro, pero tengo una idea general”`

Ejemplo:

- Sabes que el IMC promedio suele estar alrededor de 25–30
- Pero no quieres forzar demasiado el modelo

👉 Dejas que los datos hablen

🔹 2. **Prior informativo**

Es como decir:

`“Estoy bastante seguro de esto”`

Ejemplo:

- Sabes que la insulina aumenta con el IMC
- Tienes evidencia fisiopatológica fuerte

👉 Guías al modelo con conocimiento clínico

### Relación clave

El corazón del análisis bayesiano es:

👉 **Posterior = Prior + Datos**

Pero no es una suma simple. Es una combinación inteligente.

### Idea fundamental del capítulo

👉 Si los datos son muy fuertes → dominan

👉 Si los datos son débiles → el prior importa más

### Analogía clínica

Piensa en un diagnóstico:

- **Paciente típico + síntomas claros** → el diagnóstico es obvio (datos dominan)
- **Paciente ambiguo** → tu experiencia pesa más (prior domina)

👉 **El análisis bayesiano funciona igual que el razonamiento clínico**

## 2. Ejemplo simple (simulación en R)

Vamos a construir una situación sencilla:

Queremos estimar la relación entre IMC e insulina.

Sabemos clínicamente que:

👉 A mayor IMC → mayor insulina (resistencia a la insulina)

### Simulación

```{r}
set.seed(123)

# Crear 80 pacientes 
n <- 80

# Simaular imc e insulina (en relación con imc)
datos_sim <- tibble(
  imc = rnorm(n, mean = 28, sd = 4),
  insulina = 5 + 0.6 * imc + rnorm(n, 0, 3)
)
```

### Modelo 1: prior débil

```{r}
# Crear modelo débil
modelo_debil <- stan_glm(
  insulina ~ imc,
  data = datos_sim,
  prior = normal(0, 10), # prior es cuánto espero que cambie la 
                         # insulina por cada punto de imc 
  prior_intercept = normal(0, 20), # prior_intercept es la insulina
                         # base cuando imc es igual a cero
  chains = 2,
  iter = 1000,
  refresh = 0
)
```

### Modelo 2: prior informativo

```{r}
# Crear modelo informativo
modelo_informativo <- stan_glm(
  insulina ~ imc,
  data = datos_sim,
  prior = normal(0.5, 0.2), # Espero que la insulina aumente 0.5 por
                            # cada punto de imc. Incertidumbre = 0.2
  prior_intercept = normal(5, 2), # La insulina de base es 5 cuando
                                  # imc es cero. Con incertidumbre=2
  chains = 2,
  iter = 1000,
  refresh = 0
)
```

👉 Aquí estamos diciendo:

`“Creo que la pendiente es positiva y cercana a 0.5”`

### Comparación

```{r}
posterior_interval(modelo_debil)
```

#### Interpretación: 

Por cada punto de imc, la insulina aumenta entre 0.55 y 0.84 puntos. En este rango la media de insulina varía entre -1.8 y 6.2

```{r}
posterior_interval(modelo_informativo)
```

### ¿Qué deberías observar?
- Ambos modelos apuntan en la misma dirección
- El modelo informativo suele ser:
  - más estable
  - menos disperso
- El intervalo se achica un poco

👉 El prior “empuja” ligeramente el resultado

## 3. Ejemplo aplicado con NHANES con IMC y glicemia

Ahora llevemos esto a datos reales.

Queremos analizar:

👉 Relación entre IMC y glicemia

Preparación de datos

```{r}
# Seleccionar sólo los datos que voy a usar
datos <- df_obesidad %>%
  select(BMXBMI, LBXSGL) %>%
  drop_na() %>%
  rename(
    imc = BMXBMI,
    glicemia = LBXSGL
  )
# Filtrar los pacientes con imc monor de 100 y glicemia menor de 1000
datos <- datos %>%
  filter(
    imc <= 100,
    glicemia <= 500
  )
```

### Exploración rápida

```{r}
#| message: false
# Exploración rápida de imc vs insulina
ggplot(datos, aes(x = imc, y = glicemia)) +
  geom_point(alpha = 0.3) +
  geom_smooth(method = "lm", color = "blue") +
  labs(
    title = "Relación entre IMC y glicemia",
    x = "IMC",
    y = "glicemia"
  )
```

### Modelo 1: prior débil

```{r}
# Crear un modelo con prior débil
modelo_nhanes_debil <- stan_glm(
  glicemia ~ imc,
  data = datos,
  prior = normal(0, 10),
  prior_intercept = normal(90, 20),
  chains = 2,
  iter = 1000,
  refresh = 0
)
```

### Modelo 2: prior informativo

```{r}
# Crear un modelo con prior informativo
modelo_nhanes_info <- stan_glm(
  glicemia ~ imc,
  data = datos,
  prior = normal(0.8, 0.3),
  prior_intercept = normal(90, 10),
  chains = 2,
  iter = 1000,
  refresh = 0
)
```

👉 Aquí estamos incorporando conocimiento clínico:

- IMC ↑ → glicemia ↑
- No esperamos una relación negativa

### Comparación

```{r}
# Intervalo posterior débil
posterior_interval(modelo_nhanes_debil) # produce:
```

```{r}
# Intervalo posterior informativo
posterior_interval(modelo_nhanes_info) # produce:
```

#### Interprestación 

El prior casi no cambió nada porque los datos son fuertes. Sigma me indica que dos personas con el mismo imc pueden tener diferencias de glicemia de más o menos 37-38mg/dl. Por ejemplo, con un mismo imc una persona podría tener 60 y otra 140mg/dl, tomando en cuenta una media de 100mg/dl

### Visualización sugerida

```{r}
# Visualizar con prior débil
mcmc_areas(
  as.matrix(modelo_nhanes_debil),
  pars = "imc"
)
```

```{r}
# Visualizar con prior informativo
mcmc_areas(
  as.matrix(modelo_nhanes_info),
  pars = "imc"
)
```

#### Interpretación de los gráficos

La línea vertical azul indica el promedio o la mediana de la variación de glicemia por cada punto de imc. Las franjas azules suelen indicar dónde está el 50% de la población.

### Qué deberías notar

- Ambos modelos probablemente muestran:

👉 pendiente positiva

- Pero el modelo informativo:
  - reduce incertidumbre
  - evita estimaciones extremas

👉 El prior actúa como una “guía clínica”

## 4. Ejemplo aplicado con NHANES con IMC e insulina

Ahora llevemos esto a comparar IMC vs insulina

Queremos analizar:

👉 Relación entre IMC e insulina

Preparación de datos

```{r}
datos <- df_obesidad %>%
  select(BMXBMI, LBXIN) %>%
  drop_na() %>%
  rename(
    imc = BMXBMI,
    insulina = LBXIN
  )
# Filtrar los pacientes con imc monor de 100 y glicemia menor de 1000
datos <- datos %>%
  filter(
    imc <= 100,
    insulina <= 100
  )
```

### Exploración rápida

```{r}
#| message: false

# Exploración rápida de imc vs insulina
ggplot(datos, aes(x = imc, y = insulina)) +
  geom_point(alpha = 0.3) +
  geom_smooth(method = "lm", color = "blue") +
  labs(
    title = "Relación entre IMC e insulina",
    x = "IMC",
    y = "Insulina"
  )
```

### Modelo 1: prior débil

```{r}
# Modelar con prior débil
modelo_imc_debil <- stan_glm(
  imc ~ insulina,
  data = datos,
  prior = normal(0, 1),
  prior_intercept = normal(25, 10),
  chains = 2,
  iter = 1000,
  refresh = 0
)
```


### Modelo 2: prior informativo

```{r}
# Modelar con prior informativo
modelo_imc_info <- stan_glm(
  imc ~ insulina,
  data = datos,
  prior = normal(0.2, 0.1),
  prior_intercept = normal(25, 5),
  chains = 2,
  iter = 1000,
  refresh = 0
)
```

### Comparación

```{r}
# Mostrar modelo débil
posterior_interval(modelo_imc_debil) # produce:
```

```{r}
# Mostrar modelo informativo 
posterior_interval(modelo_imc_info) # produce:
```

#### Interpretación

Sigma significa la desviación estándar de la media. Es decir para cierta insulina hay una media y, alrededor de esa media, hay una desviación de +-6 puntos de imc. Por ejemplo una media de 28 tiene pacientes alrededor de entre 22 y 34 de imc.

## 5. Interpretación clínica

Este es el punto clave del capítulo.

### Lo que acabas de hacer

No solo “corriste un modelo”.

👉 Incorporaste conocimiento clínico explícitamente:

- resistencia a la insulina
- fisiopatología de obesidad

### Qué significa el coeficiente

Si obtienes algo como:

👉 pendiente ≈ 0.3

Significa:

`Por cada aumento de 1 en IMC, la insulina aumenta ~0.3 (en promedio)`

### Pero lo importante NO es el número exacto

👉 Es la distribución

- rango plausible
- incertidumbre
- consistencia con fisiología

### Insight clave

Si ambos modelos (débil vs informativo):

- dan resultados similares

👉 **los datos son fuertes**

Si cambian mucho:

👉 **el prior está influyendo bastante**

### Traducción clínica directa

Esto es exactamente lo que haces en consulta:

- tienes una hipótesis (prior)
- ves datos (laboratorio)
- ajustas tu creencia (posterior)

### Mensaje final

👉 **No estás “forzando” el modelo**

Estás haciendo explícito algo que ya haces:

👉 pensar clínicamente antes de ver los datos

## Ejercicios

### Ejercicio 1

Sin usar R, responde:

Tienes esta creencia clínica:

`“La insulina aumenta con el IMC, y el efecto es moderado, pero no estoy completamente seguro”`

👉 Propón un prior para la pendiente.

**Preguntas**:

- ¿media?
- ¿desviación?
- ¿por qué?

### Ejercicio 2

Ahora cambia el escenario:

`“Estoy MUY seguro de que el efecto es positivo y relativamente fuerte”`

👉 Ajusta el prior.

**Pregunta clave**:

- ¿qué cambia: la media, la desviación o ambas?

### Ejercicio 3 (clave conceptual)

Explica con tus palabras:

👉 ¿Qué pasaría si usas este prior?

`normal(-0.5, 0.1)`

en el modelo:

`insulina ~ imc`

### Ejercicio 4

Simula datos donde:

👉 NO hay relación entre IMC e insulina

Luego:

1. ajusta modelo con prior débil
2. ajusta modelo con prior informativo positivo

👉 **Compara resultados**

**Pregunta clave**

👉 ¿El prior puede “inventar” una relación?

### Ejercicio 5

Usa:

`insulina ~ imc`

Construye:

- modelo con prior débil
- modelo con prior informativo

👉 compara:

`posterior_interval()`

**Preguntas**

- ¿cambian los intervalos?
- ¿cuánto cambian?
- ¿quién domina: datos o prior?

### Ejercicio 6 (muy importante)

Ahora usa:

`imc ~ insulina`

👉 y responde:

1. ¿cambia el sigma?
2. ¿en qué unidades está sigma?
3. ¿cuál modelo tiene más variabilidad?

### Ejercicio 7

Responde sin código:

👉 ¿Cuándo usarías un prior débil en medicina?

👉 ¿Cuándo usarías un prior informativo?

### Ejercicio 8 (nivel libro 🔥)

Tienes este escenario:

Paciente:

- IMC = 35
- insulina elevada
- en tratamiento con aspirina

👉 Pregunta:

¿Cómo usarías un prior en un modelo que incluya:

`insulina ~ imc + aspirina`

👉 Específicamente:

- ¿qué prior pondrías para IMC?
- ¿qué prior pondrías para aspirina?
- ¿por qué?

### Ejercicio 9 (el más importante)

Explica con tus palabras:

👉 ¿Por qué el prior casi no cambió tus resultados en NHANES?

### Ejercicio 10 (nivel avanzado pero clave)

Imagina:

- tienes pocos datos
- mucho ruido
- relación poco clara

👉 Pregunta:

¿Qué pasaría si usas un prior muy fuerte?



