---
title: "14.- Chequeo del Modelo"
format: html
editor: visual
---

```{r}
#| label: setup
#| include: false

library(tidyverse)
library(rstanarm)
library(bayesplot)

# Cargar la dataset de obesidad
df_obesidad <- read_csv(
  "../data/obesidad_nhanes.csv",
  guess_max = 10000,
  show_col_types = FALSE
)
```
## 1. Intuición (SIN código)

Hasta ahora has aprendido a construir modelos bayesianos.
Pero aquí viene una idea clave —y un poco incómoda:

👉 **Construir un modelo no significa que sea correcto**

Un modelo puede:

- ajustarse bien a los datos
- darte resultados “bonitos”
- parecer clínicamente razonable

…y aun así estar equivocado.

### Analogía clínica

Piensa en una prueba diagnóstica nueva.

No basta con que:

- tenga buena teoría
- esté bien diseñada
- suene convincente

👉 Debe **funcionar en pacientes reales**

Con los modelos pasa exactamente lo mismo.

### Entonces… ¿qué significa que un modelo “funcione bien”?

Un modelo es razonable si:

👉 **puede reproducir datos similares a los que observamos en la realidad**

Es decir:

- si el modelo genera pacientes “simulados”
- esos pacientes deberían parecerse a los reales

### La idea central: posterior predictive checks

El modelo bayesiano tiene una propiedad muy poderosa:

👉 **Puede generar datos nuevos**

A partir del modelo, podemos simular:

- nuevos valores de IMC
- nuevos valores de glicemia
- nuevos pacientes

Entonces hacemos algo muy simple:

👉 Comparamos:

- datos reales
vs
- datos simulados por el modelo

### Traducción clínica

La pregunta clave es:

👉 **¿El modelo realmente representa la realidad clínica?**

⚠️ Idea crítica

Un modelo puede:

- estimar bien los coeficientes
- tener intervalos razonables

👉 **y aun así fallar en reproducir la realidad**

### Mensaje clave

👉 *“Si el modelo no puede generar datos como los reales, no debes confiar en él”*

## 2. Ejemplo simple (simulación en R)

Vamos a entender la idea con un ejemplo sencillo.

Supongamos que modelamos el IMC como una distribución normal.

```{r}
set.seed(123)

# Datos reales simulados
imc_real <- rnorm(100, mean = 28, sd = 4)

# Modelo (supuesto): IMC ~ Normal(28, 4)
# Generamos datos simulados desde el modelo
imc_sim <- replicate(100, rnorm(100, mean = 28, sd = 4))
```

### Comparación visual

```{r}
# Comparar visualmente el modelos con los datos reales
ppc_dens_overlay(y = imc_real, yrep = imc_sim)
```

### ¿Qué estamos viendo?

- Línea oscura → datos reales
- Líneas celestes → datos simulados por el modelo

### Interpretación

Si el modelo es razonable:

- las curvas deberían parecerse

Si no:

- el modelo está fallando

### Ejemplo de mal modelo

```{r}
# Modelo incorrecto
imc_sim_mal <- replicate(100, rnorm(100, mean = 24, sd = 2))

# Comparar visualmente el modelos con los datos reales. 
ppc_dens_overlay(y = imc_real, yrep = imc_sim_mal)
```

Se observa claramente que los datos simulados por el modelo generan un gráfico muy diferente al gráfico generado por los datos reales

### Lección

👉 No basta con ajustar un modelo

👉 Hay que verificar si genera datos plausibles

## 3. Ejemplo aplicado con NHANES y aspirina

Ahora llevamos esta idea a datos reales.

### Preparación

```{r}
# Seleccionar las variables que voy a usar
datos <- df_obesidad %>%
  select(BMXBMI, RXD530, RIDAGEYR, PAD680) %>%
  drop_na()

# Filtrar los pacientes con por imc, dosis habitual de aspirina, edad,
# y minutos diarios de actividad sedentaria
datos <- datos %>%
  filter(
    BMXBMI <= 100,
    RXD530 <= 500,
    RIDAGEYR <= 100,
    PAD680 < 2000
  )
```

### Modelo base

```{r}
# Crear modelo base
modelo <- stan_glm(
  BMXBMI ~ RXD530 + RIDAGEYR + PAD680,
  data = datos,
  family = gaussian(),
  chains = 2,
  iter = 1000,
  refresh = 0
)
```

### Generar datos simulados

```{r}
# Generar datos simulados
yrep <- posterior_predict(modelo)
```

👉 yrep contiene:

- muchas versiones simuladas del IMC
- cada fila = un mundo posible

### Chequeo visual

```{r}
# Chequeo visual
ppc_dens_overlay(
  y = datos$BMXBMI,
  yrep = yrep[1:50, ]
)
```



### ¿Qué debes observar?

Hazte estas preguntas:

#### 1. ¿La distribución es similar?

- ¿El modelo captura la forma general del IMC?
- ¿La curva es parecida?

#### 2. ¿La variabilidad es realista?

- ¿los datos simulados son muy “estrechos”?
- ¿o demasiado dispersos?

#### 3. ¿Los extremos son plausibles?

- ¿el modelo genera IMC muy bajos o muy altos irreales?
- ¿faltan valores extremos?

### Alternativa: histograma

```{r}
#| message: false
# Alternativa al histograma
ppc_hist(
  y = datos$BMXBMI,
  yrep = yrep[1:5, ]
)
```

## 4. Ejemplo aplicado con NHANES e insulina

Ahora llevamos esta idea a datos reales.

### Preparación

```{r}
# Seleccionar las variables que voy a usar
datos <- df_obesidad %>%
  select(BMXBMI, LBXIN, RIDAGEYR, PAD680) %>%
  drop_na()

# Filtrar los pacientes con por imc, dosis habitual de aspirina, edad,
# y minutos diarios de actividad sedentaria
datos <- datos %>%
  filter(
    BMXBMI <= 100,
    LBXIN <= 100,
    RIDAGEYR <= 100,
    PAD680 < 2000
  )
```

### Modelo base

```{r}
# Crear modelo base
modelo <- stan_glm(
  BMXBMI ~ LBXIN + I(LBXIN^2) + RIDAGEYR + PAD680,
  data = datos,
  family = gaussian(),
  chains = 2,
  iter = 1000,
  refresh = 0
)
```

### Generar datos simulados

```{r}
# Generar datos simulados
yrep <- posterior_predict(modelo)
```

👉 yrep contiene:

- muchas versiones simuladas del IMC
- cada fila = un mundo posible

### Chequeo visual

```{r}
# Chequeo visual
ppc_dens_overlay(
  y = datos$BMXBMI,
  yrep = yrep[1:50, ]
)
```

### Alternativa al histograma

```{r}
#| message: false
# Alternativa con el histograma
ppc_hist(
  y = datos$BMXBMI,
  yrep = yrep[1:8, ]
)
```

## 5. Interpretación clínica

Aquí es donde todo cobra sentido.

### Imagina este escenario

Tu modelo dice:

👉 “La aspirina se asocia con menor IMC”

Suena interesante.

Pero cuando haces el chequeo:

👉 el modelo:

- no reproduce la distribución real del IMC
- subestima la variabilidad
- ignora valores extremos

### Problema

Entonces:

👉 **el modelo no representa la realidad clínica**

### Consecuencia

Aunque los coeficientes sean “bonitos”:

👉 **no puedes confiar en el modelo**

### Interpretación práctica

Un buen modelo debería:

- reproducir la variabilidad real del IMC
- generar pacientes plausibles
- capturar valores extremos razonables

### Insight clave

👉 Un modelo puede estar “bien estimado”…

👉 …pero ser clínicamente inútil

### Cambio de mentalidad

Antes:

- “El modelo converge → está bien”

Ahora:

- “¿El modelo reproduce la realidad?”

### Mensaje final del capítulo

👉 **El modelo no está para describir los datos…**

👉 **Está para generar una realidad creíble**

Y si no puede hacerlo:

👉 **no debes confiar en él**

### Lo que viene después

En los siguientes capítulos aprenderás:

- cómo mejorar modelos que fallan
- cómo detectar problemas específicos
- cómo ajustar supuestos

Pero por ahora quédate con esto:

👉 Un buen analista bayesiano no solo construye modelos…

👉 también los cuestiona

## Ejercicios

### Ejercicio 1 — Detectar el problema

Toma tu modelo actual.

👉 Pregunta:

- ¿La media está bien?
- ¿La dispersión está bien?
- ¿Las colas están bien?

👉 Escribe 3 frases clínicas, por ejemplo:

`“El modelo sobreestima el IMC promedio…”`

### Ejercicio 2 — Comparación de modelos

Construye dos modelos:

```{r}
# Construir modelo 1
modelo1 <- stan_glm(
  BMXBMI ~ LBXIN + RIDAGEYR,
  data = datos,
  family = gaussian(),
  chains = 2, 
  iter = 1000, 
  refresh = 0
)

# Construir modelo 2
modelo2 <- stan_glm(
  BMXBMI ~ LBXIN + I(LBXIN^2) + RIDAGEYR,
  data = datos,
  family = gaussian(),
  chains = 2, 
  iter = 1000, 
  refresh = 0
)
```

👉 Genera yrep para ambos

```{r}
yrep1 <- posterior_predict(modelo1)
yrep2 <- posterior_predict(modelo2)
```

👉 Haz PPC

```{r}
ppc_dens_overlay(
  y = datos$BMXBMI,
  yrep = yrep1[1:50, ]
)
```

```{r}
ppc_dens_overlay(
  y = datos$BMXBMI,
  yrep = yrep2[1:50, ]
)
```


Pregunta:

👉 ¿Cuál reproduce mejor:

la media?
la forma?

### Ejercicio 3 — Intuición sobre distribución

Sin cambiar el modelo:

👉 observa el histograma real de IMC

```{r}
ggplot(datos, aes(x = BMXBMI)) +
  geom_histogram(bins = 30)
```

**Pregunta:**

👉 ¿Es simétrico?

👉 ¿Tiene cola derecha?

### Ejercicio 4 — Pensamiento clínico

Responde:

👉 ¿Por qué el IMC NO debería ser perfectamente normal en la vida real?

Pista:

- obesidad
- heterogeneidad
- estilos de vida

### Ejercicio 5 — Nivel clave

Completa esta frase:

`“Aunque el modelo no reproduce perfectamente la distribución,`
`sigue siendo útil para ________,`
`pero no para ________.”`

### Ejercicio 6 — Insight profundo

Responde:

👉 ¿Qué te enseñó el PPC sobre el modelo que no podrías ver solo con coeficientes?
