---
title: "15.- Resistencia a la insulina"
format: html
editor: visual
---

```{r}
#| label: setup
#| include: false

library(tidyverse)
library(rstanarm)
library(bayesplot)

# Cargar la dataset de obesidad
df_obesidad <- read_csv(
  "../data/obesidad_nhanes.csv",
  guess_max = 10000,
  show_col_types = FALSE
)
```

## 1. Intuición (SIN código)

En la práctica clínica hay algo frustrante pero fascinante:

👉 **La resistencia a la insulina no se mide directamente.**

No hay un examen rutinario simple que diga:
“este paciente tiene X nivel de resistencia”.

En cambio, la inferimos.

¿Cómo?

A través de señales indirectas:

- glicemia elevada
- aumento de adiposidad
- acumulación de grasa visceral

### Un ejemplo clínico

Imagina dos pacientes:

- **Paciente A**
  - IMC: 30
  - Cintura: moderada
- Paciente B
  - IMC: 30
  - Cintura: muy elevada

Ambos tienen el mismo IMC.
Pero no son metabólicamente iguales.

👉 El paciente B probablemente tiene más grasa visceral

👉 y mayor resistencia a la insulina

Esto es clave:

`No toda obesidad es metabólicamente igual`

### ¿Qué estamos intentando modelar?

Queremos usar datos para responder:

👉 ¿Cómo se relaciona la glicemia con:

- el IMC (adiposidad general)
- la cintura (grasa visceral)?

Y más importante:

👉 ¿Cuál de estas dos variables parece tener mayor impacto?

### Idea central del modelo

Vamos a construir un modelo que diga:

“Dado el IMC y la cintura de un paciente,
¿qué valores de glicemia son plausibles?”

No buscamos una respuesta exacta.
Buscamos un rango plausible.

### Interpretación fisiopatológica

Este modelo no es solo estadística.

Es una forma de representar:

- hiperinsulinemia compensatoria
- resistencia periférica
- inflamación metabólica
- rol de la grasa visceral

👉 El modelo es una herramienta para entender fisiopatología.

## 2. Ejemplo simple (simulación en R)

Antes de usar datos reales, construyamos intuición.

Imaginemos que:

- la glicemia aumenta con el IMC
- pero aumenta aún más con la cintura

```{r}
# Crear 200 pacientes
n <- 200

# Simular glicemmia a partir de valores simulados de imc y cintura 
datos_sim <- tibble(
  imc = rnorm(n, 27, 4),
  cintura = rnorm(n, 95, 12)
) %>%
  mutate(
    glicemia = 70 + 
      0.6 * imc +          # efecto moderado
      0.8 * cintura +      # efecto más fuerte
      rnorm(n, 0, 10)
  )
```

### Visualización

```{r}
#| message: false
# Visualizar la relación entre imc y glicemia
ggplot(datos_sim, aes(x = imc, y = glicemia)) +
  geom_point(alpha = 0.5) +
  geom_smooth(method = "lm", se = FALSE)
```

Ahora con cintura:

```{r}
#| message: false

# Visualizar la relación entre cintura y glicemia
ggplot(datos_sim, aes(x = cintura, y = glicemia)) +
  geom_point(alpha = 0.5) +
  geom_smooth(method = "lm", se = FALSE)
```

### Intuición clave

Vas a notar algo:

👉 Ambas variables se relacionan con glicemia

👉 Pero la cintura suele mostrar una pendiente más pronunciada

Esto anticipa lo que veremos en datos reales.

## 3. Ejemplo aplicado con NHANES

Hasta ahora hemos hablado de resistencia a la insulina de forma conceptual.
Ahora vamos a intentar observar parte de esa fisiopatología directamente en datos reales.

Trabajaremos con tres variables de NHANES:

- LBXSGL → glicemia
- BMXBMI → IMC
- BMXWAIST → circunferencia de cintura

La idea clínica es simple:

👉 la glicemia podría aumentar tanto con la adiposidad total (IMC) como con la adiposidad visceral (cintura).

Pero queremos responder una pregunta más profunda:

`¿Importa más el peso total o la distribución de grasa?`

### Preparación de datos

```{r}
# Preparar los datos
datos <- df_obesidad %>%
  select(LBXSGL, LBXIN, BMXBMI, BMXWAIST) %>%
  drop_na()
# Filtrar los datos por glicemia e índice de masa corporal
datos <- datos %>%
  filter(
    LBXSGL <= 1000,
    BMXBMI <= 100,
  )
```

### Paso 1 — Modelo simple: IMC y glicemia

Comencemos con un modelo sencillo.

`       glicemia∼IMC        `

En R:

```{r}
# Crear un modelo simple
modelo_imc <- stan_glm(
  LBXSGL ~ BMXBMI,
  data = datos,
  chains = 2,
  iter = 1000,
  refresh = 0
)
```

### Resultados

```{r}
print(modelo_imc)
```

```{r}
posterior_interval(modelo_imc)
```

Resultados principales:

| Parámetro | Mediana | Intervalo posterior 90% |
| --------- | ------- | ----------------------- |
| IMC       | 1.0     | 0.89 a 1.15             |

### Interpretación clínica

El modelo sugiere que:

👉 por cada aumento de 1 unidad de IMC, la glicemia aumenta aproximadamente 1 mg/dL.

Y el rango plausible del efecto está aproximadamente entre:

- +0.9 mg/dL
- +1.15 mg/dL

Hasta aquí, el resultado parece bastante intuitivo:

👉 mayor adiposidad → mayor alteración metabólica.

### Paso 2 — Añadiendo distribución de grasa

El IMC tiene una limitación importante:

👉 no distingue músculo de grasa

👉 no distingue grasa subcutánea de grasa visceral

Dos personas con el mismo IMC pueden tener perfiles metabólicos completamente distintos.

Por eso añadiremos:

circunferencia de cintura (BMXWAIST)

### Modelo ajustado

Ahora construiremos:

`       glicemia∼IMC+cintura        `

En R:

```{r}
# Crear modelo de relación de glicemia con imc + citura
modelo_completo <- stan_glm(
  LBXSGL ~ BMXBMI + BMXWAIST,
  data = datos,
  chains = 2,
  iter = 1000,
  refresh = 0
)
```

### Resultados

```{r}
print(modelo_completo) # produce:
```

```{r}
posterior_interval(modelo_completo) # produce:
```

Resultados principales:

| Parámetro | Mediana | Intervalo posterior 90% |
| --------- | ------- | ----------------------- |
| IMC       | -1.6    | -1.90 a -1.29           |
| Cintura   | 1.2     | 1.07 a 1.32             |

### Un resultado sorprendente

Aquí ocurrió algo muy interesante.

Cuando ajustamos por cintura:

- la cintura mostró una asociación positiva fuerte con glicemia
- el IMC cambió de positivo a negativo

Esto NO significa:

❌ “el IMC protege”

La interpretación correcta es más sutil.

### Interpretando la cintura

El coeficiente de cintura significa:

`Manteniendo constante el IMC, cada centímetro adicional de cintura se asocia aproximadamente con un aumento de 1 mg/dL de glicemia.`

Y el intervalo posterior:

`       1.07 a 1.32       `

permanece completamente por encima de 0.

Esto sugiere una asociación metabólica consistente.

### Interpretando el IMC negativo

Ahora pensemos cuidadosamente en el IMC.

El coeficiente negativo significa:

`Entre personas con la misma cintura, aquellas con mayor IMC tienden a tener glicemias menores.`

A primera vista esto parece extraño.

Pero fisiopatológicamente tiene sentido.

### Posible interpretación fisiopatológica

Si dos personas tienen:

- la misma cintura
- pero una tiene mayor IMC

entonces parte de esa masa corporal adicional podría corresponder a:

- masa muscular
- masa no visceral
- grasa menos metabólicamente activa

El músculo:

- capta glucosa
- almacena glucógeno
- mejora sensibilidad a insulina

Entonces el modelo podría estar capturando indirectamente diferencias en composición corporal.

### Un insight importante

El modelo parece sugerir:

`La distribución de grasa importa más que el peso total.`

Y esto coincide con conceptos modernos de medicina metabólica:

- adiposidad visceral
- obesidad metabólicamente sana
- limitaciones del IMC

### Colinealidad clínica

IMC y cintura están fuertemente relacionados.

Las personas con mayor IMC suelen tener:

- más grasa total
- y también mayor cintura

Esto genera un fenómeno llamado:

### Colinealidad

El modelo intenta separar:

- cuánto del efecto corresponde al IMC
- cuánto corresponde a la cintura

Y cuando logra separar parcialmente ambos componentes, emerge una interpretación fisiopatológica mucho más interesante.

## 4. Visualizando el fenómeno en datos reales

Hasta ahora hemos visto coeficientes.

Ahora veremos directamente los datos.

### Gráfico 1 — Misma IMC, distinta cintura

Seleccionemos pacientes con IMC cercano a 30.

```{r}
#| message: false

# Filtrar por pacientes cercanos a un imc de 30
datos_imc30 <- datos %>%
  filter(BMXBMI >= 29,
         BMXBMI <= 31)

# Diagrama de dispersión de cintura en relación con la glicemia cuando
# los pacientes tienen más o menos 30 de imc 
ggplot(datos_imc30,
       aes(x = BMXWAIST,
           y = LBXSGL)) +
  geom_point(alpha = 0.4) +
  geom_smooth(method = "lm",
              se = FALSE) +
  labs(
    title = "Glicemia y cintura",
    subtitle = "Pacientes con IMC aproximado de 30",
    x = "Circunferencia de cintura (cm)",
    y = "Glicemia (mg/dL)"
  ) +
  theme_minimal()
```

### Interpretación

Aquí observamos algo importante:

👉 pacientes con el mismo IMC pueden tener glicemias muy distintas dependiendo de la cintura.

Esto sugiere que:

- la adiposidad visceral
- y no solamente el peso total

podría estar desempeñando un rol central en la resistencia a la insulina.

### Gráfico 2 — Misma cintura, distinto IMC

Ahora hagamos lo contrario.

Seleccionemos pacientes con cintura cercana a 100 cm.

```{r}
#| message: false
# filtrar por observaciones con cintura similar a 100cm o casi 100 cm
datos_cintura <- datos %>%
  filter(BMXWAIST >= 98,
         BMXWAIST <= 102)

# Diagrama de dispersión que relaciona el imc con la glicemia en las
# observaciones cercanas a 100cm de cintura
ggplot(datos_cintura,
       aes(x = BMXBMI,
           y = LBXSGL)) +
  geom_point(alpha = 0.4) +
  geom_smooth(method = "lm",
              se = FALSE) +
  labs(
    title = "Glicemia e IMC",
    subtitle = "Pacientes con cintura aproximada de 100 cm",
    x = "IMC",
    y = "Glicemia (mg/dL)"
  ) +
  theme_minimal()

```

### Interpretación

Aquí aparece uno de los hallazgos más interesantes del capítulo.

👉 Manteniendo una cintura similar, el IMC ya no muestra la relación positiva esperada.

La pendiente incluso puede volverse negativa.

Esto es compatible con la idea de que:

- parte del IMC podría reflejar masa muscular
- o adiposidad menos peligrosa metabólicamente

una vez que controlamos la grasa visceral.

### Gráfico 3 — Relación IMC–glicemia según cintura

Ahora observemos cómo cambia la relación entre IMC y glicemia dependiendo de la cintura.

```{r}
#| message: false

# Diagrama de dispersión que relaciona el imc con la glicemia 
# facetado por nivel de cintura.
datos %>%
  mutate(
    cintura_cat = case_when(
      BMXWAIST < 90 ~ "Cintura baja",
      BMXWAIST < 110 ~ "Cintura media",
      TRUE ~ "Cintura alta"
    )
  ) %>%
  ggplot(aes(x = BMXBMI,
             y = LBXSGL)) +
  geom_point(alpha = 0.3) +
  geom_smooth(method = "lm",
              se = FALSE) +
  facet_wrap(~ cintura_cat) +
  theme_minimal()
```

### Interpretación fisiopatológica

Este gráfico muestra algo muy importante:

- en cintura baja, la relación IMC–glicemia es relativamente plana
- en cintura media y alta, la relación puede volverse negativa


Esto sugiere que el significado metabólico del IMC depende del contexto corporal.

👉 El IMC no representa la misma biología en todos los pacientes.

### Sigma y la complejidad biológica

En ambos modelos observamos:

| Modelo          | Sigma |
| --------------- | ----- |
| Modelo simple   | ~39.8 |
| Modelo ajustado | ~39.0 |

Sigma representa la variabilidad de glicemia que el modelo todavía no logra explicar.

Esto es importante porque:

- IMC y cintura NO determinan completamente la glicemia
- todavía existen muchos otros factores:
  - dieta
  - genética
  - actividad física
  - inflamación
  - insulina
  - sueño
  - medicación
  - diabetes previa

El modelo reconoce explícitamente esa incertidumbre.

Y eso es profundamente bayesiano.

###  Interpretación clínica final

Este capítulo nos deja una idea central:

`No toda obesidad es metabólicamente igual.`

El modelo sugiere que:

- la distribución de grasa
- especialmente la grasa abdominal

podría ser más importante que el peso total para entender resistencia a la insulina y alteraciones de glicemia.

### Insight central del capítulo

👉 La distribución de grasa importa más que el peso total.

## Ejercicios

### Ejercicio 1 — Interpretación clínica básica

Tu modelo ajustado mostró:

| Variable | Mediana |
| -------- | ------- |
| IMC      | -1.6    |
| cintura  | 1.2     |

Explica con tus propias palabras:

1. ¿Qué significa el coeficiente positivo de cintura?
2. ¿Por qué el coeficiente negativo del IMC NO significa necesariamente que el IMC “proteja”?
3. ¿Qué posible interpretación fisiopatológica podría tener ese coeficiente negativo?

### Ejercicio 2 — Pensamiento clínico

Imagina dos pacientes:

| Paciente | IMC | Cintura |
| -------- | --- | ------- |
| A        | 30  | 90      |
| B        | 30  | 110     |

Usando los resultados del modelo:

1. ¿Cuál paciente esperarías que tenga mayor glicemia?
2. ¿Qué concepto fisiopatológico está representando la cintura?
3. ¿Por qué el IMC por sí solo podría ser insuficiente?

### Ejercicio 3 — Interpretando incertidumbre

El intervalo posterior para cintura fue aproximadamente:

`1.07 a 1.32`

Responde:

1. ¿Qué significa este intervalo en lenguaje clínico?
2. ¿Por qué este intervalo da más información que un único coeficiente?
3. ¿Qué implicaría si el intervalo incluyera valores cercanos a 0?

### Ejercicio 4 — Pensamiento bayesiano

Completa la idea:

`“El modelo no produce un único efecto verdadero del IMC.`
`Produce _____________________.”`

### Ejercicio 5 — Sigma y biología

Tu sigma fue aproximadamente:

`σ≈39`

Explica:

1. ¿Qué representa sigma intuitivamente?
2. ¿Por qué sigma sigue siendo relativamente grande incluso después de ajustar por cintura?
3. Menciona al menos 4 factores biológicos que podrían explicar parte de esa variabilidad residual.

### Ejercicio 6 — Limitaciones del IMC

Menciona al menos 3 limitaciones del IMC como marcador metabólico.

Luego responde:

👉 ¿Por qué dos personas con el mismo IMC pueden tener perfiles metabólicos distintos?

### Ejercicio 7 — Interpretación visual

Observaste:

- pendiente positiva entre cintura y glicemia
- pendiente negativa entre IMC y glicemia (a cintura constante)

Explica fisiopatológicamente:

1. ¿Por qué la grasa visceral podría elevar glicemia?
2. ¿Cómo podría la masa muscular influir sobre glicemia?
3. ¿Qué está intentando separar el modelo ajustado?

### Ejercicio 8 — Colinealidad clínica

Explica con tus palabras:

1. ¿Por qué IMC y cintura están correlacionados?
2. ¿Por qué esto dificulta separar efectos?
3. ¿Por qué en este capítulo la colinealidad tiene significado fisiopatológico y no solo matemático?

### Ejercicio 9 — Exploración adicional con NHANES

Crea un nuevo gráfico usando:

- HbA1c (LBXGH)
o
- insulina (LBXIN)

como resultado.

Puedes usar:

- LBXGH ~ BMXBMI + BMXWAIST

o:

- LBXIN ~ BMXBMI + BMXWAIST

Luego responde:

1. ¿La cintura sigue mostrando una asociación fuerte?
2. ¿El IMC vuelve a cambiar de signo?
3. ¿Los resultados son fisiopatológicamente plausibles?

```{r}
# Preparar los datos
datos <- df_obesidad %>%
  select(LBXIN, BMXBMI, BMXWAIST) %>%
  drop_na()
# Filtrar los datos por glicemia e índice de masa corporal
datos <- datos %>%
  filter(
    LBXIN <= 100,
    BMXBMI <= 100,
  )
```

```{r}
# Histograma de la insulina
ggplot(datos, aes(x = LBXIN)) +
  geom_histogram(bins = 60)

```

```{r}
# Crear un modelo simple
modelo_imc <- stan_glm(
  LBXIN ~ BMXBMI,
  data = datos,
  chains = 2,
  iter = 1000,
  refresh = 0
)
```

```{r}
# Imprimir resultados del modelo
print(modelo_imc) # produce:
```

```{r}
# Imprimir el intervalo posterior del modelo
posterior_interval(modelo_imc) # produce:
```

```{r}
# Crear modelo de relación de insulina con imc + citura
modelo_completo <- stan_glm(
  LBXIN ~ BMXBMI + BMXWAIST,
  data = datos,
  chains = 2,
  iter = 1000,
  refresh = 0
)
```

```{r}
# Imprimir el resultado del modelo
print(modelo_completo)
```

```{r}
# imprimir el intervalo posterior
posterior_interval(modelo_completo) # produce:
```

```{r}
#| message: false

# Diagrama de dispersión de cintura en relación con la insulina cuando
# los pacientes tienen más o menos 30 de imc 
ggplot(datos_imc30,
       aes(x = BMXWAIST,
           y = LBXIN)) +
  geom_point(alpha = 0.4) +
  geom_smooth(method = "lm",
              se = FALSE) +
  labs(
    title = "Inuslinemia y cintura",
    subtitle = "Pacientes con IMC aproximado de 30",
    x = "Circunferencia de cintura (cm)",
    y = "Insulinemia"
  ) +
  theme_minimal()

```

```{r}
#| message: false

# Diagrama de dispersión que relaciona el imc con la insulina en las
# observaciones cercanas a 100cm de cintura
ggplot(datos_cintura,
       aes(x = BMXBMI,
           y = LBXIN)) +
  geom_point(alpha = 0.4) +
  geom_smooth(method = "lm",
              se = FALSE) +
  labs(
    title = "Insulina e IMC",
    subtitle = "Pacientes con cintura aproximada de 100 cm",
    x = "IMC",
    y = "Insulina (mg/dL)"
  ) +
  theme_minimal()
```

### Ejercicio 10 — Reflexión final (el más importante)

Antes de este capítulo, muchas personas pensarían:

`“La obesidad depende principalmente del peso.”`

Después de trabajar con estos modelos:

👉 ¿Cómo cambiarías esa afirmación?

Intenta responder en:

- lenguaje clínico
- no estadístico
- como si se lo explicaras a un paciente o a otro médico.