---
title: "17.- Modelos multinivel"
format: html
editor: visual
---

```{r}
#| label: setup
#| include: false

library(tidyverse)
library(rstanarm)
library(bayesplot)

# Cargar la dataset de obesidad
df_obesidad <- read_csv(
  "../data/obesidad_nhanes.csv",
  guess_max = 10000,
  show_col_types = FALSE
)
```

## 1. Intuición (sin código)

### Los pacientes no son iguales

Hasta ahora hemos construido modelos relativamente simples:

-   cintura → glicemia
-   IMC → presión arterial
-   actividad física → obesidad

Y eso está bien para comenzar.

Pero en medicina aparece rápidamente un problema importante:

👉 los pacientes no responden igual.

Por ejemplo:

-   una cintura elevada puede asociarse con glicemia alta en hombres y mujeres, pero no necesariamente con la misma intensidad
-   el envejecimiento modifica el metabolismo
-   algunos grupos tienen más inflamación basal
-   ciertos medicamentos son más frecuentes en adultos mayores

En otras palabras:

👉 los datos tienen estructura.

### ¿Qué significa que los datos tengan estructura?

Imagina que analizamos 5000 personas de NHANES.

A primera vista parecen simplemente “5000 observaciones”.

Pero clínicamente sabemos que existen subgrupos:

-   hombres y mujeres
-   jóvenes y adultos mayores
-   personas sedentarias y activas
-   pacientes con y sin obesidad visceral

Eso significa que:

👉 las relaciones pueden cambiar según el grupo.

### El problema de un único modelo global

Supongamos este modelo:

`LBXSGL= β0 + β1(BMXWAIST)`

La idea es simple:

-   usar cintura para predecir glicemia

Pero este modelo asume algo muy fuerte:

👉 que la relación es igual para todos.

Clínicamente eso puede ser irreal.

Por ejemplo:

-   hombres suelen acumular más grasa visceral
-   mujeres premenopáusicas tienen cierto “protector metabólico”
-   adultos mayores tienen mayor resistencia a la insulina

Entonces aparece una pregunta muy importante:

👉 ¿estamos ocultando diferencias clínicas importantes al promediar a todos juntos?

### Modelo global vs modelos por grupos

#### Modelo global

Un único modelo para toda la población.

Ventaja:

-   simple
-   estable
-   fácil de interpretar

Problema:

-   puede ocultar heterogeneidad clínica

#### Modelos separados por grupo

Ahora imaginemos:

-   un modelo para hombres
-   otro para mujeres

Entonces comenzamos a ver:

-   pendientes distintas
-   incertidumbres distintas
-   relaciones metabólicas distintas

Esto se parece más a la práctica clínica real.

Porque en medicina rara vez pensamos:

`“todos los pacientes son iguales”.`

Ejemplo clínico intuitivo

Imagina dos pacientes con la misma cintura abdominal:

-   Hombre, 52 años
-   Mujer, 25 años

¿Esperaríamos exactamente el mismo riesgo metabólico?

Probablemente no.

La edad, el sexo y el contexto hormonal cambian la interpretación clínica.

Eso es justamente lo que intentan capturar los modelos multinivel.

### La idea intuitiva de “partial pooling”

Aquí aparece una idea extremadamente importante.

Imaginemos tres estrategias.

#### Estrategia 1 — Un único modelo global

Todos mezclados.

Problema:

-   ignora diferencias reales

#### Estrategia 2 — Modelos completamente separados

Un modelo independiente para cada grupo.

Problema:

-   algunos grupos tienen pocos datos
-   pueden aparecer estimaciones exageradas o inestables

#### Estrategia 3 — Idea multinivel (“partial pooling”)

Aquí ocurre algo interesante:

👉 cada grupo tiene cierta libertad PERO

👉 también comparte información con los demás grupos.

Es como decir:

`“sí, los grupos son diferentes… pero no completamente independientes”.`

### Analogía clínica

Imagina médicos residentes aprendiendo.

Cada residente desarrolla su propio criterio clínico.

Pero todos:

-   comparten guías
-   trabajan en el mismo hospital
-   aprenden de casos similares

Entonces:

-   no son idénticos
-   pero tampoco completamente independientes

Eso es muy parecido al espíritu de los modelos multinivel.

### Mensaje central del capítulo

👉 Promediar pacientes puede ocultar información importante.

Y por eso:

👉 los modelos deben respetar la heterogeneidad clínica.

## 2. Ejemplo simple (simulación en R)

### Simulando diferencias entre hombres y mujeres

Vamos a crear un ejemplo sencillo.

La idea será:

-   generar cinturas abdominales
-   generar glicemia
-   hacer que la relación sea distinta según el sexo

### Crear datos simulados

```{r}
# Crear 200 pacientes
n <- 200

# Simular una dataset con las variables sexo, cintura y glicemia.
datos_sim <- tibble(
  sexo = rep(c("Male", "Female"), each = n/2),
  
  cintura = c(
    rnorm(100, mean = 102, sd = 10),
    rnorm(100, mean = 92, sd = 9)
  )
) %>%
  mutate(
    glicemia = if_else(
      sexo == "Male",
      70 + cintura * 0.55 + rnorm(n, 0, 8),
      72 + cintura * 0.35 + rnorm(n, 0, 8)
    )
  )
```

### Visualizar los datos

```{r}
#| message: false
ggplot(datos_sim,
       aes(x = cintura,
           y = glicemia,
           color = sexo)) +
  geom_point(alpha = 0.7) +
  geom_smooth(method = "lm",
              se = FALSE) +
  labs(
    title = "Relación entre cintura y glicemia",
    x = "Cintura abdominal",
    y = "Glicemia"
  )
```

#### ¿Qué observamos?

Probablemente veremos:

-   ambas relaciones son positivas
-   pero la pendiente es distinta

En este ejemplo:

-   la glicemia aumenta más rápido en hombres
-   el efecto es más suave en mujeres

#### Interpretación intuitiva

Esto representa una idea clínica razonable:

👉 la misma cantidad de adiposidad abdominal no siempre implica el mismo riesgo metabólico.

### Modelo global

Ahora ajustemos un único modelo.

```{r}
# Crear modelo global sin tomar en cuenta el sexo
modelo_global <- stan_glm(
  glicemia ~ cintura,
  data = datos_sim,
  chains = 2,
  iter = 1000,
  refresh = 0
)
# Pendiente del modelo global
posterior_interval(modelo_global) # produce:
```

#### ¿Qué problema tiene?

El modelo obtiene:

👉 un promedio de ambas relaciones.

Eso puede ser útil…

pero también puede ocultar diferencias importantes.

### Modelos separados por sexo

```{r}
# Modelos separados por sexo
modelo_hombres <- stan_glm(
  glicemia ~ cintura,
  data = datos_sim %>%
    filter(sexo == "Male"),
  chains = 2,
  iter = 1000,
  refresh = 0
)
modelo_mujeres <- stan_glm(
  glicemia ~ cintura,
  data = datos_sim %>%
    filter(sexo == "Female"),
  chains = 2,
  iter = 1000,
  refresh = 0
)
```

#### Comparar pendientes

```{r}
posterior_interval(modelo_hombres) # produce:
```

```{r}
posterior_interval(modelo_mujeres) # produce:
```

#### ¿Qué comenzamos a notar?

Ahora aparecen:

-   relaciones distintas
-   incertidumbres distintas
-   pendientes distintas

Y eso se parece mucho más a la medicina real.

## 3. Ejemplo aplicado con NHANES

### Objetivo clínico

Queremos estudiar:

👉 cómo cambia la relación entre cintura abdominal y glicemia según el sexo.

Variables:

1.  Resultado:

-   LBXSGL → glicemia

2.  Predictor:

-   BMXWAIST → cintura abdominal

3.  Grupo:

-   RIAGENDR → sexo

### Preparar datos

```{r}
# Seleccionar las variables que usaré
datos <- df_obesidad %>%
  select(
    LBXSGL, # Glicemia
    BMXWAIST, # Cintura
    RIAGENDR, # Género
    RIDAGEYR, # Edad
  ) %>%
  drop_na() %>%
  filter( # Filtrar por valores coherentes
    LBXSGL < 1000,
    BMXWAIST < 200,
    #RIAGENDR < 2
  ) %>%
  mutate( # Cambiar el tipo la variable de género a factor
    RIAGENDR = factor(RIAGENDR)
  )
```

### Modelo global

```{r}
# Modelo global
modelo_global <- stan_glm(
  LBXSGL ~ BMXWAIST,
  data = datos,
  chains = 2,
  iter = 1000,
  refresh = 0
)
posterior_interval(modelo_global) # produce:
```

#### Interpretación

Este modelo responde:

👉 “¿qué ocurre en promedio en toda la población?”

Pero todavía ignora diferencias por sexo.

### Modelo incluyendo sexo

```{r}
# Modelo incluyendo sexo
modelo_sexo <- stan_glm(
  LBXSGL ~ BMXWAIST + RIAGENDR,
  data = datos,
  chains = 2,
  iter = 1000,
  refresh = 0
)
posterior_interval(modelo_sexo) # produce:
```

#### ¿Qué agrega este modelo?

Ahora el modelo reconoce:

👉 hombres y mujeres pueden tener glicemias basales distintas.

Pero todavía asume:

👉 que el efecto de la cintura es igual en ambos grupos.

### Modelo con interacción

Ahora permitimos que la relación cambie según sexo.

```{r}
# Modelo con interacción
modelo_interaccion <- stan_glm(
  LBXSGL ~ BMXWAIST * RIAGENDR,
  data = datos,
  chains = 2,
  iter = 1000,
  refresh = 0
)
posterior_interval(modelo_interaccion) # produce:
```

#### Interpretación

Intercept es el promedio de glicemia del grupo base que, en nhanes, suele ser hombres (1 = male, 2 = female) cuando la cintura = 0; BMXWAIST dice que, por cada cm de cintura, la glicemia aumenta entre 0.60 y 0.76; BMXWAIST:RIAGENDR2 es la interacción que nos dice cual es la variación de la cintura en la glicemia de las mujeres en relación con los hombres, es decir si el centro de BMXWAIST es alrededor de 0.68 y el centro de BMXWAIST:RIAGENDR2 es alrededor de -0.18 el efecto de cada centímetro de cintura sobre la glicemia está alrededor de 50 (0.68 - 0.18). Sigma es la cantidad de glicemia que el modelo no puede explicar. RIAGENDR2 es cuánto cambia el intercepto de mujeres respecto al intercepto de los hombres, es decir el intercepto de mujeres sería igual al intercepto de hombres + RIAGENDR2.

#### Idea intuitiva de interacción

Este modelo pregunta:

👉 “¿la cintura afecta igual a hombres y mujeres?”

Y clínicamente esa es una pregunta muy importante.

#### Visualización sugerida

```{r}
#| message: false

# Diagrama de dispersión que relaciona cintura con glicemia y 
# coloreado por género dónde 1 es hombre y 2 mujer 
ggplot(datos,
       aes(x = BMXWAIST,
           y = LBXSGL,
           color = RIAGENDR)) +
  
  geom_point(alpha = 0.3) +
  
  geom_smooth(method = "lm",
              se = FALSE) +
  
  labs(
    title = "Cintura y glicemia según sexo",
    x = "Cintura abdominal",
    y = "Glicemia"
  )
```

### Comparando modelos

#### Modelo global

-   simple
-   útil para visión general

Pero:

-   puede ocultar diferencias importantes

#### Modelo por grupos

Permite observar:

-   heterogeneidad clínica
-   diferencias metabólicas
-   distintos niveles de incertidumbre

#### Idea multinivel

Los modelos multinivel completos intentan lograr equilibrio entre:

-   estabilidad del modelo global y
-   flexibilidad de los modelos separados

### Introducción intuitiva a edad como grupo

También podríamos estudiar:

-   adultos jóvenes
-   mediana edad
-   adultos mayores

Porque el metabolismo cambia con el tiempo.

### Ejemplo simple

```{r}
# Categorizar la edad 
datos <- datos %>%
  mutate(
    grupo_edad = case_when(
      RIDAGEYR < 40 ~ "Joven",
      RIDAGEYR < 60 ~ "Mediana edad",
      TRUE ~ "Mayor"
    )
  )
```

### Modelo incluyendo edad

```{r}
# Modelo incluyendo edad
modelo_edad <- stan_glm(
  LBXSGL ~ BMXWAIST + grupo_edad,
  data = datos,
  chains = 2,
  iter = 1000,
  refresh = 0
)
posterior_interval(modelo_edad) # produce:
```

### Modelo con interacción

```{r}
# Modelo con interacción
modelo_interaccion <- stan_glm(
  LBXSGL ~ BMXWAIST * grupo_edad,
  data = datos,
  chains = 2,
  iter = 1000,
  refresh = 0
)
posterior_interval(modelo_interaccion) # produce:
```

### Visualización

```{r}
#| message: false

# Diagrama de dispersión que relaciona la cintura con la glicemia
# coloreado por grupo de edad
ggplot(datos,
       aes(x = BMXWAIST,
           y = LBXSGL,
           color = grupo_edad)) +
  geom_point(alpha = 0.3) +
  geom_smooth(method = "lm",
              se = FALSE) +
  labs(
    title = "Cintura y glicemia según edad",
    x = "Cintura abdominal",
    y = "Glicemia"
  )
```

#### Idea clínica importante

Con la edad pueden cambiar:

-   inflamación crónica
-   uso de medicamentos
-   sensibilidad a la insulina
-   composición corporal

Entonces nuevamente:

👉 un único promedio puede ser engañoso.

## 4. Interpretación clínica

### Lo que este capítulo realmente enseña

Más allá de la estadística, este capítulo transmite una idea profundamente clínica:

👉 los pacientes son heterogéneos.

#### Relación con obesidad e inflamación

La obesidad no es una condición uniforme.

Dos personas con el mismo IMC pueden tener:

-   distinta grasa visceral
-   distinta inflamación
-   distinta resistencia a la insulina
-   distinto riesgo cardiovascular

Por eso:

👉 analizar subgrupos mejora la comprensión clínica.

#### Sexo y metabolismo

Las diferencias por sexo pueden reflejar:

-   distribución distinta de grasa
-   diferencias hormonales
-   distinta adiposidad visceral
-   distinta respuesta inflamatoria

#### Edad y metabolismo

Con el envejecimiento aparecen cambios como:

-   sarcopenia
-   menor sensibilidad a la insulina
-   aumento de medicamentos
-   inflamación de bajo grado

Todo eso modifica las relaciones metabólicas.

### El peligro de promediar demasiado

Un promedio poblacional puede ser útil.

Pero también puede:

-   esconder pacientes de alto riesgo
-   diluir asociaciones importantes
-   simplificar excesivamente la realidad clínica

### Insight clave del capítulo

👉 “Promediar pacientes puede ocultar información importante”.

### Qué aporta el pensamiento multinivel

Aunque todavía no hemos construido modelos jerárquicos reales, ya aprendimos algo fundamental:

👉 los datos médicos tienen estructura.

Y por eso:

👉 los modelos deben respetar la heterogeneidad clínica.

### Conexión con pensamiento bayesiano

El enfoque bayesiano es especialmente útil aquí porque:

-   trabaja naturalmente con incertidumbre
-   permite modelar diferencias entre grupos
-   evita pensar en estimaciones rígidas y únicas

En lugar de preguntar:

`“¿cuál es el efecto exacto?”`

comenzamos a pensar:

`“¿qué rango de efectos es plausible en distintos grupos?”`

## Ejercicios

### 1. El problema del promedio

Imagina que analizas:

- cintura abdominal
- glicemia

en toda la población mezclada.

**Preguntas**

1. ¿Qué información clínica podría ocultarse?
2. ¿Por qué hombres y mujeres podrían comportarse distinto?
3. ¿Por qué la edad podría modificar la relación?

### 2. Variables proxy

Reflexiona sobre esta frase:

`“La cintura no mide exclusivamente grasa visceral”.`

**Preguntas**

1. ¿Qué otras cosas podría estar capturando la cintura?
2. ¿Por qué la misma cintura podría representar distinto riesgo según sexo?
3. ¿Qué limitaciones clínicas tiene usar IMC o cintura como proxy metabólico?

### 3. Pensamiento clínico sobre interacciones

Explica con palabras simples:

👉 ¿Qué significa una interacción positiva?

👉 ¿Qué significa una interacción negativa?

### 4. Analogía clínica

Piensa en un medicamento antihipertensivo.

**Pregunta**

¿Por qué sería razonable esperar que el efecto del medicamento cambie según:

- edad
- sexo
- obesidad
- actividad física

?

👉 Describe esto usando la idea intuitiva de interacción.

### 5. Modelo global vs modelos separados

Construye:

```{r}
# Modelo global
modelo_global <- stan_glm(
  LBXSGL ~ BMXWAIST,
  data = datos,
  chains = 2,
  iter = 1000,
  refresh = 0
)
posterior_interval(modelo_global) # produce:
```

Luego crea modelos separados por sexo.

```{r}
modelo_hombres <- stan_glm(
  LBXSGL ~ BMXWAIST,
  data = datos %>%
    filter(RIAGENDR == "1"),
  chains = 2,
  iter = 1000,
  refresh = 0
)
modelo_mujeres <- stan_glm(
  LBXSGL ~ BMXWAIST,
  data = datos %>%
    filter(RIAGENDR == "2"),
  chains = 2,
  iter = 1000,
  refresh = 0
)
```

```{r}
posterior_interval(modelo_hombres) # produce:
```

```{r}
posterior_interval(modelo_mujeres) # produce:
```

**Preguntas**

1. ¿Las pendientes son parecidas?
2. ¿La incertidumbre cambia?
3. ¿Qué grupo tiene mayor variabilidad?

### 6. Modelo con interacción por sexo

Construye:

```{r}
# Modelo con interacción
modelo_interaccion <- stan_glm(
  LBXSGL ~ BMXWAIST * RIAGENDR,
  data = datos,
  chains = 2,
  iter = 1000,
  refresh = 0
)
posterior_interval(modelo_interaccion) # produce:
```

**Preguntas**

1. ¿La interacción parece positiva o negativa?
2. ¿Qué significa clínicamente?
3.¿La cintura parece afectar más a hombres o mujeres?

### 7. Visualización de interacción

Haz un gráfico con:

- cintura
- glicemia
- color por sexo

y agrega líneas de regresión.

**Preguntas**

1. ¿Las pendientes parecen distintas?
2. ¿Las líneas son paralelas?
3. ¿El gráfico coincide con el modelo?

### 8. Interacción con edad

Crea grupos:

```{r}
# Categorizar la edad 
datos <- datos %>%
  mutate(
    grupo_edad = case_when(
      RIDAGEYR < 40 ~ "Joven",
      RIDAGEYR < 60 ~ "Mediana edad",
      TRUE ~ "Mayor"
    )
  )
```

Luego:

```{r}
# Modelo con interacción
modelo_interaccion <- stan_glm(
  LBXSGL ~ BMXWAIST * grupo_edad,
  data = datos,
  chains = 2,
  iter = 1000,
  refresh = 0
)
posterior_interval(modelo_interaccion) # produce:
```

```{r}
#| message: false

# Diagrama de dispersión que relaciona la cintura con la glicemia
# coloreado por grupo de edad
ggplot(datos,
       aes(x = BMXWAIST,
           y = LBXSGL,
           color = grupo_edad)) +
  geom_point(alpha = 0.3) +
  geom_smooth(method = "lm",
              se = FALSE) +
  labs(
    title = "Cintura y glicemia según edad",
    x = "Cintura abdominal",
    y = "Glicemia"
  )
```

**Preguntas**

1. ¿Qué grupo tiene mayor pendiente?
2. ¿El resultado coincide con tu intuición clínica?
3. ¿Qué explicaciones fisiopatológicas podrían existir?

### 9. Pensar como epidemiólogo

Supón que los adultos mayores tienen menor pendiente que mediana edad.

**Preguntas**

1. ¿Podría existir sesgo de supervivencia?
2. ¿Qué papel podrían tener los medicamentos?
3. ¿Por qué los adultos mayores de NHANES no representan necesariamente a todos los adultos mayores?

### 10. Inflamación y distribución de grasa

Reflexiona sobre esta idea:

`“La grasa subcutánea puede ser metabólicamente menos dañina que la visceral”.`

**Preguntas**

1. ¿Por qué?
2. ¿Cómo se relaciona esto con resistencia a la insulina?
3. ¿Cómo podría afectar la interpretación de la cintura abdominal?

### 11. Pensar en incertidumbre

Observa un intervalo posterior amplio.

**Preguntas**

1. ¿Qué significa clínicamente?
2. ¿Implica que “no hay efecto”?
3. ¿Qué tipos de incertidumbre pueden existir en medicina?

### 12. Comparar modelos

Compara mentalmente:

**Modelo A**

`LBXSGL ~ BMXWAIST`

**Modelo B**

`LBXSGL ~ BMXWAIST * RIAGENDR`

**Preguntas**

1. ¿Qué complejidad agrega el modelo B?
2. ¿Qué información clínica extra obtiene?
3. ¿Qué riesgos existen al usar solo el modelo A?

### 13. Buscar otras interacciones plausibles

Piensa en variables NHANES donde podría existir interacción.

Ejemplos:

- actividad física × obesidad
- edad × HDL
- sexo × triglicéridos
- cintura × aspirina
- diabetes × inflamación

**Pregunta**

👉 ¿Por qué sería razonable esperar que el efecto cambie según el grupo?

### 14. Tu propia hipótesis clínica

Propón una hipótesis basada en obesidad.

Ejemplo:

`“La actividad física podría reducir más la glicemia en personas jóvenes que en adultos mayores”.`

Luego:

1. plantea el modelo
2. explica la interacción esperada
3. justifica fisiopatológicamente

### 15. Reflexión final

Explica con tus propias palabras:

👉 ¿Por qué “promediar pacientes” puede ser peligroso en medicina?

Y luego responde:

👉 ¿Cómo ayudan las interacciones a respetar la heterogeneidad clínica?