---
title: "18.- Interpretar resultados bayesianos"
format: html
editor: visual
---

```{r}
#| label: setup
#| include: false

library(tidyverse)
library(rstanarm)
library(bayesplot)
options(scipen = 999) # evitar la notación científica

# Cargar la dataset de obesidad
df_obesidad <- read_csv(
  "../data/obesidad_nhanes.csv",
  guess_max = 10000,
  show_col_types = FALSE
)
```

## 1. Intuición

Hasta ahora hemos construido modelos bayesianos para explorar relaciones clínicas en NHANES:

-   IMC y glicemia
-   Circunferencia de cintura y metabolismo
-   Actividad física y salud metabólica

Pero construir el modelo es solo una parte del trabajo.

La verdadera pregunta clínica es:

`“¿Cómo interpretamos estos resultados?”`

Y aquí aparece una de las mayores ventajas del enfoque bayesiano:

👉 Bayes habla el lenguaje natural de la medicina.

En muchos análisis tradicionales, el resultado suele terminar reducido a algo como:

-   “p \< 0.05”
-   “estadísticamente significativo”
-   “no significativo”

El problema es que ese lenguaje no se parece mucho a cómo pensamos en clínica.

Un médico rara vez piensa así.

Normalmente pensamos de esta manera:

-   “Parece bastante probable…”
-   “Existe evidencia moderada…”
-   “Es poco probable que…”
-   “Todavía hay incertidumbre…”

Y precisamente eso es lo que permite Bayes.

### Un modelo bayesiano no da respuestas exactas

Un modelo bayesiano no intenta decir:

❌ “El efecto verdadero es exactamente 0.42”

En cambio, dice algo mucho más realista:

✅ “Los valores más plausibles están alrededor de 0.42”

✅ “Existe incertidumbre”

✅ “Algunos valores son más probables que otros”

### Pensar en distribuciones, no en números únicos

Uno de los cambios mentales más importantes en Bayes es este:

👉 dejar de pensar en estimaciones únicas

👉 empezar a pensar en distribuciones

Por ejemplo:

Supongamos que estudiamos la relación entre IMC y glicemia.

Un enfoque clásico podría decir:

-   “Por cada aumento de 1 unidad de IMC, la glicemia aumenta 0.8 mg/dL”

Pero Bayes diría algo más completo:

-   “Los valores más plausibles están entre 0.4 y 1.2”
-   “Es muy probable que el efecto sea positivo”
-   “Existe cierta incertidumbre sobre el tamaño exacto”

Eso se parece mucho más al razonamiento clínico real.

### La incertidumbre no es un problema

Muchos principiantes sienten incomodidad cuando ven incertidumbre.

Pero en medicina, la incertidumbre siempre existe.

La diferencia es que Bayes:

👉 la hace visible

👉 la cuantifica

👉 la incorpora explícitamente

Y eso es extremadamente útil.

Porque la toma de decisiones clínicas rara vez ocurre con certeza absoluta.

### Intervalos creíbles: una interpretación natural

Uno de los conceptos más útiles en Bayes es el intervalo creíble.

La interpretación intuitiva es:

`“Hay un 95% de probabilidad de que el verdadero valor esté dentro de este rango.”`

Por ejemplo:

-   efecto plausible del IMC:
    -   entre 0.3 y 1.1 mg/dL

Eso significa:

👉 dados los datos y el modelo,

👉 esos son los valores más compatibles con la evidencia.

### Bayes permite hablar en probabilidades directas

Y aquí aparece una de las ideas más poderosas del capítulo.

Con Bayes podemos decir cosas como:

-   “Hay un 92% de probabilidad de que el efecto sea positivo.”
-   “Existe una alta probabilidad de que mayor cintura se asocie con peor metabolismo.”
-   “La evidencia es moderada, pero todavía incierta.”

Ese lenguaje es extremadamente natural para médicos.

Porque la clínica siempre trabaja con probabilidades.

### Una analogía clínica útil

Imagina dos escenarios.

#### Escenario 1

Un médico dice:

`“El resultado fue estadísticamente significativo.”`

Eso realmente no nos dice mucho clínicamente.

#### Escenario 2

El médico dice:

`“Hay aproximadamente un 90% de probabilidad de que este factor aumente el riesgo metabólico.”`

Eso es mucho más interpretable.

Mucho más accionable.

Mucho más cercano a la toma real de decisiones.

### El mensaje central del capítulo

👉 Un modelo bayesiano no entrega certezas absolutas.

👉 Entrega distribuciones de plausibilidad.

👉 Entrega probabilidades útiles para decidir bajo incertidumbre.

Y eso se parece mucho más a la medicina real.

## 2. Ejemplo simple (simulación en R)

Vamos a comenzar con un ejemplo pequeño y simple.

Queremos explorar si un mayor IMC podría asociarse con mayor glicemia.

### Simular datos

```{r}
set.seed(123)

# Simular el imc y la glicemia de 80 pacientes
datos <- tibble(
  imc = rnorm(80, mean = 30, sd = 5)
) %>%
  mutate(
    glicemia = 70 + 0.9 * imc + rnorm(80, 0, 8)
  )
```

### Visualizar datos

```{r}
#| message: false

# Diagrama de dispersión y tendencia que relaciona el imc con la 
# glicemia 
ggplot(datos, aes(imc, glicemia)) +
  geom_point(alpha = 0.7) +
  geom_smooth(method = "lm", se = FALSE) +
  labs(
    title = "IMC y glicemia simulada",
    x = "IMC",
    y = "Glicemia"
  )
```

### Ajustar el modelo bayesiano

```{r}
# Modelar el efecto de el imc a la glicemia
modelo <- stan_glm(
  glicemia ~ imc,
  data = datos,
  family = gaussian(),
  chains = 2,
  iter = 1000,
  refresh = 0
)
```

### Ver resultados

```{r}
# Imprimir resultado del modelo
print(modelo, digits = 2) # produce:
```

### ¿Cómo interpretamos esto?

El coeficiente de IMC es aproximadamente 1.04.

Eso significa:

👉 por cada aumento de 1 unidad de IMC,

👉 la glicemia probablemente aumenta alrededor de 1.04 mg/dL.

Pero lo más importante:

👉 no estamos diciendo que el valor exacto sea 1.04.

Estamos diciendo:

-   valores cercanos a 1.04 son plausibles
-   existe incertidumbre
-   algunos valores son más compatibles con los datos que otros

### Obtener intervalos creíbles

```{r}
# Imprimir intervalo posterior
posterior_interval(modelo, prob = 0.95) # produce:
```

### Interpretación clínica del intervalo

Podemos decir:

`“Hay un 95% de probabilidad de que el verdadero efecto del IMC sobre la glicemia esté entre 0.66 y 1.18 mg/dL.”`

Ese lenguaje es perfectamente natural para clínica.

### Probabilidad de que el efecto sea positivo

Ahora viene una de las partes más interesantes.

Podemos calcular directamente:

👉 ¿qué proporción de la distribución posterior es mayor que cero?

```{r}
# Conocer la probabilidad de que el efecto sea positivo
posterior <- as.matrix(modelo)
mean(posterior[, "imc"] > 0) 
```

### Interpretación

Eso significa:

`“Existe una probabilidad extremadamente alta de que un mayor IMC se asocie con mayor glicemia..”`

Eso es increíblemente intuitivo.

Y muchísimo más cercano al lenguaje clínico real.

### La idea importante

Observa el cambio conceptual.

No estamos preguntando:

❌ “¿Existe o no existe efecto?”

Estamos preguntando:

✅ “¿Qué tan probable es que el efecto sea positivo?”

Ese cambio mental es fundamental en Bayes.

## 3. Ejemplo aplicado con NHANES

Ahora llevemos estas ideas a datos reales.

Usaremos un modelo simple ya conocido:

-   glicemia → LBXSGL
-   IMC → BMXBMI

### Preparar datos

```{r}
# Seleccionar las variables que voy a usar
nhanes_modelo <- df_obesidad %>%
  select(LBXSGL, # glicemia 
         BMXBMI,# índice de masa corporal
         BMXWAIST, # cintura
         PAD680 # minutos al día de actividad sedentaria
         ) %>%
  drop_na() %>%
  filter(
    LBXSGL <= 600,
    BMXBMI < 100,
    BMXWAIST < 200,
    PAD680 < 1000
  )
```

### Visualizar relación

```{r}
#| message: false

# Diagrama de dispersión y tendencia de la relación entre IMC y
# glicemia
ggplot(nhanes_modelo, aes(BMXBMI, LBXSGL)) +
  geom_point(alpha = 0.3) +
  geom_smooth(method = "lm", se = FALSE) +
  labs(
    title = "IMC y glicemia en NHANES",
    x = "IMC",
    y = "Glicemia"
  )
```

### Ajustar modelo bayesiano

```{r}
# Modelar el efecto de el índice de masa corporal sobre la glicemia
modelo_imc <- stan_glm(
  LBXSGL ~ BMXBMI,
  data = nhanes_modelo,
  family = gaussian(),
  chains = 2,
  iter = 1000,
  refresh = 0
)
```

### Ver resultados

```{r}
# Imprimir el modelo modelo_imc
print(modelo_imc) # produce:
```

### Interpretación clínica

Podemos traducir esto así:

`“En promedio, mayores niveles de IMC se asocian con mayores niveles de glicemia.”`

Y más específicamente:

`“Por cada unidad adicional de IMC, la glicemia probablemente aumenta alrededor de 1.0 mg/dL.”`

### Obtener intervalo creíble

```{r}
posterior_interval(modelo_imc,) # produce:
```

### Interpretación clínica correcta

Podemos decir:

`“Hay un 90% de probabilidad de que el verdadero efecto del IMC sobre la glicemia esté entre 0.89 y 1.17 mg/dL.”`

Y esto tiene una interpretación clínica importante:

👉 prácticamente todo el rango es positivo.

Eso aumenta nuestra confianza en que existe una asociación positiva.

### Calcular probabilidad de efecto positivo

```{r}
# Calcular la probabilidad de efecto positivo:
posterior <- as.matrix(modelo_imc)
mean(posterior[, "BMXBMI"] > 0) # produce:
```

### Traducción clínica

Podemos escribir:

`“Existe una probabilidad extremadamente alta de que un mayor IMC se asocie con mayor glicemia.”`

Observa algo importante:

👉 no estamos hablando de “significativo” o “no significativo”.

Estamos hablando de:

-   probabilidad
-   plausibilidad
-   incertidumbre

## Ejemplo con cintura abdominal

Ahora usemos otra variable clínicamente muy importante:

-   cintura → BMXWAIST

### Ajustar modelo

```{r}
# Modelar el efecto de la cintura sobre la glicemia 
modelo_cintura <- stan_glm(
  LBXSGL ~ BMXWAIST,
  data = nhanes_modelo,
  family = gaussian(),
  chains = 2,
  iter = 1000,
  refresh = 0
)
```

### Ver intervalo creíble

```{r}
posterior_interval(modelo_cintura) # produce:
```

### Interpretación clínica

Podemos decir:

`“Existe una alta probabilidad de que mayor circunferencia de cintura se asocie con mayor glicemia.”`

Y además:

`“Los valores más plausibles del efecto están entre 0.53 y 0.64 mg/dL por cada cm adicional de cintura.”`

### ¿Por qué esto es clínicamente útil?

Porque ahora podemos pensar en:

-   magnitud del efecto
-   incertidumbre
-   plausibilidad clínica

Y no solamente en una etiqueta binaria de “significativo”.

## Sedentarismo e incertidumbre

Ahora imaginemos un modelo con actividad física (PAD680).

Muchas veces los resultados son menos claros.

Y eso también es información útil.

### Modelar el efecto del sedentarismo sobre la glicemia

```{r}
# Modelo para conocer cómo influye el sedentarismo sobre
# la glicemia
modelo_sedentarismo <- stan_glm(
  LBXSGL ~ PAD680,
  data = nhanes_modelo,
  family = gaussian(),
  chains = 2,
  iter = 1000,
  refresh = 0
)
```

### Ver intervalo creíble

```{r}
posterior_interval(modelo_sedentarismo) # produce:
```

### Interpretación

Aquí el intervalo incluye:

-   valores negativos
-   valores cercanos a cero
-   algunos positivos

Entonces podríamos decir:

`“Existe incertidumbre considerable sobre el efecto del sedentarismo en este modelo.”`

Y eso es perfectamente válido.

Bayes no obliga a fingir certeza.

### Calcular probabilidad de efecto positivo

```{r}
# Calcular la probabilidad de efecto positivo:
posterior <- as.matrix(modelo_sedentarismo)
mean(posterior[, "PAD680"] > 0) # produce:
```

### Interpretación

Existe aproximadamente un 92.5% de probabilidad de que el efecto del sedentarismo sobre la glicemia sea positivo.

### Un punto fundamental

Muchos principiantes creen que:

👉 “intervalo amplio = mal modelo”

No necesariamente.

A veces significa:

-   pocos datos
-   mucho ruido biológico
-   efecto pequeño
-   heterogeneidad clínica real

Y eso es extremadamente común en medicina.

## 4. Interpretación clínica

Llegamos a una de las habilidades más importantes de todo el análisis bayesiano:

👉 traducir resultados estadísticos a razonamiento clínico.

### Cómo pensar clínicamente un resultado bayesiano

Cuando observas un modelo, intenta hacerte estas preguntas:

#### 1. ¿Cuál es la dirección del efecto?

Por ejemplo:

-   ¿mayor IMC aumenta glicemia?
-   ¿mayor cintura empeora metabolismo?

#### 2. ¿Qué tan probable es ese efecto?

Aquí aparece la probabilidad posterior.

Ejemplos útiles:

-   “Hay un 95% de probabilidad…”
-   “Es muy probable que…”
-   “Existe evidencia moderada…”

#### 3. ¿Cuánta incertidumbre existe?

Aquí observamos:

-   amplitud del intervalo creíble
-   dispersión posterior
-   plausibilidad clínica

#### 4. ¿El tamaño del efecto parece clínicamente importante?

No todo efecto probable es clínicamente relevante.

Por ejemplo:

-   un aumento de 0.05 mg/dL puede ser trivial
-   un aumento de 5 mg/dL podría ser importante

Bayes ayuda a pensar en magnitudes, no solo en existencia.

### Un cambio mental importante

En estadística clásica, muchas veces se enseña:

❌ “rechazar o no rechazar”

En Bayes pensamos más así:

✅ “¿Qué tan compatible es esta hipótesis con los datos?”

✅ “¿Qué tan probable parece?”

✅ “¿Qué rango de efectos es plausible?”

Ese enfoque suele ser mucho más útil para medicina.

### La incertidumbre como herramienta

Uno de los mensajes más importantes del capítulo es este:

👉 La incertidumbre no es un defecto.

👉 Es información clínica útil.

Por ejemplo:

-   si el intervalo es muy amplio:
    -   quizá necesitamos más datos
    -   quizá existe mucha variabilidad biológica
    -   quizá el fenómeno es complejo

Eso también enseña algo.

### Lenguaje clínico útil

A partir de ahora, intenta usar frases como:

-   “Existe alta probabilidad de que…”
-   “Los valores más plausibles son…”
-   “Existe incertidumbre moderada…”
-   “La evidencia sugiere que…”
-   “Es poco probable que…”

Ese lenguaje es mucho más natural para toma de decisiones.

### Una diferencia profunda

Frecuentemente, la estadística tradicional se siente distante de la práctica clínica.

Bayes, en cambio, permite hablar directamente de:

-   probabilidades
-   incertidumbre
-   plausibilidad
-   decisiones

Y eso se parece muchísimo más a cómo pensamos los humanos.

### Insight final del capítulo

👉 Un modelo bayesiano no elimina la incertidumbre.

👉 La convierte en algo interpretable.

Y eso es extremadamente valioso en medicina.

### Resumen del capítulo

En este capítulo aprendiste que:

-   los modelos bayesianos producen distribuciones posteriores
-   debemos pensar en rangos plausibles, no en valores exactos
-   los intervalos creíbles tienen interpretación probabilística directa
-   podemos calcular probabilidades intuitivas:
    -   “probabilidad de efecto positivo”
-   la incertidumbre clínica es información útil
-   Bayes permite traducir resultados estadísticos a lenguaje natural

### Idea central para recordar

`“Bayes te permite hablar el lenguaje natural de la clínica: probabilidades.”`

## Ejercicios

### Ejercicio 1 — Traducir notación científica

Convierte mentalmente estos números:

`3.5e+02`

`4.2e-03`

`-7.1e-04`

`1.08e+01`

**Objetivo**

Entrenar lectura rápida de outputs de R.

### Ejercicio 2 — Interpretación intuitiva

Supón este resultado:

| Parámetro | 5%   | 95%  |
| --------- | ---- | ---- |
| BMXBMI    | 0.40 | 1.20 |

Responde:

1. ¿El efecto parece positivo o negativo?
2. ¿El intervalo incluye cero?
3. ¿Qué dirías clínicamente?
4. ¿Existe mucha o poca incertidumbre?

### Ejercicio 3 — Pensar en rangos plausibles

Supón este intervalo:

| Parámetro | 5%    | 95%  |
| --------- | ----- | ---- |
| BMXWAIST  | -0.05 | 0.60 |

Pregunta:

1. ¿Podemos estar seguros de que el efecto es positivo?
2. ¿Qué significa que el intervalo incluya valores negativos?
3. ¿Cómo interpretarías esto en lenguaje clínico?

### Ejercicio 4 — Interpretar probabilidades directas

Supón que obtienes:

`mean(posterior[, "BMXBMI"] > 0)`

`[1] 0.97`

Responde:

1. ¿Qué significa exactamente 0.97?
2. Escríbelo en lenguaje clínico.
3. ¿Eso implica certeza absoluta?

### Ejercicio 5 — Comparar dos escenarios

**Escenario A**

`Probabilidad efecto positivo = 0.99`

Intervalo:

`0.80 a 1.20`

**Escenario B**

`Probabilidad efecto positivo = 0.60`

Intervalo:

`-0.30 a 0.90`

Preguntas:

1. ¿Cuál tiene evidencia más fuerte?
2. ¿Cuál tiene más incertidumbre?
3. ¿Cuál usarías con más confianza clínicamente?
4. ¿Cuál parece más compatible con “efecto pequeño o inexistente”?

### Ejercicio 6 — Construir interpretación clínica

Supón este resultado:

| Parámetro | media | 5%     | 95%   |
| --------- | ----- | ------ | ----- |
| PAD680    | 0.004 | -0.001 | 0.009 |

Ahora escribe:

1. una interpretación estadística simple
2. una interpretación clínica
3. una interpretación bayesiana usando probabilidades
4. una frase sobre incertidumbre

### Ejercicio 7 — Magnitud vs probabilidad

Supón dos modelos.

**Modelo A**

| Parámetro | 5%    | 95%   |
| --------- | ----- | ----- |
| efecto    | 0.001 | 0.003 |

Probabilidad positiva

`0.99`

**Modelo B**

| Parámetro | 5%  | 95% |
| --------- | --- | --- |
| efecto    | 2.0 | 8.0 |

Probabilidad positiva

`0.90`

Preguntas:

1. ¿Cuál tiene mayor magnitud clínica?
2. ¿Cuál tiene mayor certeza estadística?
3. ¿Cuál podría ser más importante para pacientes?
4. ¿Qué enseña esto sobre “probabilidad” vs “relevancia clínica”?

### Ejercicio 8 — Interpretar sigma

Supón este output:

| Parámetro | 5% | 95% |
| --------- | -- | --- |
| sigma     | 38 | 42  |

Preguntas:

1. ¿Qué representa sigma?
2. ¿Qué significa clínicamente un sigma alto?
3. ¿Qué podría indicar sobre glicemia?
4. ¿Un sigma grande invalida automáticamente el modelo?

### Ejercicio 9 — Traducir para un médico

Supón este resultado:

| Parámetro | 5%   | 95%  |
| --------- | ---- | ---- |
| BMXWAIST  | 0.45 | 0.70 |

Y:

`Probabilidad efecto positivo = 0.999`

Ahora escribe la interpretación:

1. como estadístico
2. como médico clínico
3. como si explicaras a un residente
4. como si lo escribieras en el libro

### Ejercicio 10 — La incertidumbre como información

Supón este intervalo:

| Parámetro | 5%   | 95% |
| --------- | ---- | --- |
| PAD680    | -1.2 | 1.4 |

Preguntas:

1. ¿Por qué este resultado NO significa “modelo inútil”?
2. ¿Qué podría estar causando tanta incertidumbre?
3. ¿Qué hipótesis clínicas podrías plantear?
4. ¿Qué harías después como investigador?

### Mini ejercicio conceptual (MUY IMPORTANTE)

Completa la frase:

`“En Bayes, el objetivo no es eliminar la incertidumbre, sino…”`

### Ejercicio final integrador

Usa uno de tus modelos reales de NHANES y responde:

1. ¿Cuál es el efecto medio?
2. ¿Cuál es el intervalo creíble?
3. ¿Incluye cero?
4. ¿Qué tan probable parece el efecto?
5. ¿Qué tan grande parece clínicamente?
6. ¿Existe mucha incertidumbre?
7. ¿Cómo se lo explicarías a otro médico?
8. ¿Cómo cambiaría tu interpretación si el intervalo fuera el doble de ancho?

