---
title: "19.- Tomar decisiones clínicas"
format: html
editor: visual
---

```{r}
#| label: setup
#| include: false

library(tidyverse)
library(rstanarm)
library(bayesplot)
options(scipen = 999) # evitar la notación científica

# Cargar la dataset de obesidad
df_obesidad <- read_csv(
  "../data/obesidad_nhanes.csv",
  guess_max = 10000,
  show_col_types = FALSE
)
```

## 1. Intuición

Hasta ahora, gran parte del libro se ha enfocado en algo fundamental:

- construir modelos
- interpretar distribuciones
- entender incertidumbre
- pensar probabilísticamente

Pero en medicina, el objetivo final no es solamente interpretar datos.

👉 El objetivo es tomar decisiones.

Y aquí aparece una idea muy importante:

`La decisión clínica no elimina la incertidumbre, la gestiona.`

### La medicina siempre ha sido bayesiana

Aunque muchas veces no lo decimos explícitamente, la práctica clínica cotidiana ya funciona de manera bayesiana.

Un médico rara vez tiene certeza absoluta.

En cambio, trabaja con grados de probabilidad:

- “Probablemente tiene resistencia a la insulina”
- “Es poco probable que esto sea benigno”
- “Existe alto riesgo de progresión”
- “Vale la pena intervenir temprano”

Eso es pensamiento bayesiano.

No esperamos certeza total.

Tomamos decisiones usando:

- información incompleta
- evidencia acumulada
- experiencia clínica
- evaluación de riesgos

### Un ejemplo clínico cotidiano

Imagina un paciente con:

- IMC elevado
- glicemia ligeramente alta
- baja actividad física
- insulina elevada

Todavía no tiene diabetes diagnosticada.

Entonces aparece la pregunta clínica real:

👉 ¿Intervenimos ahora o esperamos?

Y aquí aparece un punto central:

`No decidir también es una decisión.`

Esperar tiene consecuencias:

- progresión metabólica
- aumento de inflamación
- acumulación de grasa visceral
- deterioro de sensibilidad a la insulina

La inacción también tiene riesgo.

### Probabilidad ≠ certeza

En medicina, casi nunca trabajamos con 100% de seguridad.

Muchas decisiones importantes ocurren con:

- 60%
- 75%
- 85%
- 90%

de probabilidad.

Por ejemplo:

- una probabilidad moderada puede justificar observación cercana
- una probabilidad alta puede justificar intervención intensiva
- una probabilidad extremadamente alta puede justificar tratamiento farmacológico

La clave es entender que:

👉 la acción depende del balance entre riesgo y beneficio.

### Umbrales de decisión

Los umbrales no son reglas universales.

Son puntos prácticos donde sentimos que:

- el beneficio esperado supera el riesgo
- el costo de no actuar empieza a ser alto

Por ejemplo:

| Probabilidad estimada | Posible acción                         |
| --------------------- | -------------------------------------- |
| ~60%                  | observar y repetir controles           |
| ~75%                  | iniciar intervención de estilo de vida |
| ~90%                  | considerar intervención intensiva      |

Esto no es matemática rígida.

Es razonamiento clínico probabilístico.

### Trade-offs clínicos

Toda intervención tiene costos.

No solamente económicos.

También:

- adherencia
- efectos adversos
- carga psicológica
- tiempo
- fatiga del paciente

Por eso las decisiones clínicas siempre implican trade-offs.

Por ejemplo:

### Cambios de estilo de vida

Beneficios:

- bajo riesgo
- mejora metabólica amplia

Costos:

- adherencia difícil
- resultados lentos

### Medicación

Beneficios:

- reducción más rápida del riesgo

Costos:

- efectos adversos
- costo económico
- medicalización

### Riesgo cardiometabólico acumulativo

Uno de los problemas de la obesidad es que el daño metabólico suele acumularse lentamente.

La combinación de:

- hiperinsulinemia
- inflamación crónica
- sedentarismo
- adiposidad visceral

puede aumentar gradualmente:

- glicemia
- presión arterial
- disfunción endotelial
- riesgo cardiovascular

Muchas veces el objetivo clínico es intervenir antes de que aparezca la enfermedad manifiesta.

### El cambio más importante

En un enfoque frecuentista clásico, muchas veces la pregunta es:

`“¿El efecto es estadísticamente significativo?”`

En un enfoque bayesiano, la pregunta cambia a:

`“¿Qué tan probable es que este paciente se beneficie de intervenir?”`

Ese cambio es enorme.

Porque acerca el análisis estadístico a la práctica clínica real.

## 2. Ejemplo simple (simulación en R)

Supongamos que ya tenemos un modelo bayesiano simple que evalúa la relación entre actividad física y glicemia.

La pregunta clínica no será:

❌ “¿El coeficiente es significativo?”

La pregunta será:

✅ “¿Qué tan probable es que menor actividad física se asocie con peor glicemia?”

### Simulación sencilla

```{r}
set.seed(123)

# Simular actividad física y glicemia
datos <- tibble(
  actividad = rnorm(120, 3, 1),
  glicemia = 95 - 4 * actividad + rnorm(120, 0, 8)
)

# Modelar el efecto de la actividad física en la glicemia
modelo <- stan_glm(
  glicemia ~ actividad,
  data = datos,
  family = gaussian(),
  chains = 2,
  iter = 1000,
  refresh = 0
)
```

### Extraer la distribución posterior

```{r}
posterior <- as.matrix(modelo)
```

Veamos la probabilidad de que mayor actividad física reduzca la glicemia.

```{r}
mean(posterior[, "actividad"] < 0)
```

### ¿Qué significa esto?

👉 Existe una alta probabilidad de que mayor actividad física se asocie con menor glicemia.

Eso no significa:

- certeza absoluta
- causalidad perfecta
- garantía individual

Pero sí sugiere una evidencia suficientemente fuerte para considerar intervención.

### Visualizando la incertidumbre

```{r}
mcmc_areas(
  posterior,
  pars = "actividad"
)
```

La idea importante es:

👉 no existe un único valor verdadero

Existe una distribución de valores plausibles.

### Pasando de interpretación a decisión

Aquí ocurre el cambio conceptual importante.

La pregunta clínica ya no es:

❌ “¿El intervalo incluye cero?”

Ahora es:

✅ “¿La evidencia es suficiente para actuar?”

### Una posible interpretación clínica

Si:

- la intervención tiene bajo riesgo
- el costo es relativamente pequeño
- el beneficio potencial es grande

entonces una probabilidad del 97% puede ser más que suficiente para actuar.

## 3. Ejemplo aplicado con NHANES

Ahora usemos una situación más realista inspirada en NHANES.

Trabajaremos con variables ya conocidas:

- IMC (BMXBMI)
- glicemia (LBXSGL)
- sedentarismo (PAD680)
- insulina (LBXIN)

Supongamos que ya construimos un modelo previamente.

### Modelo simplificado

```{r}
# Seleccionar las variables que voy a usar
nhanes_modelo <- df_obesidad %>%
  select(LBXSGL, # glicemia 
         BMXBMI,# índice de masa corporal
         BMXWAIST, # cintura
         PAD680, # minutos al día de actividad sedentaria
         LBXIN # insulina
  ) %>%
  drop_na() %>%
  filter(
    LBXSGL <= 600,
    BMXBMI < 100,
    BMXWAIST < 200,
    PAD680 < 1000,
    LBXIN < 70
  )

# Modelar el efecto de imc, sedentarismo e insulina sobre la glicemia
modelo_nhanes <- stan_glm(
  LBXSGL ~ BMXBMI + PAD680 + LBXIN,
  data = nhanes_modelo,
  family = gaussian(),
  chains = 2,
  iter = 1000,
  refresh = 0
)
```

### Extraer posterior

```{r}
# Extraer la distribución posterior
posterior <- as.matrix(modelo_nhanes)
```

#### Pregunta clínica 1
**¿Qué tan probable es que mayor IMC se asocie con mayor glicemia?**

```{r}
# Ver la probabilidad de que imc se asocie con mayor glicemia:
mean(posterior[, "BMXBMI"] > 0) # produce: 
```


Interpretación:

👉 Existe una alta probabilidad de que un mayor IMC se asocie con mayor glicemia.

#### Pregunta clínica 2

**¿Qué tan probable es que más sedentarismo se asocie con mayor glicemia?**

```{r}
# Ver la probabilidad de que el sedentarismo se asocie con mayor
# glicemia
mean(posterior[, "PAD680"] > 0) # produce: 0,73
```

Interpretación:

👉 Existe un 73% de probabilidad de que el sedentarismo se relacione con mayor glicemia.

#### Pregunta clínica 3

**¿Qué tan probable es que la insulina elevada se asocie con peor glicemia?**

```{r}
# Ver la probabilidad de que la insulina se asocie con mayor glicemia
mean(posterior[, "LBXIN"] > 0) # produce: 
```

Interpretación:

👉 La hiperinsulinemia probablemente refleja un estado metabólico deteriorado asociado con peor regulación glucémica.

### Lo importante no es el número exacto

La medicina no funciona como una calculadora exacta.

Lo importante es:

- dirección del efecto
- magnitud plausible
- nivel de incertidumbre
- costo de equivocarse

### Caso clínico integrado

Imaginemos ahora un paciente con:

| Variable         | Resultado |
| ---------------- | --------- |
| IMC              | 36        |
| Glicemia         | 112       |
| Actividad física | Muy baja  |
| Insulina         | Elevada   |

Todavía no tiene diabetes franca.

Pero el patrón metabólico es preocupante.

### ¿Qué hacemos?

Aquí el pensamiento bayesiano se vuelve clínico.

#### Posibilidad 1 — Observar solamente

Ventajas:

- menos intervención
- menor carga inicial

Riesgos:

- progresión silenciosa
- aumento de resistencia a la insulina
- inflamación persistente

#### Posibilidad 2 — Intervención intensiva de estilo de vida

Ventajas:

- bajo riesgo biológico
- mejora sistémica
- posible reversión temprana

Desventajas:

- adherencia difícil
- resultados lentos

#### Posibilidad 3 — Tratamiento farmacológico temprano

Ventajas:

- reducción más rápida del riesgo metabólico

Desventajas:

- costos
- efectos adversos
- medicalización temprana

### El modelo no decide por nosotros

Este es un punto crucial.

👉 El modelo ayuda a estimar incertidumbre.

Pero:

- valores del paciente
- contexto social
- adherencia
- costos
- riesgos

también forman parte de la decisión.

## 4. Interpretación clínica

### El verdadero objetivo del enfoque bayesiano

El objetivo no es producir números sofisticados.

El objetivo es:

👉 tomar mejores decisiones bajo incertidumbre.

### La obesidad como acumulación de riesgo

En muchos pacientes:

- la glicemia aumenta lentamente
- la hiperinsulinemia aparece antes
- la inflamación crónica se mantiene silenciosa
- la grasa visceral progresa gradualmente

Esperar “certeza absoluta” puede significar intervenir demasiado tarde.

### Pensamiento clínico probabilístico

El enfoque bayesiano se parece mucho a cómo razona un clínico experimentado.

Por ejemplo:

`“No estoy 100% seguro de que este paciente progrese a diabetes, pero el riesgo es suficientemente alto como para actuar ahora.”`

Eso es medicina real.

### Incertidumbre no significa ignorancia

Muchas veces los estudiantes sienten incomodidad cuando descubren que:

- no existe certeza absoluta
- los modelos tienen variabilidad
- las decisiones son probabilísticas

Pero en realidad:

👉 reconocer incertidumbre mejora las decisiones.

Porque evita:

- exceso de confianza
- falsas certezas
- simplificaciones peligrosas

### El costo de no intervenir

Un insight muy importante es:

`No decidir también es una decisión.`

Y puede ser una decisión costosa.

En obesidad y resistencia a la insulina:

- el daño suele acumularse lentamente
- las alteraciones aparecen antes del diagnóstico formal
- el riesgo cardiometabólico puede crecer silenciosamente

### Umbrales personales y clínicos

Distintos médicos pueden actuar con diferentes niveles de certeza.

Por ejemplo:

- algunos intervienen temprano
- otros prefieren observar más tiempo
- algunos priorizan evitar sobretratamiento
- otros priorizan prevención agresiva

El enfoque bayesiano permite hacer explícitas esas diferencias.

### El rol del paciente

La decisión clínica moderna no depende solamente del médico.

También importa:

- preferencias del paciente
- tolerancia al riesgo
- capacidad de adherencia
- situación económica
- contexto familiar

El modelo estadístico es solamente una parte del sistema de decisión.

### Mensaje final del capítulo

👉 La decisión clínica no elimina la incertidumbre, la gestiona.

Y eso cambia profundamente la forma de entender:

- riesgo
- prevención
- obesidad
- inflamación
- resistencia a la insulina

El pensamiento bayesiano nos recuerda algo muy humano:

`actuar clínicamente no significa tener certeza absoluta; significa tomar la mejor decisión posible con la información disponible.`

## Ejercicios

### Ejercicio 1 — Certeza vs decisión

Imagina un paciente con:

- IMC = 34
- glicemia = 108
- actividad física baja
- insulina elevada

Un modelo bayesiano sugiere:

`mean(posterior[, "LBXIN"] > 0)`

Resultado:

`0.91`

**Preguntas**

1. ¿Qué significa clínicamente ese 0.91?
2. ¿Eso implica certeza absoluta?
3. ¿Crees que ya existe suficiente evidencia para intervenir?
4. ¿Qué riesgos existen si decides esperar?

### Ejercicio 2 — No decidir también es decidir

Un médico decide:

`“Todavía no voy a intervenir porque el paciente aún no tiene diabetes.”`

**Preguntas**

1. ¿Por qué esa decisión también implica riesgo?
2. ¿Qué procesos fisiopatológicos podrían seguir avanzando silenciosamente?
3. ¿Qué consecuencias podría tener intervenir demasiado tarde?

### Ejercicio 3 — Umbrales personales

Dos médicos interpretan el mismo resultado:

`mean(posterior[, "BMXBMI"] > 0)`

Resultado:

`0.78`

**Médico A**

“Eso es suficiente para actuar.”

**Médico B**

“Todavía prefiero observar.”

**Preguntas**

1. ¿Cuál de los dos está “correcto”?
2. ¿Por qué los umbrales clínicos pueden variar?
3. ¿Qué factores podrían influir en esa diferencia?

### Ejercicio 4 — Traducir probabilidades a lenguaje clínico

Interpreta clínicamente cada uno de estos resultados:

**a)**

`mean(posterior[, "PAD680"] < 0)`

Resultado:

`0.62`

**b)**

`mean(posterior[, "LBXIN"] > 0)`

Resultado:

`0.97`

**c)**

`mean(posterior[, "BMXBMI"] > 0)`

Resultado:

`0.51`

**Preguntas**

Para cada caso responde:

1. ¿Qué tan fuerte es la evidencia?
2. ¿Intervendrías clínicamente?
3. ¿Preferirías observar más datos?
4. ¿Qué tipo de intervención tendría más sentido?

### Ejercicio 5 — Comparando riesgos

Supón dos posibles intervenciones:

| Intervención              | Beneficio esperado | Riesgo   |
| ------------------------- | ------------------ | -------- |
| Cambios de estilo de vida | Moderado-alto      | Muy bajo |
| Medicación intensiva      | Alto               | Moderado |

El modelo muestra:

`0.74`

de probabilidad de empeoramiento metabólico.

**Preguntas**

1. ¿Qué intervención parece más razonable inicialmente?
2. ¿Por qué el riesgo de la intervención importa tanto?
3. ¿Necesitamos el mismo nivel de certeza para todas las intervenciones?

### Ejercicio 6 — Caso clínico integrado

Paciente:

| Variable         | Resultado |
| ---------------- | --------- |
| IMC              | 37        |
| Glicemia         | 115       |
| Actividad física | Muy baja  |
| Insulina         | Elevada   |

Resultados del modelo:

`mean(posterior[, "BMXBMI"] > 0)`
`# 0.95`

`mean(posterior[, "PAD680"] < 0)`
`# 0.88`

`mean(posterior[, "LBXIN"] > 0)`
`# 0.98`

**Preguntas**

1. ¿Qué patrón fisiopatológico observas?
2. ¿Qué te preocupa más clínicamente?
3. ¿Intervendrías ahora o esperarías?
4. ¿Qué tipo de intervención priorizarías?
5. ¿Cómo explicarías la incertidumbre al paciente?

### Ejercicio 7 — Comunicación clínica

Imagina que debes explicarle al paciente este resultado:

`0.89`

de probabilidad de que su baja actividad física esté empeorando su control glucémico.

**Tu objetivo**

Explicarlo:

- sin lenguaje estadístico complejo
- sin generar miedo innecesario
- siendo honesto sobre la incertidumbre

### Ejercicio 8 — La ilusión de certeza

Reflexiona sobre esta frase:

*“La medicina moderna muchas veces actúa como si necesitara certeza absoluta para prevenir enfermedades.”*

**Preguntas**

1. ¿Estás de acuerdo?
2. ¿Qué problemas puede generar esperar demasiada certeza?
3. ¿Cómo ayuda el pensamiento bayesiano a prevenir antes?

### Ejercicio 9 — Obesidad y acumulación de riesgo

Explica con tus propias palabras:

👉 ¿Por qué la obesidad puede entenderse como un proceso de acumulación probabilística de riesgo?

Intenta relacionar:

- inflamación
- hiperinsulinemia
- grasa visceral
- glicemia
- progresión lenta

### Ejercicio 10 — Tu filosofía clínica

Imagina que eres el médico responsable de una clínica metabólica.

**Preguntas**

1. ¿Qué nivel de probabilidad te haría intervenir temprano?
2. ¿Prefieres prevenir agresivamente o esperar más evidencia?
3. ¿Qué riesgos tiene cada enfoque?
4. ¿Cómo equilibrarías:
  - beneficio
  - costo
  - adherencia
  - incertidumbre?

### Ejercicio 11 — Interpretación rápida

¿Qué significa este código?

`mean(posterior[, "BMXBMI"] > 0)`

Explícalo:

- estadísticamente
- clínicamente

### Ejercicio 12 — Cambiando el umbral

Supón:

`mean(posterior[, "PAD680"] < 0)`
`# 0.72`

Completa la tabla:

| Umbral personal | Acción |
| --------------- | ------ |
| 60%             | ?      |
| 75%             | ?      |
| 90%             | ?      |

### Ejercicio 13 — Distribuciones, no números únicos

Explica por qué esta idea es tan importante:

*“El objetivo no es encontrar el valor verdadero exacto, sino un rango plausible de efectos.”*

### Ejercicio 14 — Pensamiento bayesiano completo

Escribe un pequeño análisis clínico (1–2 páginas) para un paciente con:

- obesidad
- glicemia alterada
- sedentarismo
- hiperinsulinemia

Tu análisis debe incluir:

**1. Interpretación fisiopatológica**

Relaciona:

- resistencia a la insulina
- inflamación
- riesgo cardiometabólico

**2. Interpretación probabilística**

Explica:

- por qué no necesitas certeza absoluta
- cómo usarías probabilidades para actuar

**3. Plan de decisión clínica**

Discute:

- cuándo intervenir
- qué intervención elegir
- riesgos y beneficios
- incertidumbre residual