---
title: "20.- Conclusiones y siguientes pasos"
format: html
editor: visual
---

```{r}
#| label: setup
#| include: false

library(tidyverse)
library(rstanarm)
library(bayesplot)
options(scipen = 999) # evitar la notación científica

# Cargar la dataset de obesidad
df_obesidad <- read_csv(
  "../data/obesidad_nhanes.csv",
  guess_max = 10000,
  show_col_types = FALSE
)
```

## 1. Intuición

Llegamos al final del recorrido.

Pero, en realidad, este no es el final.

Es el inicio de una nueva manera de pensar.

A lo largo del libro aprendimos mucho más que comandos en R o modelos estadísticos. Aprendimos una forma distinta de enfrentar la incertidumbre clínica.

Ese es el verdadero objetivo del pensamiento bayesiano.

### Empezamos con datos

Al inicio del libro, NHANES podía parecer simplemente una tabla enorme llena de variables difíciles de interpretar.

IMC.

Cintura abdominal.

Glicemia.

HDL.

Triglicéridos.

Relación neutrófilos - linfocitos.

Uso de aspirina.

Presión arterial.

Pero poco a poco entendimos algo importante:

👉 los datos clínicos no son solo números

👉 representan procesos biológicos reales

Detrás de cada observación hay una persona.

Un metabolismo.

Una historia clínica.

Un conjunto de mecanismos fisiopatológicos interactuando entre sí.

### Después entendimos la incertidumbre

En medicina muchas veces nos entrenan para buscar respuestas definitivas:

- ¿Tiene o no tiene enfermedad?
- ¿Este tratamiento funciona o no?
- ¿Este resultado es normal o anormal?

Pero la realidad clínica rara vez es tan simple.

Un paciente puede tener glicemia normal y aun así presentar resistencia a la insulina.

Otro puede tener obesidad sin desarrollar diabetes durante años.

Otro puede mejorar clínicamente aunque algunos biomarcadores cambien poco.

La medicina real ocurre en zonas grises.

Y justamente ahí es donde el enfoque bayesiano resulta tan útil.

### Aprendimos a pensar en probabilidades

El pensamiento bayesiano cambia una idea fundamental:

Antes:

- la incertidumbre parecía un problema

Ahora:

- entendemos que la incertidumbre es parte natural de la medicina

No siempre podemos saber algo con certeza absoluta.

Pero sí podemos:

- estimar rangos plausibles
- actualizar nuestras creencias con nueva evidencia
- tomar decisiones razonables bajo incertidumbre

Ese cambio de mentalidad es enorme.

### Construimos modelos

A lo largo del libro usamos modelos simples, pero muy poderosos conceptualmente.

Aprendimos que un modelo es una herramienta para pensar.

No es “la verdad”.

No es una representación perfecta del cuerpo humano.

Es una aproximación útil.

Por ejemplo:

- modelamos la relación entre IMC y glicemia
- exploramos cintura abdominal y riesgo metabólico
- analizamos HDL como marcador dinámico del estado metabólico
- utilizamos aspirina como proxy indirecto de inflamación

Cada modelo intentaba capturar una pequeña parte de un sistema biológico mucho más complejo.

Y eso es exactamente lo que ocurre en investigación clínica real.

### También aprendimos algo importante:

**los modelos pueden equivocarse**

Este es uno de los aprendizajes más valiosos del libro.

Un modelo puede:

- simplificar demasiado
- ignorar variables importantes
- confundirse por asociaciones espurias
- verse afectado por sesgos de selección
- reflejar limitaciones de los datos

Por eso el pensamiento bayesiano no consiste en “creer ciegamente” en los resultados.

Consiste en:

- cuestionar
- comparar
- actualizar
- interpretar críticamente

### Qué significa pensar como analista bayesiano

Pensar como analista bayesiano significa:

#### 1. Pensar en distribuciones, no en valores únicos**

En lugar de preguntar:

`“¿Cuál es el valor correcto?”`

Empezamos a preguntar:

`“¿Qué valores son plausibles dados los datos?”`

Ese pequeño cambio transforma completamente la interpretación clínica.

#### 2. Aceptar la incertidumbre

La incertidumbre no desaparece porque hagamos un análisis sofisticado.

Simplemente aprendemos a describirla mejor.

Y eso mejora la toma de decisiones.

#### 3. Actualizar creencias con evidencia

Antes del análisis ya tenemos conocimiento previo:

- fisiología
- experiencia clínica
- literatura científica
- contexto del paciente

Luego llegan los datos.

El análisis bayesiano combina ambas cosas:

- conocimiento previo
- evidencia observada

Eso se parece mucho más al razonamiento clínico real.

#### 4. Cuestionar constantemente los resultados

Un analista bayesiano no pregunta solamente:

`“¿El modelo encontró algo?”`

También pregunta:

- ¿Tiene sentido biológico?
- ¿Podría existir confusión?
- ¿Faltan variables importantes?
- ¿La asociación es causal o solo observacional?
- ¿Los datos son suficientemente buenos?

Ese pensamiento crítico es más importante que cualquier software.

## 2. Ejemplo simple (simulación conceptual en R)

Este capítulo no busca introducir nuevos modelos.

Pero sí vale la pena mostrar cómo cambió nuestra manera de interpretar resultados.

Imaginemos este escenario clínico simplificado:

Un médico observa que pacientes con mayor cintura abdominal tienden a tener glicemias más altas.

Antes del enfoque bayesiano podría pensar:

*“Entonces la relación es verdadera o falsa”.*

Ahora pensamos distinto:

*“¿Qué tan plausible es esa relación?”*

*“¿Qué tan incierta es?”*

*“¿Qué otras explicaciones podrían existir?”*

Incluso un modelo simple puede ayudarnos a visualizar esto.

```{r}
#| message: false
set.seed(123)

# Simular 100 pacientes con las variables de cintura y glicemia
datos <- tibble(
  cintura = rnorm(100, mean = 100, sd = 10),
  glicemia = 70 + cintura * 0.6 + rnorm(100, 0, 10)
)

# Diagrama de dispersión que relaciona la cintura y la glicemia
ggplot(datos, aes(cintura, glicemia)) +
  geom_point(alpha = 0.6) +
  geom_smooth(method = "lm", se = TRUE) +
  labs(
    title = "Relación simulada entre cintura y glicemia",
    x = "Cintura (cm)",
    y = "Glicemia"
  )
```

El punto importante no es la línea exacta.

El punto importante es entender:

- tendencia
- variabilidad
- incertidumbre
- plausibilidad biológica

Eso resume gran parte del pensamiento bayesiano aplicado.

## 3. Reflexión aplicada con NHANES

A lo largo del libro usamos NHANES como un laboratorio clínico y epidemiológico.

No para buscar “verdades absolutas”.

Sino para aprender a razonar con datos reales.

### El ejemplo del IMC y la glicemia

Uno de los hallazgos más interesantes apareció cuando analizamos:

- IMC
- glicemia
- cintura abdominal

Inicialmente parecía existir una relación positiva relativamente esperada:

- mayor IMC
- mayor glicemia

Pero al controlar indirectamente por cintura abdominal similar, la tendencia cambió.

Eso nos obligó a pensar más profundamente.

Tal vez:

- el IMC no captura adecuadamente la adiposidad visceral
- la distribución de grasa importa más que el peso total
- existen subgrupos metabólicamente distintos
- la fisiopatología es más compleja de lo que parece inicialmente

Ese momento representa perfectamente el valor del análisis bayesiano:

👉 no quedarse solo con la primera asociación observada

### El HDL como marcador dinámico

Otro aprendizaje importante fue dejar de interpretar el HDL como una variable aislada y estática.

Empezamos a verlo como:

- marcador metabólico dinámico
- posible reflejo del estado inflamatorio
- indicador indirecto de sensibilidad a la insulina

Eso cambia completamente la interpretación clínica.

Porque los biomarcadores no existen separados de la fisiología.

Forman parte de sistemas interconectados.

### Aspirina como proxy de inflamación

También exploramos el uso de aspirina como aproximación indirecta a fenómenos inflamatorios y riesgo cardiovascular.

Esto fue especialmente importante para entender algo fundamental:

👉 muchas veces en análisis clínico trabajamos con proxies imperfectos

Los datos reales rara vez son ideales.

A veces:

- faltan variables
- las mediciones son incompletas
- los indicadores son indirectos

Y aun así debemos tomar decisiones.

## 4. Interpretación clínica y cierre final

### Cómo cambia esto la práctica médica

El pensamiento bayesiano no reemplaza la medicina clínica.

La fortalece.

Porque ayuda a:

- integrar evidencia
- manejar incertidumbre
- evitar conclusiones absolutas
- interpretar resultados en contexto

### Diagnóstico

En la práctica real, el diagnóstico rara vez es completamente binario.

Muchas veces trabajamos con probabilidades:

- probabilidad pretest
- probabilidad postest
- factores de riesgo
- contexto clínico

El enfoque bayesiano se adapta naturalmente a esta realidad.

### Evaluación de riesgo

La obesidad no es simplemente exceso de peso.

Es un fenómeno metabólico complejo.

Dos pacientes con el mismo IMC pueden tener riesgos completamente distintos:

- distinta distribución de grasa
- diferente inflamación
- distinta sensibilidad a la insulina
- diferente función hepática
- distinto contexto genético y ambiental

Por eso el análisis probabilístico resulta tan importante.

### Toma de decisiones

En medicina casi nunca tenemos información perfecta.

Debemos decidir aun con incertidumbre.

Y eso no es un defecto del sistema.

Es la naturaleza misma de la práctica clínica.

El objetivo no es eliminar la incertidumbre.

El objetivo es:

👉 tomar mejores decisiones a pesar de ella

### Limitaciones del análisis realizado

Este punto es extremadamente importante.

### NHANES es observacional

Gran parte del análisis del libro utilizó datos observacionales.

Eso significa que:

- encontramos asociaciones
- exploramos patrones
- identificamos relaciones plausibles

Pero:

👉 no demostramos causalidad directa

### Existen variables no medidas

Siempre pueden existir factores que no fueron incluidos:

- sueño
- estrés
- dieta detallada
- genética
- microbiota
- actividad física real
- medicación no registrada

Eso limita cualquier modelo.

### Los modelos simplifican la realidad

Todos los modelos simplifican.

Necesariamente.

El cuerpo humano es muchísimo más complejo que cualquier ecuación estadística.

Por eso debemos recordar siempre:

*“Un modelo no es la realidad, es una aproximación”.*

### Siguientes pasos

Este libro es un punto de partida.

No un punto final.

#### 1. Profundizar en análisis bayesiano

Más adelante puedes explorar:

- modelos multinivel más complejos
- interacciones más sofisticadas
- modelos longitudinales
- mejores priors
- validación predictiva

Incluso eventualmente:

- brms
- Stan más avanzado
- modelos causales probabilísticos

Pero ahora ya tienes la base conceptual más importante.

#### 2. Profundizar en pensamiento causal

Uno de los pasos más valiosos será estudiar:

- DAGs
- confusión
- mediación
- sesgo de selección
- inferencia causal

Porque muchas asociaciones clínicas pueden interpretarse incorrectamente si no pensamos causalmente.

#### 3. Explorar más datos

NHANES tiene muchísimas variables aún por explorar:

- dieta
- sueño
- salud mental
- función hepática
- marcadores inflamatorios
- actividad física

Y después puedes continuar con:

- MIMIC
- UK Biobank
- datasets hospitalarios
- registros clínicos propios

#### 4. Aplicación práctica

El análisis de datos clínicos puede transformarse en herramientas reales:

- dashboards clínicos
- apps en Shiny
- reportes automatizados
- sistemas de apoyo a decisiones
- monitoreo metabólico

La programación puede convertirse en una extensión del razonamiento clínico.

#### 5. Comunicación y educación

Saber analizar datos no es suficiente.

También debemos aprender a comunicar.

Puedes:

- crear un blog en Quarto
- publicar visualizaciones
- escribir artículos educativos
- enseñar a otros médicos
- compartir análisis reproducibles

La comunicación clara mejora la medicina.

### Reflexión final

La obesidad es mucho más compleja que una simple acumulación de grasa.

A lo largo del libro vimos cómo interactúan:

- insulina
- inflamación
- adiposidad visceral
- metabolismo hepático
- riesgo cardiovascular

Y probablemente todavía estamos viendo solo una pequeña parte del sistema completo.

Pero incluso modelos simples pueden ayudarnos a pensar mejor.

Y pensar mejor puede conducir a decisiones clínicas más razonables.

### El mensaje más importante del libro

Los datos no reemplazan el juicio clínico.

👉 Lo mejoran.

El análisis bayesiano no busca convertir al médico en una máquina estadística.

Busca ayudarlo a:

- razonar mejor
- interpretar mejor
- cuestionar mejor
- decidir mejor

### Cierre final al lector

Si llegaste hasta aquí, ya aprendiste algo muy valioso.

Aprendiste a mirar los datos clínicos de otra manera.

Aprendiste que:

- la incertidumbre no es enemiga
- los modelos son herramientas imperfectas
- las probabilidades pueden ayudar a decidir
- la fisiopatología importa
- los datos necesitan contexto clínico

Y quizás lo más importante:

👉 aprendiste una forma de pensar, no solo una herramienta

Ese aprendizaje puede acompañarte mucho más allá de NHANES, mucho más allá de R y mucho más allá de este libro.

Ahora tienes una base sólida para:

- seguir explorando
- construir nuevos modelos
- analizar tus propios datos
- cuestionar evidencia
- mejorar decisiones clínicas

La curiosidad científica y el pensamiento crítico probablemente serán siempre más importantes que cualquier software específico.

Sigue preguntando.

Sigue explorando.

Sigue actualizando tus creencias con evidencia.

Eso, en esencia, es pensar como analista bayesiano.