---
title: "1.- Los datos nunca cuentan toda la historia"
format: html
editor: visual
---

```{r}
#| label: setup
#| include: false

library(readr)
library(dplyr)
library(tidyverse)

sales <- read_csv("../data/superstore_sales.csv")
```

## Introducción

### Los negocios reales no son perfectamente predecibles

Imagina una tienda que vende exactamente lo mismo todos los días.

Los mismos productos.
La misma cantidad de clientes.
Las mismas ganancias.
Los mismos descuentos.
Los mismos resultados.

Suena poco realista, ¿verdad?

Los negocios reales son inherentemente variables.

Algunos días las ventas explotan.
Otros días parecen desaparecer.
Algunos clientes compran muchísimo.
Otros apenas generan ganancias.
Algunas promociones funcionan muy bien.
Otras destruyen el margen de ganancia.

Y ahí aparece una de las ideas más importantes de este libro:

`Los datos no eliminan la incertidumbre.`
`Nos ayudan a verla con mayor claridad.`

Muchas personas comienzan a aprender análisis de datos esperando encontrar respuestas exactas:

- “¿Cuál es el mejor producto?”
- “¿Cuál es la estrategia correcta?”
- “¿Cuál es el cliente ideal?”
- “¿Cuál será la venta del próximo mes?”

Pero los datos reales rara vez responden de forma absoluta.

En cambio, muestran:

- patrones,
- tendencias,
- variabilidad,
- comportamientos inesperados,
- y distintos niveles de incertidumbre.

Ese será el punto de partida de este libro.

No aprenderemos únicamente a calcular números.

Aprenderemos a pensar probabilísticamente.

## ¿Por qué los promedios pueden engañar?

Supongamos que una tienda tiene un promedio de ventas diarias de $500.

Ese número parece útil.

Pero todavía no sabemos:

- si las ventas son estables,
- si algunos días venden $50 y otros $5000,
- si existen clientes extremos,
- si algunas categorías generan pérdidas,
- o si los descuentos están destruyendo las ganancias.

Dos negocios pueden tener exactamente el mismo promedio…
y ser completamente distintos.

Por eso necesitamos algo más que un único número.

Necesitamos ver distribuciones.

Necesitamos entender variabilidad.

Necesitamos aprender a pensar bajo incertidumbre.

## Contexto de negocio

### Sales, Revenue y Profit

Antes de tocar código, vale la pena aclarar algunos conceptos de negocio.

Muchos lectores nuevos en analytics suelen asumir algo intuitivo:

`“Si vendo más, gano más.”`

Pero en negocios reales eso no siempre ocurre.

### Sales (ventas)

En este dataset, *Sales* representa el valor total vendido.

Por ejemplo:

- si una empresa vende una silla de $200,
- entonces las ventas son $200.

Las ventas muestran movimiento comercial.
Pero NO necesariamente muestran ganancia.

### Profit (ganancia)

*Profit* representa cuánto dinero realmente queda después de costos, descuentos y gastos asociados.

Aquí aparece algo interesante:

una empresa puede vender mucho…
y aun así perder dinero.

Eso ocurre frecuentemente cuando:

- existen descuentos agresivos,
- márgenes muy pequeños,
- costos altos,
- o estrategias comerciales riesgosas.

### Discounts (descuentos)

Los descuentos son una excelente forma de introducir incertidumbre empresarial.

A veces ayudan a vender más.

Pero también pueden:

- reducir ganancias,
- atraer clientes poco rentables,
- o incluso generar pérdidas.

Los negocios reales viven constantemente en estos trade-offs.

No existen decisiones perfectas.

Existen decisiones con incertidumbre.

## Primer contacto con el dataset

Ahora sí vamos a empezar a trabajar en R.

### Explorar las primeras filas

```{r}
# Explorar las primeras filas
head(sales) # produce:
```

Esto nos permite ver rápidamente:

- cómo luce el dataset,
- qué variables existen,
- y cómo están organizados los datos.

### Explorar la estructura

```{r}
# Explorar la estructura
glimpse(sales) # produce:
```

Aquí veremos:

- variables numéricas,
- variables categóricas,
- fechas,
- categorías de productos,
- ventas,
- ganancias,
- descuentos,
- segmentos de clientes,
- regiones,
- entre otros elementos.

La idea NO es memorizar todo inmediatamente.

La idea es desarrollar familiaridad con los datos.

### Pensar visualmente

Uno de los errores más comunes al comenzar en análisis de datos es obsesionarse demasiado rápido con fórmulas.

Los gráficos suelen enseñarnos muchísimo antes que los modelos complejos.

En este libro usaremos visualización constantemente porque:

`Los gráficos ayudan a pensar.`

## Distribución de ventas

### No todos los pedidos son iguales

Comencemos observando las ventas.

```{r}
# Visualizar las ventas
ggplot(sales, aes(x = Sales)) +
  geom_histogram(bins = 100) +
  labs(
    title = "Distribución de ventas",
    x = "Ventas",
    y = "Cantidad de pedidos"
  )
```

### ¿Qué deberíamos observar?

Aquí el lector probablemente notará algo importante:

- la mayoría de ventas son pequeñas,
- pero existen algunos pedidos extremadamente grandes.

Eso significa que las ventas NO están distribuidas uniformemente.

Existe asimetría.

Existe heterogeneidad.

Existe variabilidad.

Y eso es exactamente lo que ocurre en negocios reales.

### Introduciendo la idea de distribución

Aquí aparece una idea fundamental para todo el libro:

`Los negocios viven en distribuciones, no en números únicos.`

La media puede resumir parte de la historia.

Pero nunca cuenta toda la historia.

Dos empresas con el mismo promedio pueden tener:

- riesgos distintos,
- clientes distintos,
- estabilidad distinta,
- incertidumbre distinta.

Por eso veremos constantemente:

- distribuciones,
- dispersión,
- incertidumbre,
- intervalos plausibles,
- y probabilidades.

## Profit vs Sales

### Más ventas no siempre significan más ganancias

Ahora veremos algo todavía más interesante.

```{r}
# Diagrama de dispersión que relaciona las ventas con las ganancias
ggplot(sales, aes(x = Sales, y = Profit)) +
  geom_point(alpha = 0.5) +
  labs(
    title = "Relación entre ventas y ganancias",
    x = "Ventas",
    y = "Ganancia"
  )
```

¿Qué debería notar el lector?

Probablemente verá:

- mucha dispersión,
- puntos alejados,
- ventas altas con ganancias bajas,
- incluso pérdidas en algunos casos.

Esto rompe una intuición muy común:

`vender más no garantiza ganar más.`

Y nuevamente aparece incertidumbre.

Los negocios reales no son perfectamente lineales.

## Discounts vs Profit

### Cuando vender más puede ser peligroso

Ahora exploremos descuentos y ganancias.

```{r}
# Diagrama de dispersión que muestra la relación entre descuentos
# y ganacias
ggplot(sales, aes(x = Discount, y = Profit)) +
  geom_point(alpha = 0.4) +
  labs(
    title = "Descuentos y ganancias",
    x = "Descuento",
    y = "Ganancia"
  )
```

### Reflexión importante

Muchas empresas usan descuentos para crecer rápidamente.

Pero los datos suelen mostrar algo más complejo.

A medida que aumentan los descuentos:

- algunas ventas aumentan,
- pero muchas ganancias disminuyen,
- e incluso aparecen pérdidas.

Esto es extremadamente importante en analytics:

`las decisiones comerciales casi nunca tienen efectos perfectamente predecibles.`

## Diferencias entre categorías

Ahora comparemos categorías de productos.

```{r}
# Diagrama de caja que relaciona las categorías de los productos
# con las ventas
ggplot(sales, aes(x = Category, y = Sales)) +
  geom_boxplot() +
  labs(
    title = "Distribución de ventas por categoría",
    x = "Categoría",
    y = "Ventas"
  )
```

### ¿Por qué usar boxplots?

Los boxplots ayudan a visualizar:

- dispersión,
- valores extremos,
- variabilidad,
- diferencias entre grupos.

Y nuevamente el mensaje es el mismo:

los datos reales tienen heterogeneidad.

No todos los grupos se comportan igual.

## Introducción suave a ggplot2

A lo largo del libro usaremos mucho ggplot2.

No porque los gráficos “se vean bonitos”.

Sino porque ayudan a pensar mejor.

### aes()

La función aes() define:

- qué variable usamos en el eje x,
- qué variable usamos en el eje y,
- colores,
- tamaños,
- agrupaciones visuales.

Ejemplo:

`aes(x = Sales, y = Profit)`

### geom_histogram()

Sirve para visualizar distribuciones.

`geom_histogram()`

### geom_point()

Sirve para visualizar relaciones entre variables.

`geom_point()`

### geom_boxplot()

Sirve para comparar distribuciones entre grupos.

`geom_boxplot()`

## Posibles errores de interpretación

Este capítulo también debe enseñar prudencia.

Algunos errores frecuentes son:

### Error 1: “El promedio representa a todos”

No necesariamente.

Los promedios pueden ocultar:

- valores extremos,
- segmentos distintos,
- alta variabilidad,
- comportamientos raros.

### Error 2: “Existe una única respuesta correcta”

Los datos reales rara vez son completamente claros.

Muchas veces existen:

- señales contradictorias,
- ruido,
- incertidumbre,
- y múltiples interpretaciones plausibles.

### Error 3: “Más datos eliminan toda incertidumbre”

Incluso empresas gigantes toman decisiones imperfectas.

Los datos ayudan muchísimo.

Pero nunca convierten el mundo en algo perfectamente predecible.

## Reflexión bayesiana

### El inicio del pensamiento probabilístico

Aunque todavía no estamos construyendo modelos bayesianos formales, este capítulo ya introduce la idea central del libro:

`pensar en términos de incertidumbre y plausibilidad.`

En lugar de preguntar:

- “¿Cuál es la respuesta exacta?”

comenzaremos a preguntar:

- “¿Qué patrones parecen plausibles?”
- “¿Qué tan variable es este fenómeno?”
- “¿Qué incertidumbre existe?”
- “¿Qué decisiones parecen razonables con la información disponible?”

Ese cambio mental es enorme.

Y es uno de los objetivos más importantes del análisis bayesiano moderno.

## Ejercicios

### Ejercicio 1 — Explorar otra variable

Construye un histograma para:

- Profit
- o Discount

Reflexiona:

- ¿la distribución parece simétrica?
- ¿existen valores extremos?
- ¿la mayoría de observaciones están concentradas en una zona?

### Ejercicio 2 — Comparar categorías

Crea un boxplot usando:

- Segment
- o Region

Pregunta:

- ¿qué grupo parece más variable?
- ¿qué grupo parece más estable?

### Ejercicio 3 — Buscar pedidos extremos

Usa:

`View(arrange(sales, desc(Sales)))`

Explora los pedidos con ventas más altas.

Pregunta:

- ¿también generan altas ganancias?
- ¿o algunos parecen poco rentables?

### Ejercicio 4 — Reflexión conceptual

Piensa en esta pregunta:

`¿Por qué dos negocios con el mismo promedio de ventas podrían tener riesgos completamente distintos?`

No necesitas responder matemáticamente.

Intenta responder usando:

- variabilidad,
- estabilidad,
- incertidumbre,
- distribución,
- y comportamiento de clientes.