---
title: "2.- Distribuciones: pensar más allá de un promedio"
format: html
editor: visual
---

```{r}
#| label: setup
#| include: false

library(readr)
library(dplyr)
library(tidyverse)

sales <- read_csv("../data/superstore_sales.csv",
                  guess_max = 10000,
                  show_col_types = FALSE)
```


## Introducción

Imagina dos tiendas.

Ambas tienen ventas promedio diarias de 500 dólares.

A primera vista parecen similares.
Si sólo observamos el promedio, podríamos concluir que ambos negocios funcionan igual.

Pero ahora imaginemos algo más.

La primera tienda vende casi siempre entre 480 y 520 dólares diarios.
Es estable. Predecible. Tranquila.

La segunda tienda alterna entre días de 50 dólares y días de 2000 dólares.
Es caótica. Inestable. Difícil de anticipar.

Aunque ambas tengan exactamente el mismo promedio, vivir dentro de esos negocios sería completamente diferente.

Las decisiones también serían distintas:

- inventario,
- contratación,
- flujo de caja,
- promociones,
- riesgo,
- planificación.

Aquí aparece una idea fundamental de este libro:

`Los negocios reales no existen como números únicos.`
`Existen como distribuciones.`

Y esa diferencia cambia completamente la forma de pensar.

Durante mucho tiempo, gran parte de la educación estadística se centró en una sola pregunta:

`“¿Cuál es el promedio?”`

Pero en la práctica, esa pregunta rara vez es suficiente.

En negocios reales necesitamos preguntas mejores:

- ¿Qué tan variable es el sistema?
- ¿Qué tan frecuentes son los extremos?
- ¿Qué rango de resultados es plausible?
- ¿Qué tan incierto es el futuro?
- ¿Cuánto riesgo existe realmente?

Este capítulo marca una transición importante en nuestra forma de pensar.

Pasaremos de ver números únicos a ver distribuciones completas.

Y eso, en el fondo, es el inicio del pensamiento probabilístico.

## 1. Pensar en distribuciones

### ¿Qué es una distribución?

De manera intuitiva, una distribución es simplemente:

`la forma en que los valores se reparten.`

No es una fórmula complicada.
No es algo exclusivamente matemático.

Es una manera de describir cómo se comporta la realidad.

Por ejemplo:

- algunas ventas son pequeñas,
- otras medianas,
- unas pocas muy grandes.

Una distribución nos muestra:

- qué valores son comunes,
- cuáles son raros,
- dónde se concentran los datos,
- qué tan dispersos están,
- y qué tan frecuentes son los extremos.

Pensar en distribuciones significa aceptar algo muy importante:

`La variabilidad no es un error del sistema.`
`Es parte natural del sistema.`

## 2. Contexto de negocio

Antes de analizar los datos, vale la pena introducir algunas ideas simples de negocio.

### Ventas (Sales)

La variable *Sales* representa el dinero generado por una venta.

En retail, normalmente ocurre algo interesante:

- existen muchísimas ventas pequeñas,
- algunas ventas medianas,
- y unas pocas ventas enormes.

Eso produce distribuciones asimétricas.

### Ganancia (Profit)

*Profit* representa cuánto dinero realmente gana la empresa después de costos y descuentos.

Y aquí aparece otra realidad importante:

`vender mucho no siempre significa ganar mucho.`

A veces existen ventas con ganancias negativas.

Sí, una empresa puede vender y aun así perder dinero en ciertas transacciones.

### Descuento (Discount)

Los descuentos pueden aumentar ventas, pero también pueden reducir ganancias.

En negocios reales casi nunca existe una relación simple entre variables.

Por eso necesitamos mirar distribuciones completas y no solamente promedios.

## 3. Cargando el dataset

Usaremos el dataset clásico de retail del libro.

Primer vistazo:

```{r}
# Primer vistazo de la dataset
glimpse(sales)
```

También podemos revisar rápidamente algunas variables numéricas:

```{r}
# Revisar rápidamente algunas variables numéricas
sales %>%
  select(Sales, Profit, Discount, Quantity) %>%
  summary() # produce:
```

## 4. La distribución de las ventas

Comencemos con una pregunta simple:

`¿Cómo se distribuyen realmente las ventas?`

### Histograma

Distribución general de las ventas

```{r}
# Distribución de la ventas
ggplot(sales, aes(x = Sales)) +
  geom_histogram(
    bins = 100,
    fill = "steelblue",
    color = "white"
  ) + 
  labs(
    title = "Distribución de ventas",
    x = "Sales",
    y = "Frecuencia"
  )
```

Distribución general de las ventas hecha zoom para poder ver los valores atípicos principalmente en el eje X de Sales

```{r}
# Distribución de la ventas
ggplot(sales, aes(x = Sales)) +
  geom_histogram(
    bins = 100,
    fill = "steelblue",
    color = "white"
  ) + 
  #coord_cartesian(xlim = c(0, 1000)) +
  coord_cartesian(ylim = c(0, 50)) +
  labs(
    title = "Distribución de ventas",
    x = "Sales",
    y = "Frecuencia"
  )
```

### ¿Qué estamos viendo?

Este gráfico suele mostrar algo muy común en negocios reales:

- muchísimas ventas pequeñas,
- algunas ventas medianas,
- pocas ventas extremadamente grandes.

La distribución normalmente aparece:

- sesgada hacia la derecha,
- con una cola larga,
- y con valores extremos importantes.

Esto significa que:

`unas pocas ventas grandes pueden influir muchísimo en el promedio.`

## 5. Densidad: una visión más suave de la distribución

Los histogramas son útiles, pero a veces la forma general se aprecia mejor con una curva de densidad.

```{r}
# Densidad de las ventas hecha zoom en el eje x de 
# las ventas para poder apreciar la forma de la
# distribución
ggplot(sales, aes(x = Sales)) +
  geom_density(
    fill = "skyblue",
    alpha = 0.5
  ) +
  coord_cartesian(xlim = c(0, 1000)) +
  labs(
    title = "Densidad de ventas",
    x = "Sales",
    y = "Densidad"
  )
```

### Interpretación intuitiva

Una curva de densidad nos ayuda a visualizar:

- dónde se concentran los datos,
- qué regiones son más plausibles,
- y qué valores son relativamente raros.

No representa probabilidades exactas individuales.

Representa algo más intuitivo:

`zonas donde los datos tienden a acumularse.`

## 6. Promedio vs mediana

Ahora aparece una pregunta importante.

Si las ventas tienen valores extremos grandes:

`¿el promedio sigue representando bien al negocio?`

Calculemos promedio y mediana.

```{r}
# Resumir las ventas por media y mediana
sales %>%
  summarise(
    media_sales = mean(Sales),
    mediana_sales = median(Sales)
  )
```

En datasets reales de retail suele ocurrir algo interesante:

- el promedio es mucho mayor que la mediana.

¿Por qué?

Porque unas pocas ventas enormes “arrastran” el promedio hacia arriba.

La mediana, en cambio, representa el punto donde:

- la mitad de las observaciones queda por debajo,
- y la otra mitad por encima.

### Idea importante

`Dos negocios con la misma media pueden comportarse de formas completamente distintas.`

Por eso:

`pensar probabilísticamente implica mirar más allá del promedio.`

## 7. Cuantiles y percentiles

Los cuantiles nos ayudan a pensar en rangos plausibles.

Por ejemplo:

```{r}
# Resumen de percentiles de las ventas
sales %>%
  summarise(
    p25 = quantile(Sales, 0.25),
    mediana = median(Sales),
    p75 = quantile(Sales, 0.75)
  ) # produce:
```

Esto nos permite responder preguntas muy útiles:

- ¿qué ventas son típicas?
- ¿qué valores pertenecen al 25% superior?
- ¿qué tan disperso es el negocio?

## 8. Visualizando cuantiles

Los boxplots son excelentes para visualizar dispersión y cuantiles.

Versión del diagrama con zoom para poder observar la mediana

```{r}
# Diagrama de caja de las ventas
ggplot(sales, aes(y = Sales)) +
  geom_boxplot(fill = "tomato") +
  coord_cartesian(ylim = c(0, 1000)) +
  labs(
    title = "Boxplot de ventas",
    y = "ventas"
  )
```

Versión del diagrama de caja sin zoom para poder observar la dispersión

```{r}
# Diagrama de caja de las ventas
ggplot(sales, aes(y = Sales)) +
  geom_boxplot(fill = "tomato") +
  labs(
    title = "Boxplot de ventas",
    y = "ventas"
  )
```

### Interpretación intuitiva

El boxplot resume:

- mediana,
- dispersión,
- rango típico,
- posibles valores extremos.

Nos ayuda a pensar rápidamente:

`¿qué tan estable o inestable es el sistema?`

## 9. Distribución de ganancias

Ahora analicemos Profit.

```{r}
# Distribución de las ganancias con zoom en el eje X
ggplot(sales, aes(x = Profit)) +
  geom_histogram(
    bins = 500,
    fill = "darkgreen",
    color = "white"
  ) + 
  coord_cartesian(xlim = c(-750, 1000)) +
  labs(
    title = "Distribución de ganancias",
    x = "Profit",
    y = "Frecuencia"
  )
```

```{r}
# Distribución de las ganancias con zoom en el eje Y
ggplot(sales, aes(x = Profit)) +
  geom_histogram(
    bins = 100,
    fill = "darkgreen",
    color = "white"
  ) + 
  coord_cartesian(ylim = c(0, 50)) +
  labs(
    title = "Distribución de ganancias",
    x = "Profit",
    y = "Frecuencia"
  )
```

Aquí suele aparecer algo muy interesante:

- existen ganancias positivas,
- pero también pérdidas.

Esto es extremadamente importante en negocios reales.

Una empresa puede tener ventas altas y aun así experimentar pérdidas frecuentes en ciertas operaciones.

## 10. Comparando categorías

Las distribuciones también permiten comparar segmentos del negocio.

```{r}
# Diagrama de densidad de las ventas, coloreado por Category
# y con zoom en el eje X
ggplot(sales, aes(x = Sales, fill = Category)) +
  geom_density(alpha = 0.4) +
  coord_cartesian(xlim = c(0, 600)) +
  labs(
    title = "Distribución de ventas por categoría",
    x = "Sales",
    y = "Densidad"
  )
```

### ¿Por qué esto importa?

Porque diferentes categorías pueden tener:

- distintos niveles de riesgo,
- diferentes patrones de ventas,
- distintas probabilidades de valores extremos.

Y eso cambia las decisiones.

## 11. Introducción ligera a la variabilidad

Hasta ahora hemos hablado mucho de dispersión.

Ahora introduzcamos una idea matemática ligera.

### Promedio

El promedio intenta representar un “centro”.

Podemos visualizarlo como:

`un punto de equilibrio aproximado.`

### Desviación estándar

La desviación estándar intenta medir:

`qué tan lejos suelen estar los datos respecto al promedio.`

No necesitamos profundizar matemáticamente todavía.

La intuición importante es:

- valores pequeños → sistema más estable,
- valores grandes → sistema más variable.

## 12. Fórmula mínima

La regresión y los modelos vendrán después.
Por ahora sólo necesitamos una idea intuitiva de dispersión.

Aun así, vale la pena conocer suavemente la fórmula del promedio:

`promedio = x1 + x2 + ... + xn / n `

La idea importante no es memorizar la fórmula.

La idea importante es entender sus limitaciones:

`el promedio resume, pero también oculta información.`

## 13. Pensar en rangos plausibles

Aquí aparece una transición muy importante hacia el pensamiento bayesiano.

En lugar de preguntar:

`“¿Cuál será exactamente la próxima venta?”`

podemos pensar:

`“¿Qué rango de ventas parece plausible?”`

Ese cambio parece pequeño.

Pero filosóficamente es enorme.

Porque el mundo real contiene incertidumbre.

Y la incertidumbre no desaparece aunque tengamos más datos.

## 14. Reflexión bayesiana

El pensamiento probabilístico comienza cuando dejamos de buscar certezas absolutas.

Los datos reales:

- fluctúan,
- cambian,
- contienen ruido,
- presentan heterogeneidad,
- y producen resultados inesperados.

Por eso las distribuciones son tan importantes.

Nos enseñan a pensar en:

- rangos,
- plausibilidad,
- incertidumbre,
- variabilidad natural.

Más adelante, los modelos bayesianos harán exactamente eso:

- producir distribuciones,
- no respuestas únicas.

Y esa es una de las ideas más profundas de este libro:

`Los modelos no producen verdades exactas.`
`Ayudan a pensar mejor bajo incertidumbre.`

## 15. Posibles errores de interpretación

### Error 1: confiar demasiado en el promedio

El promedio puede ocultar:

- riesgo,
- inestabilidad,
- asimetrías,
- extremos importantes.

### Error 2: asumir normalidad automáticamente

Muchos fenómenos reales:

- NO son perfectamente normales,
- NO son simétricos,
- tienen colas largas,
- contienen extremos relevantes.

### Error 3: ignorar la variabilidad

Dos negocios con la misma media pueden tener perfiles de riesgo completamente distintos.

## 16. Ejercicios

### Ejercicio 1

Construye un histograma para *Quantity*.

Describe:

- forma,
- dispersión,
- posibles asimetrías.

### Ejercicio 2

Compara:

- promedio,
- mediana,
- percentil 90

de *Sales*.

¿Qué diferencias observas?

### Ejercicio 3

Crea boxplots de *Profit* por *Category*.

Pregunta:

`¿Qué categorías parecen más variables?`

### Ejercicio 4

Explora si existen ventas extremadamente altas.

Usa:

```{r}
high_sales <- sales %>% 
  select(Sales) %>%
  arrange(desc(Sales))
high_sales[1:10,] # Cambiar si se desean ver más valores
```


Pregunta:

`¿Qué implicaciones podrían tener estos extremos en decisiones reales?`

### Ejercicio 5

Construye curvas de densidad por región.

Pregunta:

`¿Todas las regiones parecen comportarse igual?`

