---
title: "10.- Introducción al churn y al riesgo de abandono"
format: html
editor: visual
---

```{r}
#| label: setup
#| include: false

options(scipen = 999) # desactivar la notación científica

library(tidyverse)

telco <- read_csv("../data/telco_customer_churn.csv",
                  guess_max = 10000,
                  show_col_types = FALSE)
#glimpse(superstore) # produce:
```

## Introducción

Hasta ahora hemos utilizado modelos para comprender fenómenos continuos: ventas, ingresos, ganancias y otras variables que pueden tomar muchos valores distintos.

En esos problemas la pregunta principal suele ser:

`¿Cuánto esperamos vender?`

o

`¿Cuál podría ser la ganancia esperada?`

Sin embargo, muchas decisiones reales giran alrededor de una pregunta diferente:

`¿Qué tan probable es que ocurra un evento?`

Las compañías de telecomunicaciones se hacen esta pregunta todos los días.

Algunos clientes permanecen durante años utilizando el mismo servicio. Otros cancelan después de pocos meses. Algunos parecen satisfechos. Otros muestran señales tempranas de abandono.

El problema es que nadie conoce el futuro con certeza.

Por eso las empresas no intentan adivinar exactamente qué clientes abandonarán. Lo que intentan es identificar cuáles parecen tener un mayor riesgo.

Este cambio de perspectiva es importante.

En lugar de predecir cantidades, comenzaremos a estimar probabilidades.

En lugar de buscar certezas, aprenderemos a trabajar con grados de riesgo.

## El costo de perder clientes

Imaginemos una empresa de telefonía móvil.

Cada nuevo cliente requiere inversión:

- publicidad
- promociones
- descuentos
- personal de ventas
- soporte inicial

Conseguir nuevos clientes suele tener un costo considerable.

Este costo se conoce como **CAC (Customer Acquisition Cost)** o costo de adquisición de clientes.

Si un cliente abandona la empresa poco después de haber sido adquirido, gran parte de esa inversión puede perderse.

Por esta razón, muchas organizaciones dedican una gran cantidad de recursos a la retención de clientes.

## ¿Qué es churn?

En términos simples, churn significa abandono.

Un cliente presenta churn cuando:

- cancela un servicio
- deja de utilizar una plataforma
- termina una suscripción
- abandona una empresa para contratar a un competidor

En el dataset que utilizaremos, la variable Churn indica si un cliente abandonó o no el servicio.

Aunque la variable tiene únicamente dos categorías:

- Yes
- No

el fenómeno que representa es mucho más complejo.

Detrás de cada decisión de abandono existen múltiples factores:

- precio
- satisfacción
- competencia
- calidad del servicio
- circunstancias personales

Por eso el churn es, en esencia, un problema de incertidumbre.

## No todos los clientes tienen el mismo riesgo

Supongamos que observamos dos clientes.

| Cliente | Antigüedad | Tipo de contrato   |
| ------- | ---------- | ------------------ |
| Ana     | 72 meses   | Contrato de 2 años |
| Carlos  | 2 meses    | Contrato mensual   |

Sin conocer nada más, muchas personas sospecharían que Carlos tiene mayor riesgo de abandonar el servicio.

¿Por qué?

Porque su relación con la empresa parece menos estable.

Esto ilustra una idea fundamental:

`Los riesgos no son iguales para todos los individuos.`

Los clientes son heterogéneos.

Tienen comportamientos distintos, necesidades distintas y niveles de compromiso distintos.

## Riesgo individual

La idea de riesgo individual aparece en muchos campos.

En medicina, dos pacientes pueden tener riesgos cardiovasculares diferentes.

En seguros, dos conductores pueden tener probabilidades distintas de sufrir un accidente.

En negocios ocurre exactamente lo mismo.

Dos clientes pueden generar los mismos ingresos hoy y, sin embargo, presentar riesgos completamente diferentes de abandonar la empresa mañana.

El objetivo de los modelos de churn no es identificar destinos inevitables.

Su objetivo es estimar niveles plausibles de riesgo.

## Explorando el dataset

Veamos las primeras observaciones.

```{r}
glimpse(telco) # produce:
```

El dataset contiene información sobre:

- características demográficas
- servicios contratados
- métodos de pago
- antigüedad del cliente
- costos mensuales
- abandono

Cada fila representa un cliente.

## ¿Cuántos clientes abandonaron?

Nuestro primer paso será observar la distribución general del churn.

```{r}
# Contar el churn
telco %>%
  count(Churn) # produce:
```

```{r}
# Observar la distribución general del churn (abandono del cliente)
telco %>%
  count(Churn) %>%
  ggplot(
    aes(
      x = Churn,
      y = n, 
      fill = Churn
    )
  ) +
  geom_col() +
  labs(
    title = "Distribución del Churn",
    x = "Churn",
    y = "Cantidad"
  )
```

### Interpretación

Este gráfico muestra cuántos clientes abandonaron y cuántos permanecieron.

Es importante recordar que incluso si observamos muchos abandonos, todavía no sabemos quiénes tienen mayor riesgo.

Para responder esa pregunta debemos explorar otras variables.

## Churn y antigüedad

Una de las variables más intuitivas es la antigüedad del cliente.

```{r}
# Histograma de la antiguedad del cliente (tenure - en meses) y el 
# churn (abandono)
ggplot(
  telco,
  aes(
    x = tenure,
    fill = Churn
    )
) +
  geom_histogram(
    alpha = 0.7,
    bins = 30
  ) + 
  labs(
    title = "Histograma de antiguedad y cancelación o churn",
    x = "Antiguedad",
    y = "Cantidad"
  )
```

### Interpretación

Este gráfico permite observar cómo se distribuyen los clientes según el tiempo que llevan utilizando el servicio.

Una pregunta interesante es:

`¿Los clientes más nuevos parecen abandonar con mayor frecuencia?`

No estamos buscando respuestas definitivas.

Estamos buscando patrones plausibles.

## Churn y tipo de contrato

El tipo de contrato suele estar relacionado con el compromiso del cliente.

```{r}
# Grafico de barras del tipo de contrato y la cancelación o churn
ggplot(
  telco,
  aes(
    x = Contract,
    fill = Churn
  )
) +
  geom_bar(
    position = "fill" # para ver las barras en proporción
  ) +
  labs(
    title = "Proporción de Contratos y Cancelación o churn",
    x = "Tipo de contrato",
    y = "Proporción"
  )
```

### Interpretación

Las barras muestran proporciones.

Si observamos diferencias importantes entre tipos de contrato, podríamos sospechar que algunos grupos presentan mayores niveles de riesgo.

Sin embargo, debemos evitar una interpretación causal apresurada.

Un patrón observado no demuestra automáticamente una causa.

## Churn y pagos mensuales

Otra variable relevante es el costo mensual.

```{r}
# Diagrama de densidad de los pagos mensuales y la cancelación o 
# churn
ggplot(
  telco,
  aes(
    x = MonthlyCharges,
    fill = Churn
  ) 
) +
  geom_density(
    alpha = 0.4
  ) +
  labs(
    title = "Pagos mensuales y cancelación (churn)",
    x = "Pagos mensuales",
    y = "Densidad"
  )
```

### Interpretación

Este gráfico permite comparar las distribuciones de pagos mensuales entre clientes que abandonaron y clientes que permanecieron.

Las diferencias observadas pueden sugerir asociaciones interesantes que exploraremos con mayor profundidad en capítulos posteriores.

## De etiquetas a probabilidades

Tradicionalmente, podríamos pensar en churn como una etiqueta:

- abandona
- no abandona

Sin embargo, esta visión es demasiado rígida.

Consideremos tres clientes hipotéticos.

| Cliente | Riesgo estimado |
| ------- | --------------- |
| Ana     | 8%              |
| Luis    | 35%             |
| Carlos  | 78%             |

Ninguno de estos valores representa una certeza.

Representan distintos niveles de plausibilidad.

Esta es una idea central del pensamiento probabilístico:

`La incertidumbre puede expresarse mediante grados de creencia.`

## ¿Por qué son útiles las probabilidades?

Supongamos que el departamento de retención dispone de recursos limitados.

Solo puede contactar a cien clientes esta semana.

¿Qué clientes deberían recibir atención primero?

Las probabilidades ayudan a responder esta pregunta.

No eliminan la incertidumbre.

Pero permiten priorizar mejor las decisiones.

## Incertidumbre en clasificación

Un error frecuente consiste en interpretar las predicciones como verdades absolutas.

Por ejemplo:

❌ Este cliente abandonará.

Una interpretación más apropiada sería:

✅ Este cliente parece tener un riesgo relativamente alto de abandono.

La diferencia puede parecer pequeña.

Sin embargo, representa una filosofía completamente distinta.

Los modelos trabajan con incertidumbre.

Las personas siguen tomando las decisiones.

## Reflexión bayesiana

A lo largo de este libro hemos visto que la incertidumbre aparece en múltiples contextos.

La incertidumbre no desaparece cuando cambiamos de ventas a churn.

Simplemente adopta una nueva forma.

Ahora ya no nos preguntamos cuánto ocurrirá.

Nos preguntamos qué tan probable parece que ocurra algo.

Desde una perspectiva bayesiana, las probabilidades no son certezas ocultas esperando ser descubiertas.

Son herramientas para representar plausibilidad a partir de la información disponible.

Por eso:

`El riesgo no es una etiqueta fija.`

Es una evaluación probabilística que puede cambiar cuando obtenemos nueva información.

## Ejercicios

### Ejercicio 1

Explora la distribución de la variable tenure.

- ¿Existen muchos clientes nuevos?
- ¿Existen muchos clientes antiguos?

### Ejercicio 2

Construye un gráfico que compare churn según el método de pago.

- ¿Observas diferencias entre grupos?
- ¿Qué interpretaciones serían razonables?
- ¿Qué interpretaciones serían exageradas?

### Ejercicio 3

Identifica tres variables que creas que podrían estar relacionadas con churn.

Justifica tu respuesta utilizando intuición de negocio.

### Ejercicio 4

Supón que dos clientes presentan probabilidades de churn de:

- 15%
- 60%

Si solo pudieras contactar a uno de ellos, ¿a cuál elegirías y por qué?

### Ejercicio 5

Reflexiona sobre la siguiente afirmación:

`"Un modelo que asigna 80% de riesgo a un cliente no está afirmando que abandonará con certeza."`

¿Qué significa realmente esa probabilidad?