---
title: "11.- Regresión logística bayesiana"
format: html
editor: visual
---

```{r}
#| label: setup
#| include: false

options(scipen = 999) # desactivar la notación científica

library(tidyverse)
library(rstanarm)
library(bayesplot)
library(posterior) 

telco <- read_csv("../data/telco_customer_churn.csv",
                  guess_max = 10000,
                  show_col_types = FALSE)
#glimpse(superstore) # produce:
```

## Introducción

En los capítulos anteriores utilizamos modelos para comprender relaciones entre variables numéricas. Por ejemplo, analizamos cómo cambian las ventas, cómo varían las ganancias o cómo evoluciona una métrica de negocio cuando otra variable cambia.

Sin embargo, muchas decisiones reales no giran alrededor de cantidades continuas.

Con frecuencia las organizaciones se enfrentan a preguntas como:

- ¿Comprará este cliente?
- ¿Responderá a una campaña?
- ¿Pagará un préstamo?
- ¿Abandonará el servicio?

Estas preguntas tienen algo en común: la respuesta final suele expresarse como un resultado binario.

Por ejemplo:

**Resultado**

Sí No

o

**Estado**

Churn No Churn

A primera vista parecería que estos problemas son más simples que predecir ventas o ingresos.

En realidad suelen ser más difíciles.

Los seres humanos son impredecibles. Dos clientes aparentemente similares pueden tomar decisiones completamente distintas.

Por esta razón, en lugar de intentar predecir destinos inevitables, resulta más útil estimar probabilidades.

La regresión logística bayesiana nos permite precisamente eso:

`estimar qué tan plausible es que ocurra un determinado evento.`

No busca eliminar la incertidumbre.

Busca cuantificarla.

## El problema empresarial: churn

Antes de construir modelos necesitamos entender el problema de negocio.

### ¿Qué es churn?

El término *churn* describe la pérdida de clientes.

Un cliente entra en churn cuando:

- cancela una suscripción;
- deja de utilizar un servicio;
- abandona una plataforma;
- cambia de proveedor.

Para una empresa esto puede ser costoso.

Captar nuevos clientes suele requerir:

- publicidad;
- promociones;
- descuentos;
- esfuerzo comercial.

Por ello muchas organizaciones invierten recursos en retener clientes existentes.

## ¿Por qué importa identificar clientes de riesgo?

Supongamos que una empresa tiene 10.000 clientes.

Sería imposible llamar personalmente a todos cada semana.

Los recursos son limitados.

Por eso resulta útil responder preguntas como:

- ¿Qué clientes parecen tener mayor riesgo?
- ¿Dónde conviene invertir esfuerzos de retención?
- ¿Qué perfiles merecen seguimiento prioritario?

La regresión logística ayuda precisamente a priorizar.

No dice:

`"Este cliente abandonará."`

Dice algo más útil:

`"Este cliente parece tener una probabilidad relativamente alta de abandono."`

## ¿Por qué no usar regresión lineal?

Hasta ahora hemos utilizado modelos lineales para variables continuas.

Por ejemplo:

y = β0 + β1x + ϵ

Este tipo de modelo funciona bien cuando queremos predecir:

- ventas;
- ingresos;
- ganancias;
- costos.

Pero aparece un problema cuando intentamos predecir probabilidades.

## Un experimento mental

Supongamos que codificamos:

Churn_num \<- if_else( Churn == "Yes", 1, 0 )

Ahora podríamos intentar ajustar una regresión lineal.

lm( Churn_num \~ tenure, data = telco )

Sin embargo, una recta puede producir predicciones como:

- -0.15
- 1.20
- 1.45

Estas cantidades no tienen sentido como probabilidades.

Una probabilidad debe permanecer siempre entre:

- 0
- 1

Necesitamos un modelo que respete ese límite.

## La idea detrás de la regresión logística

La solución consiste en transformar una relación lineal en una probabilidad.

La regresión logística toma una combinación de variables y la convierte en un valor entre 0 y 1.

Así obtenemos resultados interpretables como probabilidades.

### Riesgo gradual

La idea más importante del capítulo es la siguiente:

`El riesgo no es absoluto.`

No existen únicamente dos tipos de clientes:

- seguros;
- peligrosos.

La realidad suele verse más así:

| Cliente | Riesgo |
|---------|--------|
| A       | 0.05   |
| B       | 0.25   |
| C       | 0.48   |
| D       | 0.73   |
| E       | 0.91   |

Todos pueden abandonar.

Simplemente algunos parecen más vulnerables que otros.

## Una mirada suave a la función logística

La función logística puede escribirse como:

`P(y=1) = 1 / 1 + e−(β0 + β1x)`

No es necesario memorizarla.

Lo importante es entender su papel.

La fórmula recibe una combinación de variables:

- antigüedad;
- contrato;
- cargos mensuales;
- etc.

Y devuelve:

una probabilidad entre 0 y 1.

En otras palabras:

**Entrada**: información del cliente.

**Salida**: riesgo plausible de abandono.

## Exploración inicial del dataset

### Distribución de churn

```{r}
# Ver la distribución del Churn
ggplot(telco, aes(x = Churn)) +
  geom_bar() +
  labs(
    title = "Distribución del Churn"
  )
```

Preguntas:

- ¿Qué proporción abandona?
- ¿Qué proporción permanece?

### Antigüedad del cliente

```{r}
# Ver la antiguedad del cliente en meses
ggplot(telco, aes(x= tenure)) +
  geom_histogram(bins = 30) + 
  labs(
    title = "Distribución de la antiguedad de los clientes",
    x = "Antiguedad",
    y = "Cantidad"
  )
```

La variable tenure indica cuántos meses lleva un cliente con la empresa.

## Tenure y churn

```{r}
# Ver los que cancelan suscripción en la distribución de antiguedad
# del cliente
ggplot(telco, aes(x= tenure, fill = Churn)) +
  geom_histogram(bins = 30) +
  labs(
    title = "Cancelación en la distribución de la antiguedad",
    x = "Antiguedad",
    y = "Cantidad"
  )
```

### Monthly Charges y churn

```{r}
# Ver los que cancelan suscripción en la distribución de pagos
# mensuales del cliente
ggplot(telco, aes(x= MonthlyCharges, fill = Churn)) +
  geom_histogram(bins = 30, position = "fill") + 
  labs(
    title = "Churn con respecto a los pagos mensuales",
    x = "Pagos Mensuales",
    y = "Cantidad"
  )
```

## Tipo de contrato

```{r}
# Ver los que cancelan según el tipo de contrato
ggplot(telco, aes(x= Contract, fill = Churn)) +
  geom_bar(position = "fill") +
  labs(
    title = "Churn según el tipo de contrato",
    x = "Tipo de contrato",
    y = "Cantidad"
  )
```

Probablemente aparezca uno de los patrones más fuertes del dataset.

## Primer modelo logístico bayesiano

Comenzaremos con una sola variable.

### Preparación

```{r}
# Crear una variable Churn numérica
telco <- telco %>%
  mutate(
    Churn_num =
      if_else(
        Churn == "Yes",
        1,
        0
      )
  )
class(telco$Churn_num)
```

### Modelo

```{r}
# Crear un modelo logístico bayesiano para conocer cuanto influye 
# la antiguedad en la cancelación de suscripción
modelo_churn <- stan_glm(
  Churn_num ~ tenure,
  data = telco,
  family = binomial(),
  chains = 2,
  iter = 1000,
  seed = 1234,
  refresh = 0
)
```

### ¿Qué significa family = binomial()?

Le indica a stan_glm() que:

- la variable respuesta es binaria;
- el modelo debe producir probabilidades;
- se utilizará una función logística.

## Interpretación inicial

```{r}
# Imprimir el modelo
coef(modelo_churn) # produce:
```

### Interpretación:

A medida que aumenta la antigüedad del cliente, el riesgo de abandono parece disminuir o más específicamente: por cada mes de antiguedad, parece disminuir el churn o probabilidad de cancelación en 0.0388 puntos en la escala logística interna (NO en probabilidad, NO significa 3.8% de disminución del churn)

Obsérvese el lenguaje.

No decimos:

❌ "Los clientes antiguos nunca abandonan."

Decimos:

✅ "Parecen tener menor riesgo."

### Intervalo posterior

También podríamos obetener el intervalo posterior

```{r}
# Obtener el intervalo posterio
posterior_interval(modelo_churn) # produce:
```

Interpretación: La evidencia bayesiana de que cada mes de antiguedad disminuye el churn es bastante fuerte pues el intervalo no incluye al cero y es negativo. Además la incertidumbre es pequeña

### Conocer la probabilidad

Para pasar los datos del modelo (que están en la escala logística interna) a probabilidades se puede hacer los siguiente:

```{r}
# Crear una tabla con meses de antiguedad
clientes <- tibble(
  tenure = c(10, 30, 50) # meses de antiguedad, no porcentajes
)
```

```{r}
#
pred_tenure <- posterior_epred(
  modelo_churn,
  newdata = clientes
)
# Imprimir 6 de 1000 filas de probabilidades para 10, 30 y 50 meses
# de antiguedad
pred_tenure[1:6,] # produce:
```

```{r}
# Aplicar la función median() a pred_tenure. 2 dice que trabaje 
# por columnas (1 significaría que trabaje por filas)
apply(pred_tenure, 2, median) # produce:
```

Interpretación: Con 10 meses de antiguedad la probabilidad de churn es 41%, con 30 meses de antiguedad la probabilidad de churn es 24% y con 50 meses de antiguedad la probabilidad de churn es 12,8%

### Resumen del modelo

Si obtenemos el resumen del modelo podemos observar algunos datos interesantes

```{r}
# Resumen del modelo
posterior::summarise_draws(
  as.matrix(modelo_churn)
) # produce:
```

Interpretación: la incertidumbre es pequeña pues la desviación estándar del modelo es sólo 0.00140

### Visualización de los intervalos del modelo

```{r}
# Intervalos del modelo
bayesplot::mcmc_intervals(
  as.matrix(modelo_churn),
  pars = c("tenure")
)
```

Interpretación: el gráfico muestra que el punto central o mediana de la disminución del churn por cada mes de antiguedad es negativo y el 50% de la población está entre -0.040 y 0.038 en la escala logística interna y el 90% está entre -0.041 y 0.036.

## Visualización del riesgo

### Probabilidades predichas

```{r}
grid_tenure <- tibble(
  tenure = seq(
    min(telco$tenure),
    max(telco$tenure),
    length.out = 100
  )
)
grid_tenure[1:6,] # produce:
```

```{r}
pred <- posterior_epred(
  modelo_churn,
  newdata = grid_tenure
)
# Visualizar 4 columnas (de las 100) y 6 filas (de las 1000)
pred[1:6, 1:4] # produce:
```

```{r}
# Crear el límite inferior, el límite superior
# y la mediana de grid tenure
probabilidades <- grid_tenure %>%
  mutate(
    mediana = apply(
      pred,
      2,
      median
    ),
    li = apply(
      pred,
      2,
      quantile,
      probs = 0.05
    ),
    ls = apply(
      pred,
      2,
      quantile,
      probs = 0.95
    )
  )
```

### Curva logística

```{r}
# Curva logística
ggplot(
  probabilidades,
  aes(
    x = tenure,
    y = mediana
  )
) +
  geom_ribbon(
    aes(
      ymin = li,
      ymax = ls
    ),
    alpha = 0.2
  ) +
  geom_line()
```

Este gráfico resume gran parte del espíritu bayesiano.

Muestra:

- tendencia central;
- incertidumbre;
- cambio gradual del riesgo.

## Interpretación de coeficientes

No necesitamos profundizar en odds ratios.

Para este libro basta responder:

1.  ¿El efecto aumenta o disminuye el riesgo?
2.  ¿Cuánta incertidumbre existe?
3.  ¿El patrón parece consistente?

## Incertidumbre en clasificación

Un error frecuente consiste en pensar:

`0.80 significa que el cliente abandonará.`

No.

Significa algo diferente.

Si observáramos muchos clientes similares, aproximadamente el 80% podría abandonar.

La probabilidad describe incertidumbre.

No destino.

## Reflexión bayesiana

La clasificación tradicional suele transmitir una ilusión de certeza.

Cliente A:

- churn

Cliente B:

- no churn

La realidad es más compleja.

Los clientes cambian.

Las circunstancias cambian.

Los mercados cambian.

La regresión logística bayesiana reconoce explícitamente esa incertidumbre.

En lugar de ocultarla, la incorpora al análisis.

## Ejercicios

### Ejercicio 1

Construya un modelo:

`Churn_num ~ MonthlyCharges`

¿Cómo cambia el riesgo al aumentar los cargos mensuales?

### Ejercicio 2

Construya un modelo:

`Churn_num ~ Contract`

¿Qué tipo de contrato parece asociado con menor riesgo?

### Ejercicio 3

Genere una curva logística para MonthlyCharges.

Interprete la incertidumbre posterior.

### Ejercicio 4

Compare dos clientes:

- tenure = 5

- tenure = 60

¿Quién parece tener mayor riesgo?

¿Con cuánta certeza puede afirmarlo?

### Ejercicio 5

Explique con sus propias palabras la diferencia entre:

- una etiqueta de clasificación;
- una probabilidad de clasificación.
