---
title: "14.- Forecasting para humanos normales"
format: html
editor: visual
---

```{r}
#| label: setup
#| include: false

options(scipen = 999) # desactivar la notación científica

library(tidyverse)
library(rstanarm)
library(bayesplot)
library(posterior) 

superstore <- read_csv("../data/superstore_sales.csv",
                  guess_max = 10000,
                  show_col_types = FALSE)
#glimpse(superstore) # produce:
```

## Introducción

Todos pensamos sobre el futuro.

Lo hacemos constantemente.

Antes de salir de casa miramos el clima para decidir si llevar paraguas.

Antes de hacer un viaje estimamos cuánto tráfico podría haber.

Antes de organizar una reunión pensamos cuántas personas podrían asistir.

Las empresas hacen exactamente lo mismo, pero a mayor escala.

Intentan responder preguntas como:

- ¿cuánto venderemos el próximo mes?
- ¿necesitaremos más inventario?
- ¿debemos contratar más personal?
- ¿alcanzaremos nuestros objetivos de ventas?

Nadie conoce el futuro con certeza.

Sin embargo, esperar a que el futuro llegue para tomar decisiones suele ser una mala estrategia.

Necesitamos planificar incluso cuando existe incertidumbre.

Aquí aparece una de las ideas centrales de este libro:

`Tomar decisiones bajo incertidumbre no significa eliminar la incertidumbre.`

`Significa aprender a convivir con ella.`

El forecasting es una herramienta que nos ayuda precisamente a eso.

No intenta adivinar el futuro.

Intenta describir escenarios plausibles sobre lo que podría ocurrir.

## ¿Por qué las empresas intentan anticipar el futuro?

Antes de hablar de modelos y gráficos, vale la pena entender el problema de negocio.

Imaginemos una tienda que vende computadoras.

Si espera vender 100 equipos el próximo mes, necesitará cierto nivel de inventario.

Si espera vender 1.000 equipos, necesitará mucho más.

La diferencia entre ambas situaciones puede significar:

- exceso de inventario
- productos agotados
- costos innecesarios
- oportunidades perdidas

Por eso las empresas intentan anticipar la demanda futura.

No porque crean que pueden predecir perfectamente el futuro.

Sino porque incluso una estimación imperfecta suele ser mejor que no tener ninguna estimación.

## ¿Qué es forecasting?

En lenguaje sencillo:

`Forecasting es el proceso de explorar escenarios plausibles sobre el futuro utilizando información disponible en el presente.`

La palabra forecast suele traducirse como:

- pronóstico
- previsión
- estimación futura

Pero ninguna de estas traducciones captura completamente la idea.

Forecasting no es una profecía.

Tampoco es una garantía.

Es una herramienta para pensar.

## Adivinar vs estimar plausibilidades

Existe una diferencia importante entre estas dos afirmaciones:

**Adivinar**

`Las ventas del próximo mes serán exactamente $52.734.`

**Forecasting probabilístico**

`Las ventas del próximo mes probablemente estarán entre $48.000 y $58.000.`

La segunda afirmación es mucho más útil.

Reconoce explícitamente la incertidumbre.

Y justamente esa incertidumbre es la esencia del pensamiento bayesiano.

## Tendencias: señales imperfectas del futuro

Cuando observamos datos a lo largo del tiempo solemos buscar patrones.

Uno de los más importantes es la tendencia.

Una tendencia representa una dirección general.

Puede ser:

- creciente
- decreciente
- relativamente estable

Por ejemplo:

- aumento gradual de ventas
- disminución de clientes
- crecimiento sostenido de ingresos

Sin embargo, las tendencias reales rara vez son líneas perfectas.

Los datos contienen ruido.

Eventos inesperados ocurren constantemente.

Por eso debemos pensar en las tendencias como señales aproximadas, no como reglas absolutas.

## Explorando las ventas a lo largo del tiempo

Trabajaremos con el dataset Superstore.

Primero cargamos los datos y preparamos la variable de fecha.

```{r}
# Agregar la variable de fecha de orden, con formato de fecha; basado 
# en la variable existente 
superstore <- superstore %>%
  mutate(
    order_date = as.Date(
      `Order Date`,
      format = "%m/%d/%Y"
    )
  )
#glimpse(superstore) # produce:
```

Ahora agregamos las ventas por día.

```{r}
# Agrupar por fecha de orden 
sales_daily <- superstore %>%
  group_by(order_date) %>%
  summarise(
    sales = sum(Sales),
    .groups = "drop"
  )
sales_daily[1:6,] # produce:
```

## Visualizando la evolución temporal

```{r}
# Visualizar la evolución temporal de las ventas
ggplot(
  sales_daily,
  aes(
    x = order_date,
    y = sales
  )
) +
  geom_line() +
  #coord_cartesian(ylim = c(0, 30000)) +
  labs(
    title = "Ventas diarias",
    x = "Fecha",
    y = "Ventas"
  )
```

### Interpretación

Este gráfico suele producir una reacción interesante.

Muchos lectores esperan observar una línea suave.

En realidad suelen encontrar:

- picos
- caídas
- ruido
- fluctuaciones constantes

Eso es normal.

Los negocios reales son desordenados.

La incertidumbre forma parte del sistema.

## Suavizando el ruido

A veces es útil observar la tendencia general.

Podemos usar una curva suavizada.

```{r}
#| message: false

# Graficar la tendencia de las ventas a lo largo del tiempo
ggplot(
  sales_daily,
  aes(
    x = order_date,
    y = sales
  )
) +
  geom_line(alpha = 0.4) +
  geom_smooth(se = TRUE) +
  labs(
    title = "Tendencia general de ventas"
  )
```

```{r}
#| message: false

# Graficar la tendencia de las ventas a lo largo del tiempo con zoom
# en el eje Y
ggplot(
  sales_daily,
  aes(
    x = order_date,
    y = sales
  )
) +
  geom_line(alpha = 0.4) +
  geom_smooth(se = TRUE) +
  coord_cartesian(ylim = c(0, 4000)) +
  labs(
    title = "Tendencia general de ventas"
  )
```

### ¿Qué representa la banda sombreada?

La banda alrededor de la curva refleja incertidumbre.

No debemos interpretarla como:

`"Aquí estará exactamente el futuro."`

Más bien significa:

`"Dado lo observado, estas trayectorias parecen razonablemente compatibles con los datos."`

Observa cómo la incertidumbre aparece de forma natural incluso antes de construir un modelo de forecasting formal.

## El futuro es más incierto que el pasado

Esta es probablemente la idea más importante del capítulo.

El pasado ya ocurrió.

El futuro no.

Por lo tanto:

`La incertidumbre suele aumentar conforme intentamos mirar más lejos.`

Una predicción para mañana suele ser más confiable que una predicción para dentro de dos años.

No porque el modelo sea malo.

Sino porque el mundo es incierto.

## Un modelo simple para pensar sobre el futuro

No necesitamos un modelo sofisticado para introducir forecasting.

Podemos comenzar con una regresión lineal bayesiana.

La idea es sencilla:

- tiempo como predictor
- ventas como respuesta

```{r}
# Crear una variable con el número de días de ventas ordenado
sales_daily <- sales_daily %>%
  mutate(
    day = row_number()
  )
# Imprimir 6 filas de las 1237
sales_daily[1:6,] # produce:
```

```{r}
# Resumir la variable day
summary(sales_daily$day) # produce:
```

```{r}
# Modelo para predecir las ventas (como respuesta) según el tiempo 
# (como predictor)
model_forecast <- stan_glm(
  sales ~ day,
  data = sales_daily,
  family = gaussian(),
  chains = 2,
  iter = 1000,
  refresh = 0
)
posterior_interval(model_forecast) # produce:
```

## Construyendo fechas futuras

```{r}
# Construir una tabla con 90 días posteriores al último día de 
# ventas del modelo (con la tabla original)
future_days <- tibble(
  day = seq(
    max(sales_daily$day) + 1,
    max(sales_daily$day) + 90
  )
)
# Imprimir 6 de los 90 días del futuro
future_days[1:6,] # produce:
```

## Simulando escenarios plausibles

```{r}
# Simular escenarios plausibles
future_draws <- posterior_predict(
  model_forecast,
  newdata = future_days
)
# Imprimir las 6 simulaciones posteriores (de las 1000 filas) 
# para cada uno de los 90 días (90 columnas)
future_draws[1:6, 1:5] # produce:
```

Aquí ocurre algo importante.

No obtenemos una única predicción.

Obtenemos muchas simulaciones posibles.

Justamente eso refleja la filosofía bayesiana:

`El futuro no es un punto.`

`El futuro es una distribución.`

## Resumen de escenarios plausibles

```{r}
# Resumir los escenarios plausibles del futuro (los 90 días del
# futuro)
forecast_summary <- tibble(
  day = future_days$day,
  median = apply(
    future_draws,
    2,
    median
  ),
  low = apply(
    future_draws,
    2,
    quantile,
    probs = 0.10
  ),
  high = apply(
    future_draws,
    2,
    quantile,
    probs = 0.90
  )
)
# Imprimir 6 filas de las 90 (90 días)
forecast_summary # produce:
```

## Visualizando incertidumbre futura

```{r}
# Visualizar los escenarios plausibles de ventas futuras
ggplot(
  forecast_summary,
  aes( 
    x = day,
    y = median
  )
) +
  geom_ribbon(
    aes(
      ymin = low,
      ymax = high
    ),
    alpha = 0.3
  ) +
  geom_line() +
  labs(
    title = "Escenarios plausibles de ventas futuras",
    y = "Ventas"
  )

```

```{r}
#| message: false

# Visualizar los escenarios plausibles de ventas futuras, con zoom
# en el eje Y
ggplot(
  forecast_summary,
  aes(
    x = day,
    y = median
  )
) +
  geom_ribbon(
    aes(
      ymin = low,
      ymax = high
    ),
    alpha = 0.3
  ) +
  geom_line() +
  geom_smooth(se = TRUE) +
  coord_cartesian(ylim = c(2000, 3000)) +
  labs(
    title = "Escenarios plausibles de ventas futuras",
    y = "Ventas"
  )
```

## Cómo interpretar este gráfico

Un error común sería decir:

`Las ventas serán exactamente esta línea.`

Eso es incorrecto.

La interpretación correcta es:

`La línea representa un escenario central plausible.`

Y:

`La banda representa otros escenarios razonablemente compatibles con la información disponible.`

La banda suele ampliarse hacia el futuro.

Eso es una característica deseable.

Está mostrando honestamente nuestra incertidumbre.

## Forecasting probabilístico

En muchos contextos empresariales la pregunta correcta no es:

`¿Cuál será exactamente el resultado?`

Sino:

`¿Qué rango de resultados parece razonablemente plausible?`

Esa diferencia cambia completamente la forma de tomar decisiones.

## ¿Por qué esto es útil para los negocios?

Imaginemos tres escenarios para el próximo trimestre:

- conservador
- esperado
- optimista

Con ellos una empresa puede:

- planificar inventario
- definir presupuestos
- contratar personal
- gestionar riesgos

Sin necesidad de creer que alguna predicción será perfecta.

## Un modelo simple puede ser suficiente

Existe una tentación frecuente en analytics.

Pensar que modelos más complejos siempre producen mejores decisiones.

No necesariamente.

Muchas veces:

- un modelo simple
- comprensible
- transparente

resulta más útil que un modelo extremadamente sofisticado.

Especialmente cuando las decisiones deben explicarse a otras personas.

## Reflexión bayesiana

Los capítulos anteriores nos enseñaron que:

- la incertidumbre es inevitable
- las probabilidades representan plausibilidad
- los modelos ayudan a actualizar creencias

Forecasting es simplemente una extensión natural de esas mismas ideas.

En lugar de preguntarnos:

`¿Qué creemos sobre un cliente?`

Ahora preguntamos:

`¿Qué creemos sobre el futuro?`

La lógica es la misma.

Trabajamos con incertidumbre.

Actualizamos creencias.

Construimos escenarios plausibles.

Y tomamos decisiones más informadas.

## Ejercicios

### Ejercicio 1

Grafica las ventas semanales en lugar de las ventas diarias.

¿Qué diferencias observas en la variabilidad?

### Ejercicio 2

Construye una curva suavizada utilizando distintos valores de suavización.

¿Cómo cambia tu percepción de la tendencia?

### Ejercicio 3

Extiende el horizonte de forecasting a:

- 30 días
- 90 días
- 180 días

¿Cómo cambia la incertidumbre?

### Ejercicio 4

Interpreta la banda plausible del gráfico.

¿Por qué sería incorrecto afirmar que todas las ventas futuras caerán exactamente dentro de ella?

### Ejercicio 5

Reflexiona sobre una decisión empresarial que podría beneficiarse de trabajar con rangos plausibles en lugar de predicciones puntuales.
